ACORDAO-COMPLETO-2387621

ACÓRDÃO 549/2020 ATA 7/2020 - PLENÁRIO

VISTOS, relatados e discutidos estes autos de auditoria de conformidade cujo objeto é examinar a regularidade da exploração das áreas abrangidas pelos contratos de arrendamento Pres 12.91 e 12.93, celebrados entre a Companhia Docas do Estado de São Paulo (Codesp) e a empresa Rodrimar Terminais Portuários e Armazéns Gerais, relativos à exploração de áreas no Porto de Santos/SP,
	ACORDAM os Ministros do Tribunal de Contas da União, reunidos em Sessão do Plenário, ante as razões expostas pelo Relator, em:
	9.1. acolher as razões de justificativa apresentadas por Cleveland Sampaio Lofrano, José Alex Botelho de Oliva, Pedro Mauro Lopes e Pedro Luiz Neves Scucuglia, em relação à não adoção de providências quanto ao descumprimento de valores de movimentação mínima contratual (MMC) , por três anos consecutivos, no âmbito dos Contratos Pres 12.91 e 12.93;
	9.2. acolher as razões de justificativa apresentadas por Antônio de Pádua de Deus Andrade, Celino Ferreira da Fonseca, Cleveland Sampaio Lofrano, Francisco José Adriano, Hilário Seguin Dias Gurjão, Carlos Henrique de Oliveira Poço e José Alex Botelho de Oliva em relação à celebração do termo de responsabilidade e confissão de dívida 4, em 3/2/2017, sem aprovação do Conselho de Administração (Consad) e em relação à celebração dos termos de compromisso e confissão de dívida assinados em 10/6/2016, 8/7/2016, 14/9/2016, 3/2/2017, 30/1/2018, 8/5/2018, 13/8/2018 e 11/10/2018, desprovidos de justificativa ou fundamentação;
	9.3. considerar prejudicada a apuração da ocorrência celebração dos termos de responsabilidade e confissão de dívida 2 e 3, em 8/7/2016 e 14/9/2016, sem aprovação da Diretoria-executiva, e da celebração dos termos de compromisso e confissão de dívida assinados em 10/6/2016, 8/7/2016, 14/9/2016, 3/2/2017, 30/1/2018, 8/5/2018, 13/8/2018 e 11/10/2018, desprovidos de justificativa ou fundamentação, a título de racionalidade administrativa e economia processual;
	9.4. rejeitar as razões de justificativa apresentadas por Cleveland Sampaio Lofrano, Francisco José Adriano, Hilário Seguin Dias Gurjão, Carlos Henrique de Oliveira Poço e José Alex Botelho de Oliva em relação à adoção de providências inadequadas quanto ao descumprimento das obrigações financeiras no âmbito dos contratos Pres 12.91 e 12.93 e em relação à celebração dos termos de responsabilidade e confissão de dívida 7 e 8, em 13/8/2018 e 11/10/2018, respectivamente, sem aprovação do Consad;
	9.5. com fundamento no art. 58, inciso II, da Lei 8.443/1992, c/c o art. 268, inciso II, do Regimento Interno/TCU aplicar a Cleveland Sampaio Lofrano, Francisco José Adriano, Hilário Seguin Dias Gurjão, Carlos Henrique de Oliveira Poço e José Alex Botelho de Oliva, individualmente, multa nos valores indicados no quadro abaixo, a serem atualizados monetariamente desde a data do presente acórdão até a do efetivo recolhimento, se for pago após o vencimento, na forma da legislação vigente, fixando o prazo de 15 (quinze) dias, a contar do recebimento da notificação, para que seja comprovado, perante este Tribunal, o recolhimento da quantia ao Tesouro Nacional, nos termos do art. 23, inciso III, alínea "a", da referida Lei, c/c o art. 214, inciso III, alínea "a", do Regimento Interno do TCU;
	Responsável
	Multa (R$) 

	Cleveland Sampaio Lofrano
	10.000,00

	Francisco José Adriano
	12.000,00

	Hilário Seguin Dias Gurjão
	12.000,00

	Carlos Henrique de Oliveira Poço
	12.000,00

	José Alex Botelho de Oliva
	12.000,00

9.6. com fundamento no art. 28 da Lei 8.443/1992, autorizar, desde logo, a cobrança judicial das dívidas, caso não atendida a notificação;
9.7. com fundamento no art. 26 da Lei 8.443/1992, autorizar, se requerido, o pagamento da importância devida em até 36 (trinta e seis) parcelas mensais e consecutivas, fixando o prazo de 15 (quinze) dias, a contar do recebimento da notificação, para que seja comprovado, perante este Tribunal, o recolhimento da primeira parcela, e de 30 (trinta) dias, a contar da parcela anterior, para que seja comprovado o recolhimento das demais parcelas, devendo incidir sobre cada valor mensal os devidos acréscimos legais, na forma prevista na legislação vigente, além de alertar que a falta de comprovação do recolhimento de qualquer parcela importará no vencimento antecipado do saldo devedor, nos termos do art. 217 do Regimento Interno do TCU;
	9.8. dar ciência deste acórdão à Companhia Docas do Estado de São Paulo, ao Ministério da Infraestrutura, à Agência Nacional de Transportes Aquaviários e aos responsáveis.

Auditoria com o objetivo de examinar a regularidade da exploração das áreas abrangidas por contratos de arrendamento celebrados com a empresa Rodrimar S.A. Terminais Portuários e Armazéns Gerais, relativos à exploração de áreas no Porto de Santos/SP.

Companhia Docas do Estado de São Paulo.

3. Interessados/Responsáveis:
3.1. Interessado: Rodrimar S.A. Terminais Portuários e Armazéns Gerais - Em recuperação judicial (07.836.442/0001-11).
3.2. Responsáveis: Antônio de Pádua de Deus Andrade (XXX.634.203-XX); Carlos Henrique de Oliveira Poço (XXX.601.188-XX); Celino Ferreira da Fonseca (XXX.362.607-XX); Cleveland Sampaio Lofrano (XXX.984.151-XX); Francisco Jose Adriano (XXX.812.938-XX); Hilário Seguin Dias Gurjão (XXX.711.568-XX); José Alex Botelho de Oliva (XXX.806.807-XX); Pedro Luiz Neves Scucuglia (XXX.009.076-XX); Pedro Mauro Lopes (XXX.295.478-XX).

13.1. Ministros presentes: José Mucio Monteiro (Presidente), Walton Alencar Rodrigues, Raimundo Carreiro, Ana Arraes, Bruno Dantas (Relator) e Vital do Rêgo.
13.2. Ministros-Substitutos presentes: Augusto Sherman Cavalcanti, André Luís de Carvalho e Weder de Oliveira.

ACORDAO-COMPLETO-2483565

Acórdão 1786/2021 - Plenário

ACORDAO-COMPLETO-2433323

Acórdão 2927/2020 - Plenário

BRUNO DANTAS

Cuidam os autos de auditoria de conformidade cujo objeto é examinar a regularidade da exploração das áreas abrangidas pelos contratos de arrendamento Pres 12.91 e 12.93, celebrados entre a Companhia Docas do Estado de São Paulo (Codesp) e a empresa Rodrimar S.A. Terminais Portuários e Armazéns Gerais, relativos à exploração de áreas no Porto de Santos/SP.
Transcrevo, mantidos os destaques do original, excerto do relatório de fiscalização cuja íntegra encontra-se à peça 56:
"III. Achados de auditoria
III.1. Não adoção de providências quanto à ausência de pagamentos pela arrendatária no âmbito dos contratos Pres 12.91 e 12.93 e dos termos de confissão de dívida deles decorrente
41. Foram constatadas irregularidades na execução dos contratos Pres 12.91 e 12.93, quanto aos aspectos operacional e financeiro, as quais poderiam ensejar tanto a rescisão contratual, como a execução da dívida da empresa Rodrimar junto à Codesp. Nesse tópico, será abordada a questão da ausência de pagamentos pela arrendatária no âmbito dos contratos de arrendamento e dos termos de confissão de dívida deles decorrentes.
42. Nos termos da cláusula décima do décimo aditamento ao contrato Pres 12.91, são devidos os seguintes pagamentos mensais pela Rodrimar em decorrência da exploração das áreas arrendadas: (i) remuneração mensal relativa ao arrendamento (R$/metro quadrado de área arrendada) ; (ii) remuneração mensal relativa à movimentação (R$/tonelada de carga movimentada) e; (iii) tarifa portuária (utilização de infraestrutura portuária e terrestre, e serviços gerais) .
43. De forma análoga, nos termos da cláusula décima primeira do quarto aditamento ao contrato Pres 12.93, com as alterações previstas no sexto aditamento, são devidos os seguintes pagamentos mensais pela arrendatária à Codesp: (i) remuneração mensal do arrendamento (RmTotal) e; tarifa portuária (utilização de infraestrutura portuária e terrestre, e serviços gerais) .
44. A Codesp apresentou um relatório contendo as faturas emitidas em nome da empresa Rodrimar, no âmbito dos contratos Pres 12.91 e 12.93, de janeiro/2016 a setembro/2018, com os respectivos pagamentos efetuados pela arrendatária (evidência 4) , conforme resume a tabela a seguir:
	Exercício
	Movimentação
	Arrendamento
	Tarifa Portuária
	Total

	2016
	1.392.148,15 
	6.108.344,56 
	410.624,88 
	7.911.117,59 

	2017
	1.530.150,55 
	6.530.745,78 
	410.624,88 
	8.471.521,21 

	2018 (pago) 
	815.571,05 
	3.760.551,06 
	285.948,62 
	4.862.070,73 

	2018 (em aberto) 
	233.020,30 
	1.122.203,02 
	81.524,66 
	1.436.747,98 

	Contrato Pres 12.91
	3.970.890,05 
	17.521.844,42 
	1.188.723,04 
	22.681.457,51 

	Exercício
	Não cumprimento MMC
	Arrendamento
	Tarifa Portuária
	Total

	2016
	69.153,52 
	1.453.062,79 
	58.849,44 
	1.581.065,75 

	2017
	134.823,43 
	1.546.185,08 
	58.849,44 
	1.739.857,95 

	2018 (pago) 
	- 
	894.797,75 
	40.878,55 
	935.676,30 

	2018 (em aberto) 
	- 
	255.656,50 
	11.555,48 
	267.211,98 

	Contrato Pres 12.93
	203.976,95 
	4.149.702,12 
	170.132,91 
	4.523.811,98 

	Contratos Pres 12.91 e 12.93 - Total faturado - jan/16 a set/18
	27.205.269,49 

	Contratos Pres 12.91 e 12.93 - Total faturado em aberto - jan/16 a set/18
	1.703.959,96 

45. Nota-se que, segundo informação da Codesp, as faturas em aberto, relativas ao período de agosto e setembro/2018, atingem o montante de R$ 1.703.959,96. Ocorre que tal informação não condiz com outros dados e informações apresentados pela própria Companhia, com indícios de que a empresa Rodrimar não tem efetuado os pagamentos relativos aos contratos Pres 12.91 e 12.93 há mais tempo.
46. Desde 2016, a Codesp já celebrou oito termos de confissão de dívida com a empresa Rodrimar (evidências 5, 20 e 22) . Em 3/2/2017, foi celebrado um termo de confissão de dívida que teve por objeto compensar uma dívida da empresa junto à Companhia, no valor de R$ 9.503.477,61, oriunda de faturas vencidas desde 14/9/2016 e não pagas no âmbito dos contratos de arrendamento em exame, com um crédito em favor da empresa em decorrência da ação ordinária 1007691-17.2000.8.26.0562, no valor de R$ 43.261.596,74. Sem entrar no mérito quanto ao crédito decorrente de ação judicial transitada em julgado, na data da celebração desse termo de confissão de dívida, todas as faturas vencidas e não pagas no âmbito dos contratos de arrendamento foram consideradas quitadas, restando ainda o valor de R$ 33.758.119,13 a ser pago pela Codesp à Rodrimar. Parte desse valor foi paga em cinco parcelas de R$ 4 milhões, e o restante, no valor de R$ 13.758.119,13, seria utilizado para compensação de faturas vincendas emitidas em nome da empresa Rodrimar.
47. Depois disso, no exercício de 2018, a Codesp já firmou mais quatro termos de confissão de dívida com a empresa Rodrimar, em decorrência de faturas vencidas desde agosto/2017, no âmbito dos contratos Pres 12.91 e 12.93. A tabela a seguir apresenta a origem da dívida de cada termo de confissão de dívida firmado em 2018, evidenciando que a empresa Rodrimar não tem quitado as faturas emitidas pela Codesp decorrentes dos contratos Pres 12.91 e 12.93, como faz crer a Companhia, tendo somente assumido perante a Codesp que essa dívida, de fato, existe:
	Data da assinatura
	Origem da dívida objeto do termo de confissão de dívida
	Valor (R$) 

	30/1/2018
	Faturas emitidas entre agosto/2017 e dezembro/2017 (contratos 12.91 e 12.93) 
	5.274.009,80

	8/5/2018
	Débitos da Rodrimar (contratos de arrendamento) 
	6.697.339,80

			Saldo devedor do termo de confissão de dívida firmado em 30/1/2018
	4.979.451,53

			Faturas vencidas entre janeiro/2018 e março/2018, e sobrestadas nos termos da Decisão Direxe 133.2018, de 22/3/2018
	1.717.888,27

	13/8/2018
	Débitos da Rodrimar (contratos de arrendamento) 
	10.766.350,48

			Saldo devedor do termo de confissão de dívida firmado em 8/5/2018
	6.139.724,03

	Faturas vencidas e vincendas entre maio/2018 e julho/2018, e sobrestadas nos termos da Decisão Direxe 203.2018, de 10/5/2018
	4.626.626,45

	11/10/2018
	Débitos da Rodrimar (contratos de arrendamento) 
	15.012.698,48

			Saldo devedor do termo de confissão de dívida firmado em 13/8/2018
	10.652.074,14

	Faturas vencidas e vincendas entre agosto/2018 e outubro/2018, e sobrestadas nos termos da Decisão Direxe 336.2018, de 14/8/2018
	4.360.624,34

48. A título exemplificativo, compõem o valor da dívida informada no termo de confissão de dívida firmado em 8/5/2018 as seguintes faturas emitidas pela Codesp entre janeiro/2018 e fevereiro/2018, e consideradas 'pagas' pela Companhia:
	Contrato Pres 12.91
	Contrato Pres 12.93

	Nº fatura
	Data de emissão
	Objeto
	Valor (R$) 
	Nº fatura
	Data de emissão
	Objeto
	Valor (R$) 

	0090098477
	23/1/2018
	Arrendamento
	537.221,58
	0090098480
	23/1/2018
	Arrendamento
	127.828,25

	0090100308
	21/2/2018
	Arrendamento
	537.221,58
	0090100311
	21/2/2018
	Arrendamento
	127.828,25

	0090099908
	19/2/2018
	Movimentação
	116.510,15
	0090099073
	24/1/2018
	Tarifa portuária
	4.904,12

	0090099072
	24/1/2018
	Tarifa portuária
	34.218,74
	0090100310
	21/2/2018
	Tarifa portuária
	4.904,12

	0090100309
	21/2/2018
	Tarifa portuária
	34.128,74
				
49. De forma análoga, compõem o valor da dívida informada no termo firmado em 13/8/2018 as seguintes faturas emitidas pela Codesp entre maio/2018 e julho/2018, e consideradas 'pagas' pela Companhia:
	Contrato Pres 12.91
	Contrato Pres 12.93

	Nº fatura
	Data de emissão
	Objeto
	Valor (R$) 
	Nº fatura
	Data de emissão
	Objeto
	Valor (R$) 

	0090103961
	23/4/2018
	Arrendamento
	537.221,58
	0090105859
	23/5/2018
	Arrendamento
	127.828,25

	0090105856
	23/5/2018
	Arrendamento
	537.221,58
	0090107506
	22/6/2018
	Arrendamento
	127.828,25

	0090107503
	22/6/2018
	Arrendamento
	537.221,58
	0090109495
	24/7/2018
	Arrendamento
	127.828,25

	0090109492
	24/7/2018
	Arrendamento
	537.221,58
	0090105858
	23/5/2018
	Tarifa portuária
	5.007,37

	0090105542
	18/5/2018
	Movimentação
	116.510,15
	0090107505
	22/6/2018
	Tarifa portuária
	5.469,59

	0090107149
	18/6/2018
	Movimentação
	116.510,15
	0090109494
	24/7/2018
	Tarifa portuária
	5.777,74

	0090109044
	18/7/2018
	Movimentação
	116.510,15
				
	0090103962
	23/4/2018
	Tarifa portuária
	34.939,14
				
	0090105857
	23/5/2018
	Tarifa portuária
	34.393,14
				
	0090107504
	22/6/2018
	Tarifa portuária
	38.433,05
				
	0090109493
	24/7/2018
	Tarifa portuária
	40.762,33
				
50. Destaca-se que as faturas objeto dos termos de confissão de dívida firmados em 13/8/2018 e 11/10/2018 foram sobrestadas por decisão da diretoria executiva da Codesp - Decisões Direxe 203.2018 e 336.2018 (evidências 38 e 39) -, tendo sido determinado, por meio da decisão Direxe 336.2018, que tais faturas fossem objeto de termo de confissão de dívida, a ser celebrado até 10/11/2018.
51. Resta demonstrado que a empresa Rodrimar não está efetuando os pagamentos no âmbito dos contratos Pres 12.91 e 12.93. Se considerados somente os termos de confissão de dívida celebrados a partir de 3/2/2017, ocasião em que a dívida da Rodrimar fora compensada com um crédito que a empresa obteve judicialmente, nos autos da ação ordinária 1007691-17.2000.8.26.0562, conclui-se que a arrendatária deixou de quitar as faturas emitidas pela Codesp desde agosto/2017, as quais foram objeto de novo termo de confissão de dívida celebrado em 30/1/2018. Desde então, não houve nenhum pagamento da empresa no âmbito dos contratos de arrendamento, e sua dívida junto à Codesp só aumentou. Em 11/10/2018, a dívida da Rodrimar alcançava o montante de R$ 15 milhões.
52. Registra-se que a cessação de mais de três pagamentos mensais pela arrendatária consiste numa das hipóteses de rescisão contratual, consoante disposto na cláusula trigésima do décimo aditamento ao contrato Pres 12.91 e na cláusula trigésima do quarto aditamento ao contrato Pres 12.93, devendo a inadimplência da arrendatária ser verificada em processo administrativo, no qual lhe seja assegurado o direito de ampla defesa. A Codesp, em vez de adotar as providências previstas nos instrumentos contratuais, no sentido de promover a rescisão contratual em face do inadimplemento da arrendatária, optou por celebrar sucessivos termos de confissão de dívida com a empresa, os quais também não vêm sendo cumpridos pela Rodrimar.
53. Como agravante, constata-se que, a cada termo firmado, a dívida registrada no termo anterior, não quitada pela empresa, é incorporada ao termo seguinte, de modo a regularizar a situação de inadimplência da arrendatária, que perdura desde 2017. A título exemplificativo, consta do termo de confissão de dívida firmado em 13/8/2018 (evidência 20, p. 91-92) , o seguinte dispositivo:
'Para o caso de inadimplemento de qualquer parcela, ocorrerá o vencimento antecipado de todas as demais parcelas subsequentes, tornando-as executáveis imediatamente, independentemente de qualquer notificação (...) . O presente TERMO constitui título líquido e certo para cobrança da dívida, respondendo o devedor por quaisquer despesas que a CODESP seja compelida a efetuar para cobrança administrativa ou judicial do débito (...) .'
54. Nota-se que, em face do não pagamento de qualquer parcela devida em virtude do termo de confissão de dívida, a Codesp poderia executar a dívida imediatamente, independentemente de notificação. Em sentido contrário, a Companhia tem optado por celebrar novos termos de confissão de dívida, incorporando a dívida do termo anterior, juntamente com novas faturas não quitadas dos contratos de arrendamento. Assim, embora tenha ciência de que as parcelas devidas no âmbito dos termos de confissão de dívida também não estão sendo quitadas, a Codesp tem postergado os pagamentos devidos pela arrendatária, regularizando sua situação de inadimplência perante a Companhia.
55. Tal postura mostra-se claramente contrária ao interesse público. A Codesp poderia já ter instaurado um processo administrativo em face da cessação dos pagamentos no âmbito dos contratos de arrendamento, e, se fosse o caso, promovido a rescisão dos ajustes em face da inadimplência da empresa Rodrimar, e não o fez. Além disso, em virtude do não pagamento das parcelas devidas no âmbito dos sucessivos termos de confissão de dívida firmados com a empresa, a Companhia poderia já ter promovido a execução da dívida, e também não o fez.
56. A título exemplificativo, nos termos da Decisão Direxe 90.2018 (evidência 20, p. 80) , embora a empresa Rodrimar tenha atrasado o pagamento de parcela devida em termo de confissão de dívida firmado em 30/1/2018, a Codesp autorizou a continuidade do parcelamento, sem que fosse aplicada a cláusula de vencimento antecipado e execução imediata da dívida.
57. Nesse momento, importa lembrar que, embora o TCU aceite a celebração de instrumento particular de confissão de dívida, imperioso se faz o acompanhamento do acordo, devendo a Companhia adotar as providências de sua execução imediata em caso de descumprimento. Para ilustrar esse entendimento, cita-se o voto condutor do Acórdão 2156/2013-TCU-Plenário, de lavra do Ministro José Jorge, nos seguintes termos:
'Tratam os presentes autos de Tomada de Contas Especial instaurada em razão da conversão de processo de auditoria nas obras de duplicação da Rodovia BR-163/364/070, no trecho compreendido entre o entroncamento da Rodovia MT-040 e o Distrito Industrial na Região Metropolitana de Cuiabá, objeto do Convênio de Delegação PG 212/1992, celebrado entre o então Departamento Nacional de Estradas de Rodagem - DNER e o extinto Departamento de Viação e Obras Públicas do Estado de Mato Grosso - DVOP/MT.
2. Em Sessão de 3/10/2012, o Tribunal, mediante o Acórdão 2674/2012-TCU-Plenário, julgou irregulares as contas de Zanete Ferreira Cardinal e Sérgio Navarro Vieira, condenando-os ao pagamento da quantia de R$ 1.214.457,66, solidariamente com a empresa Encomind Engenharia Comércio e Indústria Ltda., e, ainda, aplicou-lhes, individualmente, a multa prevista no art. 57 da Lei 8.443/1992, no valor de R$ 20.000,00. O débito é decorrente de valores pagos a maior à empresa Encomind - Engenharia, Comércio e Indústria Ltda., decorrentes da redução do prazo de carência para cálculo da atualização monetária e da incorreta conversão dos preços contratuais para Unidade Real de Valor - URV.
 (...) 
8. Importante relembrar que, nada obstante a formulação do Termo de Confissão de Dívida pela empresa Encomind, a compensação da dívida não foi efetivamente implementada, levando o TCU a retornar o processo ao ponto anterior ao acolhimento do pleito de composição amigável do débito (Acórdão 1181/2003-TCU-Plenário) , para citar os responsáveis. A propósito, no que diz respeito às citações, acolhi o entendimento do Ministério Público (peça 11 dos autos) de que o Acórdão 2422/2008-TCU-Plenário, ao tornar sem efeito as citações, até então realizadas, não afastou a responsabilidade pessoal dos agentes públicos envolvidos no ato danoso ao erário, já que isso se daria somente se o Tribunal tivesse formulado juízo sobre suas condutas, o que não ocorreu. Tal posicionamento, assim, possibilitou a promoção de novas citações.' (Grifos inovados) 
58. Em síntese, as medidas adotadas pela Diretoria da Codesp, no sentido de regularizar a situação de inadimplência da empresa Rodrimar perante a Companhia, continuam a manter esses créditos recebíveis na situação de créditos de liquidação duvidosa, sem nenhuma perspectiva de quitação de seus pagamentos com impacto direto no fluxo de caixa da empresa.
59. Quanto às boas práticas de celebração de instrumentos de confissão de dívida, destacam-se a origem clara e o detalhamento do valor, as formas e prazos para pagamento, as garantias apresentadas (fiança, penhor e hipoteca) e a inserção de cláusula de vencimento antecipado da dívida, caso não ocorra o pagamento nos termos acordados. No caso em exame, não consta dos termos de confissão de dívida celebrados entre a Codesp e a empresa Rodrimar a apresentação de garantias pela arrendatária, o que fragiliza muito o instrumento particular assinado, já que a sua rápida execução não necessariamente poderá implicar a restituição dos valores devidos à Companhia.
60. Cumpre ressaltar que, em visita aos terminais da empresa, funcionários da Rodrimar expressaram preocupação com a situação financeira da empresa, destacando a necessidade de inúmeras demissões nos últimos meses. Infere-se que, em decorrência da situação financeira que a empresa Rodrimar atravessa, é possível que a arrendatária ingresse com pedido de recuperação judicial ou, numa situação extrema, até sofra um pedido de decretação de falência nos próximos anos.
61. Nesse cenário, considera-se fundamental que a Rodrimar apresente garantias nos termos de confissão de dívida firmados, nos termos do art. 83 da Lei 11.101/2005, preferencialmente garantias reais (penhor e hipoteca) , cuja ordem dos créditos falimentares seria mais benéfica para a Codesp, assegurando, assim, maior chance de a Companhia reaver seus créditos.
62. Ademais, nota-se que, nos termos de confissão de dívida firmados até 2017, o valor da dívida, em caso de inadimplemento, era atualizado pelo mesmo critério dos contratos originais, ou seja, era TR acrescida de juros de mora de 1% ao mês. No entanto, a TR foi substituída pelo CDI a partir do termo de confissão de dívida de 30/1/2018.
63. Embora a alteração desse índice possa afetar a equação financeira dos contratos, em face da possibilidade da disponibilização de melhores condições de pagamentos para a arrendatária, por se tratar de uma questão precipuamente regulatória, que foge do escopo desta auditoria, entende-se não ser pertinente avaliar se houve prejuízos para a Codesp ou alteração do reequilíbrio econômico-financeiro do contrato a partir da adoção do novo índice de atualização.
64. Outro fato que chama atenção é o documento de confissão de dívida assinado pela Codesp em 22/9/2017 (evidência 20, p. 78) , que foi substituído pelo termo de confissão de dívida firmado em 30/1/2018. O documento datado de 22/9/2017 previa que a Rodrimar assumisse dívida futura relativa aos meses de outubro, novembro e dezembro de 2017, o que seria totalmente irregular, tendo em vista que o termo de confissão de dívida deve conter uma dívida certa e não estar baseado em valores que ainda seriam faturados, portanto incertos. Tal fato reforça o argumento de que os termos de confissão de dívida firmados com a empresa Rodrimar estão eivados de irregularidades, que fragilizam bastante a posição da Codesp como credora daquela arrendatária.
65. Como justificativa para suspender os pagamentos ao longo do exercício de 2018 (evidência 1) , a Codesp relata a insustentável situação financeira da arrendatária, e pontua que a medida objetivou evitar maiores prejuízos ao fluxo de caixa da Companhia e a demissão de trabalhadores da empresa, tendo possibilitado a continuidade dos serviços portuários prestados nas instalações arrendadas. Tal justificativa não merece ser aceita. A insustentável situação financeira da arrendatária reforça o risco de que a empresa não conseguirá cumprir com suas obrigações perante a Companhia e, nesse sentido, de nada adianta possibilitar a continuidade dos serviços portuárias naquelas instalações, se a Codesp não for remunerada por isso. Na prática, a Companhia está financiando uma empresa privada e deixando de auferir receitas, em ofensa ao princípio da supremacia do interesse público. Ademais, a fragilidade financeira da arrendatária torna ainda mais temerário celebrar confissão de dívida sem nenhuma garantia oferecida pela Rodrimar.
66. Mostra-se oportuno registrar argumento apresentado pela Antaq quanto à decisão da Codesp no sentido de suspender os pagamentos devidos pela Rodrimar (evidência 18) . O Diretor-Geral daquela Agência pontua que, embora tal medida se encontre na esfera de discricionariedade da Codesp (autoridade portuária) , a empresa arrendatária (operador portuário) , na condição de requisitante do serviço, responde por despesas incorridas pelos armadores perante a Codesp, tendo em vista que nenhuma embarcação é autorizada a desatracar do cais sem quitar com todos os débitos incorridos na operação portuária. Dessa forma, não se mostra adequado que empresas com contumaz inadimplência assumam o papel de requisitante, e passem a recolher recursos dos armadores, sem repassá-los imediatamente à autoridade portuária, gerando uma inadimplência que poderia ser evitada.
67. Outro indicativo de que a situação financeira da empresa Rodrimar é bastante delicada diz respeito à regularidade da arrendatária frente ao Órgão de Gestão de Mão de Obra do Trabalho Portuário do Porto Organizado de Santos (OGMO) . Segundo informação da Antaq (evidência 19) , em 19/9/2017, a empresa Rodrimar possuía pendências financeiras junto ao OGMO no montante de R$ 573.353,14. Para confirmar e atualizar os dados apresentados pela Antaq, foram solicitadas informações ao OGMO sobre a regularidade da empresa Rodrimar.
68. Segundo informação do OGMO (evidência 24) , em 9/11/2018, a Rodrimar não apresentava pendências financeiras junto àquele órgão. A despeito disso, o OGMO ressalvou que a empresa Rodrimar possuía uma dívida no valor de R$ 1.278.225,01, relativa à requisição de mão de obra de trabalhador portuário avulso nos dias 10, 13, 17, 18, 19, 20, 21 e 24/6/2018, reconhecida através de termo de confissão de dívida firmado em 29/6/2018, restando acordado seu pagamento em dez parcelas iguais, mensais e consecutivas, no valor de R$ 128.818,64, acrescidas de juros de 1% ao mês, iniciando-se em 25/7/2018, cujas parcelas vencidas até a presente data se encontram devidamente quitadas. A entidade destacou, ainda, que a empresa Rodrimar requisita mão de obra avulsa por intermédio do OGMO/Santos apenas através do CNPJ 52.223.427/0008-29.
69. Diante disso, anota-se que é condição para manutenção do Certificado de Operador Portuário a regularidade do operador portuário perante o órgão gestor de mão de obra, durante todo o prazo de validade da certificação, consoante disposto no art. 25 da Portaria 111, de 7/8/2013, ainda vigente, da extinta SEP. E, nos termos do art. 20, § 1º, da referida Portaria, o cancelamento da certificação não exime a arrendatária de quitar suas obrigações perante o OGMO e a Administração do Porto.
70. A empresa Rodrimar alega, perante a Antaq, que os débitos junto ao OGMO estariam vinculados ao CNPJ 52.223.427/0008-29, que pertence à empresa Rodrimar Transportes, Equipamentos e Armazéns Gerais, e os contratos de arrendamento estão vinculados a outra empresa, a Rodrimar Terminais Portuários e Armazéns Gerais, CNPJ 07.836.442/0001-11. Nesse sentido, para a empresa, a dívida junto ao OGMO da entidade Rodrimar Transportes, Equipamentos e Armazéns Gerais em nada comprometeria a empresa Rodrimar Terminais Portuários e Armazéns Gerais.
71. Destaca-se que somos de opinião inversa, pois, na realidade, aqui estamos diante do mesmo grupo econômico. A definição de grupo econômico é expressa em diversos ramos do direito pátrio.
72. Nota-se que a Consolidação das Leis do Trabalho traz em no parágrafo 2º de seu art. 2º:
'Sempre que uma ou mais empresas, tendo, embora, cada uma delas, personalidade jurídica própria, estiverem sob a direção, controle ou administração de outra, constituindo grupo industrial, comercial ou de qualquer outra atividade econômica, serão, para os efeitos da relação de emprego, solidariamente responsáveis a empresa principal e cada uma das subordinadas'.
73. Ressalta-se, ainda, que a Lei Trabalhista estabelece a solidariedade pelo pagamento das obrigações trabalhistas.
74. No Direito Comercial, para configuração de grupo econômico, deve-se avaliar a existência, em maior ou menor grau, de uma unidade diretiva comum, bem como prova consistente desta existência. Então, é necessário para a formação de grupo de empresas que exista uma coordenação interempresarial com objetivos comuns, uma unidade diretiva. Nessa linha, a gestão unitária é o elemento essencial do grupo porque, se inexistente, cada empresa estaria liberada para seguir seu caminho de acordo com suas determinações, aspecto que retiraria a integração empresarial necessária para que um grupo possa ser considerado como tal.
75. No caso em exame, evidencia-se, por meio de consulta ao cadastro da Receita Federal, que a Rodrimar Transportes, Equipamentos e Armazéns Gerais (52.223.427/0001-52) e a Rodrimar Terminais Portuários e Armazéns Gerais (07.836.442/0001-11) , assim como suas filiais, possuem os mesmos sócios proprietários, os Srs. Flavio Eduardo Pinto Rodrigues e Antônio Celso Grecco. Além disso, as duas empresas exploram a mesma atividade econômica, conforme sua classificação nacional de atividade econômica, que é a operação de terminais (evidências 28 e 29) . Desse modo, resta caracterizada a gestão unitária no intuito de alcançar objetivos comuns, demonstrando-se a existência de grupo econômico. Assim, a irregularidade incorrida pela empresa Rodrimar Transportes, Equipamentos e Armazéns Gerais (52.223.427/0001-52) , contamina a empresa Rodrimar Terminais Portuários e Armazéns Gerais (07.836.442/0001-11) , haja vista serem partes do mesmo todo.
76. Portanto, fica evidente a situação financeira delicada em que se encontra a empresa Rodrimar, já tendo firmado termos de confissão de dívida com a Codesp e com o OGMO, neste último caso, podendo implicar, caso seja configurada a inadimplência da Rodrimar, a perda de seu registro de operador portuário, o que teria como principal consequência a interrupção de sua operação no Porto. E, diante desse cenário, a Codesp não deveria postergar o recebimento dos valores devidos pela empresa como tem feito.
77. Diante do exposto, propõe-se que seja realizada a audiência dos gestores em virtude da não adoção de providências quanto à ausência de pagamentos pela arrendatária Rodrimar, no âmbito dos contratos Pres 12.91 e 12.93, passível de rescisão contratual, e a posterior celebração de sucessivos termos de confissão de dívida com aquela arrendatária, com vistas a regularizar a situação de inadimplência da empresa no âmbito dos contratos de arrendamento, sem a apresentação de garantias, com o agravante de incorporar, a cada novo termo firmado, a dívida do termo anterior, em vez de promover a imediata execução da dívida não quitada, contribuindo, assim, com o aumento dos créditos recebíveis na situação de créditos de liquidação duvidosa , sem nenhuma perspectiva de quitação dos pagamentos, em ofensa ao princípio da supremacia do interesse público, ao disposto na cláusula trigésima do décimo aditamento ao contrato Pres 12.91 e na cláusula trigésima do quarto aditamento ao contrato Pres 12.93, e ao disposto nos termos de confissão de dívida datados de 30/1/2018, 8/5/2018, 13/8/2018 e 11/10/2018.
78. Devem ser responsabilizados os integrantes da diretoria-executiva da estatal, responsáveis por autorizar a suspensão dos pagamentos devidos pela arrendatária e a celebração dos termos de confissão de dívida firmados em 30/1/2018, 8/5/2018, 13/8/2018 e 11/10/2018, nos termos das decisões Direxe 38.2018, 133.2018, 203.2018 e 336.2018 (evidências 38 a 41) , respectivamente. São eles: Srs. José Alex Botelho de Oliva, então Diretor-presidente, Francisco José Adriano, então Diretor de Administração e Finanças, Cleveland Sampaio Lofrano, então Diretor de Relações com o Mercado e Comunidade, Hilario Seguin Dias Gurjão, Diretor de Engenharia, e Carlos Henrique de Oliveira Poço, Diretor de Operações Logísticas. Registra-se que todos os termos de confissão de dívida firmados em 2018 foram assinados por Francisco José Adriano, integrante da diretoria-executiva e já incluído na presente audiência.
79. Registra-se que, embora constem do regimento interno da Codesp (evidência 42) , em seus arts. 48, incisos I, V e VI, e 85, inciso VI, algumas atribuições da Supervisão de Tesouraria e Contas a Receber, subordinada à Superintendência Financeira, e da Gerência de Gestão de Arrendamentos, subordinada à Superintendência de Relações Comerciais e Gestão de Contratos, relativas ao acompanhamento dos pagamentos devidos pelos arrendatários, no presente caso, por se tratar de decisão expressa da diretoria-executiva da Codesp, no sentido de suspender os pagamentos e celebrar os sucessivos termos de confissão de dívida, entende-se desnecessário o chamamento aos autos dos gestores em níveis hierárquicos inferiores.
80. Por fim, considerando que as audiências ora propostas visam somente a aplicação de sanção aos responsáveis por atos irregulares pretéritos e não têm o condão de coibir a celebração de novos termos de confissão de dívida irregulares; que houve mudança recente de gestão na diretoria da Codesp; e que a empresa Rodrimar não tem efetuado os pagamentos devidos, sendo possível a celebração de novos termos de confissão de dívida nos mesmos moldes dos anteriores, entende-se adequado, desde já, determinar à Codesp, em respeito ao princípio da supremacia do interesse público, que, caso a Companhia venha a celebrar novos termos de confissão de dívida com a empresa Rodrimar: (i) se abstenha de incorporar, no novo termo que vier a ser firmado, a dívida não quitada pela empresa em termos anteriores, o que configura financiamento de uma empresa privada pela Companhia, devendo a Codesp adotar as providências cabíveis para a imediata execução das parcelas devidas e não pagas pela arrendatária, em observância ao disposto nos termos de confissão de dívida firmados, e (ii) exija a apresentação de garantias pela empresa arrendatária, assegurando, assim, maior chance de a Companhia reaver seus créditos.
III.2. Não adoção de providências quanto ao não cumprimento da movimentação mínima contratual (MMC) estabelecida nos contratos Pres 12.91 e 12.93 por três anos consecutivos
81. Outra irregularidade verificada na execução dos contratos Pres 12.91 e 12.93, passível de rescisão contratual, diz respeito ao não cumprimento da movimentação mínima contratual (MMC) por três anos consecutivos.
82. Nos termos do décimo instrumento de aditamento ao contrato Pres 12.91, de 30/8/2011, em sua cláusula quarta, foi estabelecida a MMC de 643.999 toneladas por ano, de carga geral de importação e exportação, unitizadas ou não, com avaliação anual do cumprimento da MMC contratual.
83. De forma análoga, nos termos do quarto instrumento de aditamento ao contrato Pres 12.93, de 30/11/2004, em sua cláusula quinta, foi estabelecida a MMC de 228.050 toneladas por ano, sendo 75.000 toneladas ou mais de barrilha, 75.000 toneladas ou mais de sulfato de sódio e as restantes de fertilizantes, com avaliação anual do cumprimento da MMC contratual. E, em decorrência de redução na área arrendada à empresa, a MMC contratual foi reduzida para 219.554 toneladas por ano, conforme previsto na cláusula quinta do sexto instrumento de aditamento do contrato, de 12/7/2010.
84. Conforme informação prestada pela Codesp (evidência 23) , foram apurados os seguintes valores de MMC para os contratos Pres 12.91 e 12.93, desde o exercício de 2013:
	Período
	Contrato Pres 12.91
	Contrato Pres 12.93

		MMC (t) 
	Realizado (t) 
	MMC (t) 
	Realizado (t) 

	2013/2014
	643.999
	1.936.425
	219.554
	205.228

	2014/2015
	643.999
	1.114.901
	219.554
	159.581

	2015/2016
	643.999
	461.929
	219.554
	199.094

	2016/2017
	643.999
	616.132
	219.554
	179.665

	2017/2018
	643.999
	400.193
	219.554
	-

85. Nota-se que a empresa Rodrimar não tem cumprido o valor de MMC contratual desde 2016 no âmbito do contrato Pres 12.91, e, pelo menos, desde 2014, no âmbito do contrato Pres 12.93. O não cumprimento da MMC contratual por três anos consecutivos consiste numa das hipóteses de rescisão contratual, consoante disposto na cláusula trigésima do décimo aditamento ao contrato Pres 12.91 e na cláusula trigésima do quarto aditamento ao contrato Pres 12.93, devendo a inadimplência da arrendatária ser verificada em processo administrativo, no qual lhe seja assegurado o direito de ampla defesa.
86. E, por se tratar de desempenho operacional insatisfatório da arrendatária, o fato deveria ter sido reportado à Antaq, a quem compete fiscalizar os contratos de arrendamento, com vistas à instauração do aludido processo administrativo e aplicação das penalidades previstas em lei, em regulamento e nos contratos, conforme disposto no art. 17, § 1º, inciso XI, da Lei 12.815/2013, e no art. 21 da Portaria 111/2013 da extinta SEP/PR, a seguir reproduzidos:
[Lei 12.815/2013]
'Art. 17. A administração do porto é exercida diretamente pela União, pela delegatária ou pela entidade concessionária do porto organizado. § 1º Compete à administração do porto organizado, denominada autoridade portuária: (...) XI - reportar infrações e representar perante a Antaq, visando à instauração de processo administrativo e aplicação das penalidades previstas em lei, em regulamento e nos contratos;'
[Portaria 111/2013 da extinta SEP/PR]
'Art. 21. Ocorrências desabonadoras por parte do operador portuário, desempenho operacional insatisfatório, transgressões às obrigações estabelecidas na legislação e nas normas emanadas da Administração do Porto, bem como reclamações sobre a qualidade dos serviços portuários, irresponsabilidades, danos e/ou negligências na proteção ambiental ou na segurança e saúde ocupacional, serão comunicadas pela Administração do Porto à Antaq para aplicação das penalidades previstas na Lei 12.815, de 5 de junho de 2013.'
87. Mostra-se oportuno trazer à tela doutrina recente sobre o tema. Cita-se Giovanna Mayer que entende que o arrendamento instrumentaliza a outorga de serviço público, para além da concessão e autorização. Com isto em mente, a escassez das áreas portuárias exige que elas sejam eficientemente utilizadas. Deste modo, a fixação de padrões de prestação de serviço é imperiosa dentro do contrato de arrendamento'[footnoteRef:2]. Na mesma direção, Osvaldo Agripino aponta que o contrato de arrendamento portuário, tal qual o de concessão, deve necessariamente trazer disposições versando sobre o montante de investimentos e de cargas a serem movimentadas (art. 5º da Lei 12.815/2013) , que, se não cumpridas, ensejam o cancelamento do contrato[footnoteRef:3]. [2:  MAYER, Giovanna. Notas sobre o regime dos portos brasileiros. In: MOREIRA, Egon Bockman (Coord.) . Portos e seus regimes jurídicos: a Lei n° 12.815/2013 e seus desafios. Belo Horizonte: Fórum, 2014. p. 75-110. ISBN 978-85-7700-926-8, p. 65.]  [3:  CASTRO JUNIOR, Osvaldo Agripino de. Direito Portuário e a Nova Regulação. São Paulo: Aduaneiras, 2015, p. 264.] 
88. Em face do não cumprimento, por três anos consecutivos, do valor da MMC contratual, a equipe de auditoria, por meio do Ofício de Requisição 7-388/2018, solicitou à Codesp que apresentasse as providências adotadas pela Companhia com vistas a sanear eventuais irregularidades e/ou verificar a inadimplência da arrendatária, nos termos previstos na cláusula trigésima do décimo instrumento de aditamento ao contrato Pres 12.91, e na cláusula trigésima do quarto instrumento de aditamento ao contrato Pres 12.93. Em resposta, a Codesp esclareceu somente que os contratos de arrendamento em tela contêm cláusulas que obrigam a arrendatária ao pagamento de valores pecuniários, com base na tarifa portuária, calculados sobre a diferença eventualmente não movimentada (evidência 23) . A Companhia não se pronunciou quanto à possibilidade de rescisão dos contratos em face dessa irregularidade, tampouco quanto à adoção de eventuais providências nesse sentido.
89. Também, nesse caso, a postura da Codesp não foi adequada. Além da cobrança de valores pecuniários em caso de não atingimento dos valores mínimos de movimentação contratado, os contratos de arrendamento preveem a adoção de providências tendentes à rescisão contratual em decorrência do não cumprimento da MMC contratual por três anos consecutivos. Vale dizer, além da penalidade pecuniária, a Companhia deveria ter reportado o fato à Antaq a quem compete avaliar o desempenho operacional da arrendatária, e não o fez.
90. O desempenho operacional insatisfatório, aliado à ausência de pagamentos devidos pela arrendatária, descrita no achado anterior, torna a postura da Codesp ainda mais inadequada. Fica evidente que a execução dos contratos Pres 12.91 e 12.93 está maculada de irregularidades tanto operacionais como financeiras, as quais não têm sido devidamente tratadas pela Companhia.
91. Diante do exposto, propõe-se que seja realizada a audiência dos gestores em virtude da não adoção de providências quanto ao não cumprimento dos valores de movimentação mínima contratual (MMC) , por três anos consecutivos, no âmbito dos contratos Pres 12.91 (de 2016 a 2018) e 12.93 (de 2014 a 2017) , especialmente quanto à necessidade de comunicar o fato à Antaq para aplicação das penalidades cabíveis, dentre elas, a rescisão contratual, em ofensa ao disposto no art. 17 da Lei 12.815/2013, no art. 21 da Portaria 111/2013 da extinta SEP/PR, na cláusula trigésima do décimo aditamento ao contrato Pres 12.91 e na cláusula trigésima do quarto aditamento ao contrato Pres 12.93.
92. Quanto à responsabilização, consta do regimento interno da Codesp (evidência 42) , em seu art. 85, incisos VI, VIII, e XI, que compete à Gerência de Gestão de Contratos de Arrendamento, subordinada à Superintendência de Relações Comerciais e Gestão de Contratos 'proceder ao acompanhamento do desempenho de operação dos contratos, identificando se estão em conformidade com o estabelecido em contrato, bem como a adimplência dos pagamentos das faturas emitidas contra os arrendatários', 'reportar às instâncias superiores, para a adoção das providências cabíveis, quaisquer não conformidades, infrações etc. De que tenham conhecimento, no tocante aos instrumentos citados anteriormente', bem como 'propor a rescisão, cancelamento, revogação de instrumentos contratuais geridos pela área, nos casos neles previstos, bem como na Lei e demais normativos'. Como instâncias superiores, estão a Superintendência de Relações Comerciais e Gestão de Contratos, a Diretoria de Relações com o Mercado e Comunidade, e a Diretoria da Presidência, nos termos dos art. 16-17, 77 e 82 do mesmo regimento interno da Codesp.
93. Dessa forma, deve ser realizada a audiência de Pedro Luiz Neves Scucuglia, Gerente de Contratos de Arrendamento, e de Pedro Mauro Lopes, Superintendente de Relações Comerciais e Gestão de Contratos de Arrendamento, bem como de seus superiores hierárquicos, responsáveis por reportar o fato irregular à Antaq, os Srs. Cleveland Sampaio Lofrano, então Diretor de Relações com o Mercado e Comunidade, e José Alex Botelho de Oliva, então Diretor-presidente da Codesp.
III.3. Não submissão, ao Conselho de Administração, da celebração de acordos extrajudiciais para diferimento e suspensão de pagamentos dos contratos, descumprindo o estatuto social e o normativo de limites de alçada da companhia, ausência de motivação para assinatura dos termos de confissão de dívida e ausência de assinatura de duas testemunhas no corpo do instrumento particular de confissão de dívida
94. É sabido que a empresa Rodrimar tem enfrentado problemas financeiros nos últimos anos e, como resultado, demonstra dificuldades em quitar as faturas de pagamentos emitidas pela Codesp.
95. Considerando que a cessação por mais de três pagamentos mensais da arrendatária pode dar causa à rescisão do contrato, nos termos da cláusula trigésima do décimo instrumento aditivo ao contrato 12.91 e da cláusula trigésima do quarto instrumento aditivo ao contrato 12.93, a Rodrimar propôs-se a assinar termo de confissão de dívida com a Codesp para os meses em que não conseguisse quitar as faturas emitidas pela companhia.
96. De tal sorte, a Rodrimar vem firmando junto a Codesp, desde 10/6/2016, termos de confissão de dívida, nos quais reconhece ser devedora da autoridade portuária, porém, postergando o pagamento das faturas da empresa, o que confere, para as partes, legalidade aos contratos da arrendatária. Foram firmados oito termos de confissão de dívida, conforme tabela a seguir. Nota-se que o termo de confissão de dívida que sucede o anterior opera a novação da dívida, cancelando o termo antecedente.
	Termo de Confissão de Dívida
	Data
	Decisão Direxe
	Valores Devidos (R$) 
	Créditos a favor (R$) 
	Justificativa

	1
	10/6/2016
	269.2016
	1.220.875,14
	-
	Decisão Direxe 269.2016

	2
	8/7/2016
	-
	549.045,28
	-
	-

	3
	14/9/2016
	-
	2.129.999,95
	-
	-

	4
	3/2/2017
	33.2017
	9.503.477,61
	43.261.596,74
	Decisão Direxe 33.2017

	5
	30/1/2018
	38.2018 e 90.2018
	5.274.009,80
	-
	Decisões Direxe 38.2018 e 90.2018

	6
	8/5/2018
	133.2018
	6.697.339,80
	-
	Decisão Direxe 133.2018

	7
	13/8/2018
	203.2018
	10.766.350,40
	-
	Decisão Direxe 203.2018

	8
	11/10/2018
	336.2018
	15.012.698,48
	-
	Decisão Direxe 336.2018

97. Os termos foram aprovados pela diretoria executiva da Codesp, conforme Decisões Direxe 269.2016, 33.2017, 38.2018, 90.2018. 133.2018, 203.2018 e 336.2018 (evidência 20, p. 6, 51, 79, 80 e evidência 22) . Não foram encontradas Decisões Direxe para os termos 2 e 3. Essa informação foi confirmada pela Companhia, no sentido de que os termos celebrados em 8/7/2016 e 14/9/2016 não foram objeto de deliberação da Diretoria Executiva (evidência 22) .
98. Aqui cumpre destacar que tais acordos entre as partes possuem natureza de acordo extrajudicial, que gera título executivo extrajudicial. Nesse sentido, traz-se a tela o que dispõe o estatuto social da Codesp (peça 25) quanto à competência para a aprovação de acordos judiciais e extrajudiciais:
'Art. 55 Compete ao Conselho de Administração, sem a exclusão de outros casos previstos em Lei:
 (...) 
III. disciplinar normas internas e regras de alçada relativas aos valores acima dos quais as seguintes operações deverão ser previamente aprovadas pelo Conselho de Administração:
 (...) 
i) acordos judiciais e extrajudiciais.
 (...) 
Art. 67 Compete à Diretoria-Executiva, no exercício de suas atribuições e respeitadas as Diretrizes fixadas pelo Conselho de Administração, sem a exclusão de outras atribuições previstas em Lei:
 (...) 
XXVIII. Deliberar sobre os assuntos dispostos no inciso III do art. 55 deste Estatuto, quando se referirem a valores inferiores aos limites de alçada definidos pelo Conselho de Administração;'
99. Os limites de alçada da Codesp foram definidos na Norma Interna para implantação de procedimentos administrativos de alçada do Conselho de Administração (peça 26) . O item 4.1 da citada norma apresenta os limites de alçada para a submissão de matérias ao Conselho de Administração da Codesp (Consad) . A letra 'i' do item 4.1 do citado normativo estipula que acordos judiciais de valor acima de R$ 7.186.660,00 devem ser aprovados pelo Consad. A norma é omissa quanto aos acordos extrajudiciais. Observa-se que a Resolução DP 38.2015, vigente desde 29/5/2015, já havia estabelecido este limite de alçada para os acordos judiciais e extrajudiciais.
100. Entende-se que não haveria porque tratar-se de forma diferente os acordos extrajudiciais, considerando a possibilidade tanto nestes quanto nos acordos judiciais de a Codesp transacionar e renunciar a direitos. Vale ressaltar que no Estatuto Social da Companhia a competência para a gestão de acordos judiciais e extrajudiciais é a mesma, conforme a alínea 'i', do inciso III do art. 55 e inciso XXVIII, do art. 67 do Estatuto Social da Codesp.
101. Portanto, parece-nos razoável que se apliquem os limites de alçada estabelecidos para os acordos judiciais aos extrajudiciais. Nesse caso, todo termo de confissão de dívida com valores acima de R$ 7.186.660,00 deveria ser submetido ao Consad. Desse modo, infere-se que os termos de confissão de dívida 4, 7 e 8 deveriam ter passado pelo Consad, o que não ocorreu.
102. Nessa direção, o Confis, em 17/9/2018, expediu a Súmula Confis/240.2018, na qual solicitava a manifestação do Consad sobre o termo de confissão de dívida 7, de 13/8/2018, considerando que o valor do termo extrapolava o limite de alçada da Diretoria-Executiva e a reincidência do parcelamento conferido para a Rodrimar (evidência 27) .
103. Ademais, pela documentação apresentada, os termos 2 e 3 e não tiveram sequer a aprovação expressa da Diretoria Executiva da Codesp. Portanto, está-se diante de uma irregularidade praticada pela Diretoria-Executiva da companhia, com a supressão de uma instância decisória necessária à aprovação dos termos de confissão de dívida.
104. Desse modo, cabe chamar em audiência a diretoria executiva da companhia pela aprovação dos TCD 4, 7 e 8, respectivamente assinados em 3/2/2017, 13/8/2018 e 11/10/2018, sem aprovação do Consad, ferindo a alínea 'i', do inciso III do art. 55 e inciso XXVIII, do art. 67 do Estatuto da companhia e o normativo de alçada do Consad, assim como o seu Presidente, pela aprovação dos termos 2 e 3, respectivamente assinados em 8/7/2016 e 14/9/2016, sem a aprovação da diretoria executiva da empresa, contrariando o art. 67, incisos III e XXVIII do estatuto da empresa.
105. Adicionalmente, verificou-se que a Codesp não registrou nos autos dos processos de acompanhamento dos contratos Pres 12.91 e 12.93, assim como na documentação encaminhada referente a assinatura dos TCD's, qualquer justificativa que fundamentasse a assinatura dos mesmos. Sobre essa questão, a companhia informou que as Decisões Direxe de aprovação dos termos seriam as justificativas da empresa (evidência 22) . Ora, tais decisões da diretoria executiva são atos de autorização, os quais deveriam se fundamentar em pareceres e análises prévias. De fato, ante o verificado, não foram registrados tais pareceres e análises.
106. Cumpre lembrar que o gestor público deve motivar seus atos administrativos praticados, sob pena de nulidade, inclusive para que se permita a ampla defesa e correta compreensão dos fatos. Esse é o entendimento do TCU, conforme voto condutor do Acórdão 3239/2013-TCU-Plenário, de lavra do Ministro Walton Alencar Rodrigues:
'Nenhum dos entes auditados expôs os fundamentos da decisão pela terceirização dos serviços de saúde. O fato de se tratar de ato discricionário não exime a Administração de motivar a decisão tomada.
O administrador, no exercício do poder discricionário, está obrigado a consignar, de forma expressa e antecipada, a motivação do ato, inclusive os critérios utilizados, sob pena de nulidade. Nesse sentido, a lição de Celso Antônio Bandeira de Melo (in Curso de Direito Administrativo. 16ª edição, São Paulo: Malheiros. p. 368-369) :
'Entretanto, se se tratar de ato praticado no exercício de competência discricionária, salvo alguma hipótese excepcional, há de se entender que o ato não motivado está irremissivelmente maculado de vício e deve ser fulminado por inválido, já que a Administração poderia, ao depois, ante o risco de invalidação dele, inventar algum motivo, 'fabricar' razões lógicas para justificá-la e alegar que as tomou em consideração quando da prática do ato.'
Sobre o tema, assim se manifesta Juarez Freitas (in Discricionariedade administrativa e o direito fundamental à boa administração pública. SãoPaulo: Malheiros, 2007. p. 55-59) :
'Como pondera Hartmut Maurer, 'a motivação serve, em primeiro lugar, como autocontrole para a autoridade que, por meio dela, é obrigada a estudar com rigor a sua decisão, tanto do ponto de vista material quanto do ponto de vista jurídico, cercando-se, assim, de garantias suficientes. Ela serve, igualmente, ao cidadão que, graças à motivação e só a ela, adquire condições de apreciar a legalidade do ato administrativo e a conveniência de um recurso. Ela facilita, enfim, o controle jurisdicional, uma vez que a autoridade competente para examinar o recurso administrativo ou o tribunal administrativo podem comprovar qual situação e quais considerações levaram a autoridade a tomar a sua decisão.''
Assim, nos autos do processo administrativo correspondente, devem estar evidenciados os motivos que levaram a Administração a decidir pela transferência do gerenciamento de unidades públicas de saúde para o terceiro setor.'  (Grifos inovados) 
107. Logo, os gestores da Codesp deveriam ter registrado os motivos e critérios que levaram a empresa a celebrar os termos de confissão de dívida, o que não ocorreu. Desse modo, cumpre realizar a audiência da diretoria executiva da companhia, responsável por autorizar a implementação dos termos de confissão de dívida 1, 4, 5, 6, 7 e 8, assinados em 10/6/2016, 3/2/2017, 30/1/2018, 8/5/2018, 13/8/2018 e 11/10/2018, respectivamente, em razão da não observância do princípio da motivação do ato administrativo.
108. Do mesmo modo, cabe realizar a audiência do responsável José Alex Botelho de Oliva pela assinatura dos termos de confissão de dívida 2 e 3, respectivamente assinados em 8/7/2016 e 14/9/2016, sem aprovação da diretoria executiva da empresa, em razão da não observância do princípio da motivação do ato administrativo.
109. Outra irregularidade de aspecto formal observada nos termos de confissão de dívida celebrados, porém com condão de infirmar a validade desses documentos, diz respeito a ausência de assinatura de duas testemunhas no corpo do instrumento particular de confissão de dívida. O TCD é título executivo extrajudicial regulado pelo dispositivo do inciso III do art. 784 do Código de Processo Civil, que assim dispõe:
'Art. 784. São títulos executivos extrajudiciais:
 (...) 
III - o documento particular assinado pelo devedor e por 2 (duas) testemunhas;'
110. No caso em questão, os TCD requerem a assinatura de testemunhas como condição de validade desse negócio jurídico, só dispensando a assinatura de testemunhas caso fossem lavrados por instrumento público, em tabelionato de notas. No entanto, verificou-se que os TCD 2, 3, 4, 5, 6 e 7 não continham a assinatura de, pelo menos, duas testemunhas (evidência 20) .
111. Salienta-se que, no último TCD firmado em 11/10/2018, em que se operou a novação do termo anterior firmado, constou a assinatura das duas testemunhas exigidas por lei (evidência 5) . Desse modo, considerando que não houve prejuízo para a companhia em função do último termo assinado ter observado os requisitos legais, entende-se pertinente expedir ciência à Codesp para que, quando for assinar Termos de Confissão de Dívida, não se olvide, conforme constatado nos Termos de Confissão de Dívida 2, 3, 4, 5, 6 e 7, assinados entre a companhia e a empresa Rodrimar, de incluir a assinatura do devedor e mais 2 (duas) testemunhas no ajuste, respeitando o inciso III do art. 784 do CPC.
III.4. Iminência de decisão judicial (contrato Pres 12.91) ou administrativa (contrato Pres 12.93) com possibilidade de reverter decisões anteriores que asseguram a permanência da arrendatária na exploração das áreas
112. O contrato Pres 12.91 tinha sua vigência prevista por 10 anos, prorrogável por igual período, a contar de sua assinatura, em 31/10/1991. Considerando a previsão contratual de prorrogação exercida, a vigência do ajuste passou para 30/10/2011. A incorporação da área do contrato CO 4/93, firmado com a empresa Citrovita Agroindustrial Ltda., pelo contrato 12.91, ampliou o prazo contratual para 19/4/2013, conforme Decisão Direxe 474.2010 e Resolução Antaq 2.189, de 28/7/2011.
113. Adicionalmente, decisão judicial, que antecipou a tutela recursal no agravo de instrumento 0012405-58.2014.4.03.0000, em trâmite no Tribunal Regional Federal da 3ª Região, originário da ação 0001831-94.2014.4.03.6104 da 3ª Vara Federal em Santos, determinou a recomposição do equilíbrio econômico-financeiro do contrato 12.91 e a extensão do ajuste até 20/5/2018.
114. No entanto, a ação originária 0001831-94.2014.4.03.6104 da 3ª Vara Federal em Santos foi julgada em 23/4/2018, considerando improcedente o pedido de recomposição da Rodrimar. Por consequência, em 24/4/2018, em face do julgamento da ação originária do agravo interposto, revogou-se a decisão de antecipação dos efeitos da tutela (evidências 30 a 32) . Portanto, a partir de 2/5/2018, após a ciência das partes da decisão, a arrendatária ficaria em situação irregular, devendo ser celebrada a rescisão ou termo de transição para as áreas do contrato 12.91.
115. No entanto, a Rodrimar já havia peticionado nova ação judicial 0006373-87.2016.4.03.6104, em trâmite na 4ª Vara Federal de Santos, cujo pedido de tutela antecipada para manutenção da empresa na área foi indeferido. Inconformada com a decisão do juízo de 1ª instância, a empresa interpôs agravo de instrumento, processo 5024426-73.2017.4.03.0000, resultando, provisoriamente, em 26/2/2018, na revisão da decisão do juízo de 1ª instância, concedendo os efeitos da antecipação de tutela, assim assegurando a manutenção da arrendatária na área, nos termos do contrato de arrendamento 12.91, até que se apurasse, mediante perícia do Juízo, o dano causado ao equilíbrio contratual pela Resolução DP 78/2008 e, se for o caso, o tempo de extensão necessário à reposição dos prejuízos à Rodrimar S.A. (evidências 33 e 34) . Em 6/4/2018, o agravo de instrumento estava concluso para decisão. O julgamento do agravo de instrumento eletrônico foi pautado para o dia 5/12/2018 (evidência 35) .
116. Além da supracitada medida judicial, encontra-se, igualmente, produzindo efeitos a ação declaratória 0017484-91.2013.4.01.3400, em trâmite na 16ª Vara Federal da Seção Judiciária do Distrito Federal, que determinou, em 9/6/2015, a permanência da empresa na área ocupada para a prestação dos serviços objeto do contrato de arrendamento 12.91, ao menos até a prolação da decisão de mérito na presente ação, ou, até que seja ultimado o certame licitatório correspondente (evidência 36) .
117. Desse modo, verifica-se que, em face da tutela de urgência provisoriamente lograda pela arrendatária, no agravo de instrumento eletrônico 5024426-73.2017.4.03.0000, no momento, não é possível realizar a licitação da área do contrato 12.91 ou celebrar contrato de transição com a arrendatária, considerando que a ação 0017484-91.2013.4.01.3400 pode para obstar tais medidas.
118. Sem prejuízo, entende-se pertinente comunicar aos juízes e colegiado dos processos judiciais em andamento que envolvem o contrato Pres 12.91, para que tenham mais elementos na formação de sua convicção, o resultado da análise do contrato da Rodrimar nestes autos. Logo, dever-se-á comunicar o juízo do processo 0006373-87.2016.4.03.6104, em trâmite na 4ª Vara Federal de Santos, o Tribunal Regional Federal da 3ª Região que apreciará o mérito do processo 5024426-73.2017.4.03.0000, bem como o juízo do processo 0017484-91.2013.4.01.3400, em trâmite na 16ª Vara Federal da Seção Judiciária do Distrito Federal.
119. Por fim, entende-se pertinente enviar cópia da decisão que vier a ser proferida nestes autos, acompanhada do presente relatório, à Antaq e à Secretaria Nacional de Portos do Ministério dos Transportes, Portos e Aviação Civil, destacando a possibilidade da revogação da antecipação de tutela concedida no agravo de instrumento 5024426-73.2017.4.03.0000, com julgamento previsto para ocorrer em 5/12/2018.
120. De outro turno, encontra-se a situação do contrato Pres 12.93. O contrato original tinha vigência de dez anos, prorrogável por igual período, a contar do término de um período de carência inicial de dezessete meses a partir da assinatura do contrato, em 1/7/1993. Considerando a prorrogação formalizada por meio do quarto instrumento de aditamento, a vigência do ajuste passou para 30/11/2004.
121. Conforme mencionado anteriormente, em 6/10/2014, a empresa Rodrimar protocolou um pleito de reequilíbrio econômico-financeiro do contrato junto à antiga SEP/PR (processo administrativo 00045.003381/2014-76) , requerendo um prazo adicional de quatro anos e dez meses, no sentido de alterar o prazo final do contrato de 30/11/2014 para 30/9/2019. Tal pedido não teve apreciação definitiva pelo poder concedente antes do término da vigência do contrato, ou seja, 30/11/2014.
122. Diante disso, a empresa ingressou com a ação ordinária 84947-16.2014.4.01.3400 e, em 20/11/2014, foi deferido pedido liminar para manter a eficácia do contrato 12.93 até que fosse proferida sentença no feito ou até a conclusão do processo administrativo 00045.003381/2014-76, o que ocorresse primeiro. O mérito do feito foi apreciado por meio de sentença proferida em 18/5/2018 (evidência 2) , por meio da qual a empresa Rodrimar teve assegurado o direito à preservação dos efeitos do contrato 12.93 até a conclusão do processo administrativo 00045.003381/2014-76.
123. A despeito disso, em 25/4/2018, foi proferido despacho do Ministro de Estado dos Transportes, Portos e Aviação Civil (evidência 12) , indeferindo o pleito de reequilíbrio econômico-financeiro do contrato 12.93 apresentado pela Rodrimar, no âmbito do processo administrativo 00045.003381/2014-76. Diante dessa decisão ministerial, a União opôs embargos de declaração em face da decisão proferida nos autos da ação ordinária 84947-16.2014.4.01.3400, os quais não foram conhecidos pelo Juízo da 4ª Vara Federal do Distrito Federal (evidência 21) , tendo em vista que 'o despacho ministerial não configura conclusão do processo administrativo para fins de exaurimento dos efeitos da sentença', e que 'não cabe ao juiz modificar a sentença através de embargos declaratórios, posto que este recurso não se presta a um novo julgamento da causa, implicando, mesmo, em usurpação da função jurisdicional de Segundo Grau'. Ainda cabe recurso da aludida decisão judicial.
124. Em face do indeferimento do pleito de reequilíbrio pelo Ministro de Estado dos Transportes, Portos e Aviação Civil, entende-se que a empresa estaria operando as áreas sem nenhum instrumento contratual, tampouco medida administrativa e/ou judicial que ampare essa exploração. Ocorre que, segundo informação da Codesp (evidência 23) , confirmada pela SNP (evidência 37) , a empresa Rodrimar interpôs recurso administrativo em face da decisão ministerial e, portanto, ainda estariam mantidos os efeitos da decisão judicial, tendo em vista não ter ocorrido decisão definitiva no âmbito do processo administrativo 00045.003381/2014-76.
125. Oportuno colacionar trecho do Acórdão 774/2016-TCU-Plenário, de relatoria do Ministro Walton Alencar Rodrigues, que, ao apreciar consulta da extinta SEP/PR, sucedida pela SNP, sobre a possibilidade de extensão da vigência dos contratos de arrendamentos em razão de pedidos de reequilíbrio econômico-financeiro, ainda que para compensar o tempo de operação em que a arrendatária foi impossibilitada de operar, adotou a seguinte posição:
'9.2.4. a ampliação de prazo de vigência de arrendamentos portuários para fins de recomposição do equilíbrio econômico-financeiro do contrato estaria adstrita aos casos em que seja possível promover a prorrogação ordinária e observado o limite temporal previsto contratualmente?
9.2.4.1. sim, a ampliação de vigência de arrendamentos portuários para fins de recomposição do equilíbrio econômico-financeiro contratual deve observar as restrições contidas na legislação (art. 19 do Decreto 8.033/2013) . E, ainda, por se tratar da forma mais gravosa de interferência no mercado regulado dos arrendamentos portuários, deve ser utilizada como meio de reequilíbrio apenas em situações excepcionais, quando demonstrada a inviabilidade de adoção de outros mecanismos que interfiram na relação entre o poder público e o regulado (e.g. alteração dos encargos devidos pelo arrendatário, estipulação de indenizações) , e, subsequentemente, de mecanismos que interferiram nos serviços disponibilizados aos usuários (e.g. alteração de tarifas cobradas, modificação das obrigações contratuais) , devendo, em todos os casos, estar devidamente motivada a decisão do administrador.
 (...) 
9.2.6. é possível estender o prazo para além do período de vigência contratual, como forma de compensar o tempo de operação em que arrendatária foi impossibilitada de operar, abstendo-se da realização de nova análise da equação econômico-financeira do contrato, ou seja, devolução do exato período em que o terminal não operou, desde que devidamente justificado?
9.2.6.1. não, em toda e qualquer extensão de prazo para além do período de vigência contratual, ou seja, prorrogação de contrato, ainda que como forma de compensar o tempo de operação em que arrendatária foi impossibilitada de operar, é necessária nova análise da equação econômico-financeira do contrato, devendo-se ressaltar que a eventual ampliação de vigência de arrendamentos portuários para fins de recomposição do equilíbrio econômico-financeiro contratual deve observar as restrições contidas na legislação. Cabe ressaltar que a revisão contratual para fins de recomposição do equilíbrio econômico-financeiro deve estar adstrita à materialização de risco previamente assumido pelo poder concedente no contrato de arrendamento ou, subsidiariamente, à comprovação de ocorrência de caso fortuito ou de força maior, fato do príncipe, fato imprevisível ou fato previsível, mas de consequências incalculáveis, conforme art. 65, inciso II, alínea 'd', da Lei 8.666/1993, situações que excluem o regular exercício de polícia administrativa por parte do Poder Público e os riscos de projeto passíveis de mensuração e precificação por parte do arrendatário.' (Grifos inovados) 
126. De tal sorte, depreende-se que devem ser evitadas medidas de recomposição contratual que resultem na dilação do prazo do contrato, sobretudo após o encerramento do prazo contratual já considerando a prorrogação prevista em lei e no próprio instrumento contratual, sob o risco de, aí sim, interferência direta no equilíbrio da equação contratual. Para isso, mostra-se mais adequada o pagamento de indenizações e a alteração dos encargos devidos ao arrendatário.
127. Nesse sentido, nota-se que a posição do TCU sobre o tema e a decisão inicial do Ministro de Estado apontam para o indeferimento do pleito da empresa Rodrimar. Embora a arrendatária tenha apresentado um recurso administrativo em face do despacho ministerial, é razoável admitir que a decisão final no âmbito do processo administrativo 00045.003381/2014-76 seja pelo indeferimento do pleito. E, nesse caso, a decisão judicial que, por ora, assegura a permanência da empresa na exploração das áreas objeto do contrato 12.93, perderia seus efeitos.
128. Acrescenta-se que, em face do despacho ministerial, a Codesp já consultou a empresa Rodrimar sobre a possibilidade de celebrar um contrato de transição para exploração das áreas (evidência 23) . Em resposta, a arrendatária relatou a interposição de recurso administrativo nos autos do processo 00045.003381/2014-76, e informou à Companhia que, até que ocorra a decisão definitiva naqueles autos, a empresa não tem interesse em celebrar contrato de transição, tendo em vista que sua permanência na exploração das áreas ainda resta assegurada pela decisão judicial proferida nos autos da ação ordinária 84947-16.2014.4.01.3400.
129. Diante do exposto, de forma análoga ao proposto em relação ao contrato 12.91, entende-se pertinente comunicar ao juízo do processo 84947-16.2014.4.01.3400, em trâmite na 4ª Vara Federal do Distrito Federal, para que tenha mais elementos na formação de sua convicção, o resultado da análise do contrato Pres 12.93 celebrado com a empresa Rodrimar nestes autos.
130. Entende-se adequado, também, enviar cópia da decisão que vier a ser proferida nestes autos, acompanhada do presente relatório, à Antaq e à Secretaria Nacional de Portos, destacando a necessidade de licitar as áreas objeto do contrato 12.93 com a maior brevidade possível, em virtude do término da vigência do ajuste e do indeferimento, pelo Ministro de Estado dos Transportes, Portos e Aviação Civil, do pleito de reequilíbrio apreciado no processo administrativo 00045.003381/2014-76, restando somente o julgamento de recurso administrativo interposto pela arrendatária em face da aludida decisão ministerial.
131. Por fim, registra-se que a área do cais do Saboó (contrato 12.91) ocupada pela Rodrimar está inserida num bloco de áreas que serão licitadas em conjunto, conhecido como STS10, constando desde 2013 no Programa Arrendamentos Portuários, sucedido pelo Programa Avançar Parcerias (PAP) . O Departamento de Outorgas da SNP incluiu a área do STS10 entre as diversas áreas sugeridas para compor o próximo bloco de licitações do setor portuário, com possibilidade de eventual cisão do terminal em dois, a depender da avaliação da setorial técnica competente na Empresa de Planejamento e Logística S.A (EPL) . Já a área atualmente ocupada no cais de Outerinhos (contrato 12.93) , por estar localizada na área conhecida como STS11, que engloba empresas de fertilizantes e grãos na região de Outerinhos, também recebeu priorização do setor de Departamento de Outorgas da SNP para participação do próximo bloco de licitações do setor portuário.
132. Com relação à prorrogação antecipada dos contratos em tela, nos termos do Decreto 9.048/2017, a SNP manifestou-se no sentido de não haver tal possibilidade (evidência 11) . No caso do contrato Pres 12.91, aquela secretaria informa que não houve pedido da arrendatária nesse sentido e, ainda que houvesse, tal pedido seria indeferido por se tratar de ajuste firmado em data anterior à promulgação da Lei 8.630/1993, não preenchendo, portanto, requisito previsto no art. 19-A do aludido decreto. E, no caso do contrato Pres 12.93, a empresa Rodrimar já solicitou a adaptação do ajuste, pleito que indeferido pelo Poder Concedente no âmbito do processo administrativo 50000.015057/2018-19.
133. Ressalta-se, ainda, que por força do item 9.5 do Acórdão 2486/2018-TCU-Plenário, de 31/10/2018, de relatoria do Ministro Walton Alencar Rodrigues, determinou-se, cautelarmente, à Agência Nacional de Transportes Aquaviários e ao Ministério dos Transportes, Portos e Aviação Civil, com base no art. 276 do Regimento Interno do TCU, que se abstenham de assinar novas prorrogações antecipadas de contratos de arrendamento portuários, até ulterior deliberação do TCU. Portanto, faz-se, no momento, ausente a possibilidade de utilização do instituto da prorrogação antecipada em benefício da empresa Rodrimar.
134. Assim, não sendo viável a prorrogação antecipada dos contratos, os quais já estão com os prazos de vigência expirados, salvo por medida judicial que a legitime, a empresa não pode continuar a explorar regularmente suas áreas, após o término de vigência de seus ajustes e até a realização dos certames licitatórios, sem firmar contratos de transição, que garantem legalidade ao poder concedente para a retirada da arrendatária da área, se for o caso, após a realização das novas licitações. Nesse sentido, não se firmando os contratos de transição, e considerando o decurso do prazo de exploração dos contratos de arrendamento, deve a arrendatário proceder a entrega da área.
135. Nesse sentido, propõe-se o envio de cópia da decisão que vier a ser proferida nestes autos, acompanhada do presente relatório, à Secretaria de Fiscalização de Infraestrutura Portuária e Ferroviária (SeinfraPortoFerrovia/TCU) para adoção das providências que entender cabíveis quanto à regularização da exploração das áreas objeto dos contratos Pres 12.91 e 12.93, firmados com a empresa Rodrimar, por meio da celebração de contratos de transição e/ou realização de novas licitações.
IV. Análise dos comentários dos gestores
136. Considerando que não há achados de alta complexidade ou de grande impacto na fiscalização, opta-se por dispensar o envio do relatório para comentários do gestor, em observância à Norma de Auditoria do Tribunal de Contas da União (NAT) 145.
V. Conclusão
137. Após a inspeção realizada e análise da documentação requerida, identificaram-se impropriedades e falhas formais na execução dos contratos PRES 12.91 e 12.93, ambos firmados entre a Rodrimar e a Codesp.
138. Destacam-se, como principais constatações, a não adoção de providências, pela Codesp, quanto à ausência de pagamentos pela arrendatária no âmbito dos contratos Pres 12.91 e 12.93 e dos termos de confissão de dívida deles decorrentes e o não cumprimento da movimentação mínima contratual exigida.
139. A inadimplência de pagamentos por mais de três meses consecutivos, que é o caso em questão, é hipótese de rescisão contratual. Para evitar que se configurassem os três meses de inadimplência, a Codesp e a Rodrimar firmaram termos de confissão de dívida sucessivos, que também não vêm sendo honrados pela arrendatária, sem qualquer providência da companhia.
140. Além disso, a companhia também não adotou nenhuma providência quanto ao descumprimento pela arrendatária da movimentação mínima contratual (MMC) , estabelecidas nos referidos contratos de arrendamento, por três anos consecutivos.
141. O Contrato Pres 12.91 acumulou três anos sem atender o MMC exigido em 2018, já o Contrato Pres 12.93, está irregular desde 2016, quando também completou três anos sem atender ao indicador exigido. Do mesmo modo, o não atendimento do indicador de movimentação de carga poderia ensejar a rescisão dos contratos.
142. Verificaram-se, ainda, como falhas de natureza formal, a celebração de acordos extrajudiciais para diferimento e suspensão de pagamentos dos contratos sem a submissão ao Conselho de Administração da companhia, descumprindo o estatuto social e o normativo de limites de alçada da companhia, assim como a ausência de motivação/justificativa para a celebração de termos confissão de dívida pela Codesp. Evidenciou-se também a falta da assinatura de, pelo menos, duas testemunhas em alguns termos de confissão de dívida assinados, requisito para a validade dessa espécie de contrato pelo Código de Processo Civil.
143. Quanto à regularidade dos Contratos Pres 12.91 e 12.93, observou-se que a vigência de ambos se encontra expirada, o que levaria à necessidade da assinatura de um contrato de transição e a realização de nova licitação para estas áreas. No entanto, a Rodrimar se mantém explorando essas áreas devido a decisões judiciais e administrativas favoráveis. Registra-se a iminência do julgamento da ação judicial que garante a Rodrimar na área do contrato Pres 12.91 e do processo administrativo que assegura a permanência da empresa na área do contrato Pres 12.93, com possibilidade de decisões desfavoráveis para a Rodrimar.
144. Considerando as impropriedades apontadas, propôs-se ouvir em audiência a diretoria executiva da Codesp, em virtude da não adoção de providências quanto à ausência de pagamentos pela arrendatária Rodrimar, no âmbito dos contratos Pres 12.91 e 12.93, passível de rescisão contratual, e a posterior celebração de sucessivos termos de confissão de dívida com aquela arrendatária, com vistas a regularizar a situação de inadimplência da empresa no âmbito dos contratos de arrendamento, sem a apresentação de garantias, com o agravante de incorporar, a cada novo termo firmado, a dívida do termo anterior, em vez de promover a imediata execução da dívida não quitada, em ofensa ao princípio da supremacia do interesse público, ao disposto na cláusula trigésima do décimo aditamento ao contrato Pres 12.91 e na cláusula trigésima do quarto aditamento ao contrato Pres 12.93, e ao disposto nos termos de confissão de dívida datados de 30/1/2018, 8/5/2018, 13/8/2018 e 11/10/2018.
145. Ademais, em relação aos descumprimentos constantes da movimentação mínima contratual (MMC) acordada, propõe-se também a audiência dos gestores da Codesp em virtude da não adoção de providências quanto ao não cumprimento dos valores de MMC, por três anos consecutivos, no âmbito dos contratos Pres 12.91 (de 2016 a 2018) e 12.93 (de 2014 a 2017) , especialmente quanto à necessidade de comunicar o fato à Antaq para aplicação das penalidades cabíveis, dentre elas, a rescisão contratual, em ofensa ao disposto no art. 17 da Lei 12.815/2013, no art. 21 da Portaria 111/2013 da extinta SEP/PR, na cláusula trigésima do décimo aditamento ao contrato Pres 12.91 e na cláusula trigésima do quarto aditamento ao contrato Pres 12.93.
146. Cabe, ainda, realizar a audiência do Presidente José Alex Botelho de Oliva pela autorização conferida nos Termos de Confissão de Dívida 2 e 3, respectivamente assinados em 8/7/2016 e 14/9/2016, sem aprovação da diretoria executiva, descumprimento o art. 67, incisos III e XXVIII do Estatuto da companhia, e pela ausência de justificativa da assinatura dos termos, não observando o princípio da motivação do ato administrativo, contrariando o Acórdão 3239/2013-TCU-Plenário.
147. Do mesmo modo, cabe ouvir em audiência a diretoria executiva da companhia pela aprovação dos termos de confissão de dívida 4, 7 e 8, respetivamente assinados em 3/2/2017, 13/8/2018 e 11/10/2018, sem aprovação do Consad, ferindo a previsão da alínea 'i', do inciso III do art. 55 e inciso XXVIII, do art. 67 do estatuto da companhia e o normativo de alçada do Consad.
148. Igualmente, a diretoria executiva da Codesp deveria ter registrado os motivos e critérios que levaram a empresa a celebrar os termos de confissão de dívida, o que não ocorreu. Desse modo, cumpre realizar a audiência da diretoria executiva da companhia, responsável por autorizar a implementação dos termos de confissão de dívida 1, 4, 5, 6, 7 e 8, respetivamente assinados em 10/6/2016, 3/2/2017, 30/1/2018, 8/5/2018, 13/8/2018 e 11/10/2018, em razão da não observância do princípio da motivação do ato administrativo, contrariando o Acórdão 3239/2013-TCU-Plenário.
149. Além disso, quanto aos termos de confissão de dívida firmados, considerando que as audiências ora propostas visam somente a aplicação de sanção aos responsáveis por atos irregulares pretéritos e não têm o condão de coibir a celebração de novos termos de confissão de dívida irregulares; que houve mudança recente de gestão na diretoria da Codesp; e que a empresa Rodrimar não tem efetuado os pagamentos devidos, sendo possível a celebração de novos termos de confissão de dívida nos mesmos moldes dos anteriores, entende-se oportuno, desde já, determinar à Codesp, em respeito ao princípio da supremacia do interesse público, que, caso a Companhia venha a celebrar novos termos de confissão de dívida com a empresa Rodrimar: (i) se abstenha de incorporar, no novo termo que vier a ser firmado, a dívida não quitada pela empresa em termos anteriores, o que configura financiamento de uma empresa privada pela Companhia, devendo a Codesp adotar as providências cabíveis para a imediata execução das parcelas devidas e não pagas pela arrendatária, em observância ao disposto nos termos de confissão de dívida firmados, e (ii) exija a apresentação de garantias pela empresa arrendatária, assegurando, assim, maior chance de a Companhia reaver seus créditos.
150. Considerando ainda que o último termo de confissão de dívida assinado observou os requisitos legais constantes no art. 784 do CPC, considerando também as falhas encontradas em termos anteriormente assinados, entende-se pertinente expedir ciência à Codesp para que, quando for assinar Termos de Confissão de Dívida, não se olvide de incluir a assinatura do devedor e de duas testemunhas no contrato, respeitando o inciso III do art. 784 do CPC, ao contrário do que foi constatado nos termos de confissão de dívida 2, 3, 4, 5, 6 e 7, assinados entre a companhia e a empresa Rodrimar, respectivamente em 8/7/2016, 14/9/2016, 3/2/2017, 30/1/2018, 8/5/2018 e 13/8/2018.
151. E, considerando a precariedade das decisões judiciais e administrativas que mantêm a Rodrimar em suas áreas, entende-se pertinente, no âmbito do contrato 12.91, comunicar ao juízo do processo 0006373-87.2016.4.03.6104, em trâmite na 4ª Vara Federal de Santos, ao Tribunal Regional Federal da 3ª Região, que apreciará o mérito do processo 5024426-73.2017.4.03.0000, bem como o juízo do processo 0017484-91.2013.4.01.3400, em trâmite na 16ª Vara Federal da Seção Judiciária do Distrito Federal, para que tenham mais elementos na formação de sua convicção, a decisão que vier a ser proferida nestes autos, acompanhada do presente relatório, referente à análise do contrato 12.91.
152. De forma análoga ao proposto em relação ao contrato 12.91, entende-se pertinente comunicar ao juízo do processo 84947-16.2014.4.01.3400, em trâmite na 4ª Vara Federal do Distrito Federal, para que tenha mais elementos na formação de sua convicção, o resultado da análise do contrato Pres 12.93 celebrado com a empresa Rodrimar nestes autos.
153. Entende-se pertinente, também, enviar cópia da decisão que vier a ser proferida nestes autos, acompanhada do presente relatório, à Antaq e à SNP, destacando, no caso do contrato 12.91, a possibilidade da revogação da antecipação de tutela concedida no agravo de instrumento 5024426-73.2017.4.03.0000, com julgamento previsto para ocorrer em 5/12/2018, bem como a necessidade de licitar as áreas objeto do contrato 12.93 com a maior brevidade possível, em virtude do término da vigência do ajuste e do indeferimento, pelo Ministro de Estado dos Transportes, Portos e Aviação Civil, do pleito de reequilíbrio apreciado no processo administrativo 00045.003381/2014-76, restando somente o julgamento de recurso administrativo interposto pela arrendatária em face da aludida decisão ministerial.
154. Por derradeiro, propõe-se o envio de cópia da decisão que vier a ser proferida nestes autos, acompanhada do presente relatório, à Secretaria de Fiscalização de Infraestrutura Portuária e Ferroviária (SeinfraPortoFerrovia/TCU) para adoção das providências que entender cabíveis quanto à regularização da exploração das áreas objeto dos contratos Pres 12.91 e 12.93, firmados com a empresa Rodrimar, por meio da celebração de contratos de transição e/ou realização de novas licitações.
VI. Proposta de encaminhamento
155. Ante todo o exposto, submetem-se os autos à consideração superior, propondo:
155.1. realizar a audiência dos Senhores José Alex Botelho de Oliva, CPF: XXX.806.807-XX, Diretor-presidente, de 09/11/2015 a 31/10/2018, Francisco José Adriano, CPF: XXX.812.938-XX, Diretor de Administração e Finanças, de 14/07/2017 até a presente data, Cleveland Sampaio Lofrano, CPF: XXX.984.151-XX, Diretor de Relações com o Mercado e Comunidade, de 14/07/2017 até 31/10/2018, Hilário Seguin Dias Gurjão, CPF: XXX.711.568-XX, Diretor de Engenharia, de 16/01/2017 até a presente data, e Carlos Henrique de Oliveira Poço, CPF: XXX.601.188-XX, Diretor de Operações Logísticas, de 03/05/2017 até a presente data, com fundamento nos arts. 10, § 1º, e 12, incisos I e III, da Lei 8.443/1992 c/c o art. 202, incisos I e III, do RI/TCU, para que, no prazo de quinze dias, apresentem razões de justificativa em face da não adoção de providências quanto à ausência de pagamentos pela arrendatária Rodrimar, no âmbito dos contratos Pres 12.91 e 12.93, passível de rescisão contratual, e a posterior celebração de sucessivos termos de confissão de dívida com aquela arrendatária, com vistas a regularizar a situação de inadimplência da empresa no âmbito dos contratos de arrendamento, sem a apresentação de garantias, com o agravante de incorporar, a cada novo termo firmado, a dívida do termo anterior, em vez de promover a imediata execução da dívida não quitada, contribuindo, assim, com o aumento dos créditos recebíveis na situação de créditos de liquidação duvidosa , sem nenhuma perspectiva de quitação dos pagamentos, em ofensa ao princípio da supremacia do interesse público, ao disposto na cláusula trigésima do décimo aditamento ao contrato Pres 12.91 e na cláusula trigésima do quarto aditamento ao contrato Pres 12.93, e ao disposto nos termos de confissão de dívida datados de 30/1/2018, 8/5/2018, 13/8/2018 e 11/10/2018;
155.2. realizar a audiência dos Senhores José Alex Botelho de Oliva, CPF: XXX.806.807-XX, Diretor-presidente, de 09/11/2015 a 31/10/2018, Cleveland Sampaio Lofrano, CPF: XXX.984.151-XX, Diretor de Relações com o Mercado e Comunidade, de 14/07/2017 até 31/10/2018, Pedro Mauro Lopes, CPF: XXX.295.478-XX, Superintendente de Relações Comerciais e Gestão de Contratos de Arrendamento, de 05/09/2016 até 12/11/2018, e Pedro Luiz Neves Scucuglia, CPF: XXX.009.076-XX, Gerente de Contratos de Arrendamento, de 01/09/2015 até a presente data, com fundamento nos arts. 10, § 1º, e 12, incisos I e III, da Lei 8.443/1992 c/c o art. 202, incisos I e III, do RI/TCU, para que, no prazo de quinze dias, apresentem razões de justificativa em face da não adoção de providências quanto ao não cumprimento dos valores de movimentação mínima contratual (MMC) , por três anos consecutivos, no âmbito dos contratos Pres 12.91 (de 2016 a 2018) e 12.93 (de 2014 a 2017) , especialmente quanto à necessidade de comunicar o fato à Antaq para aplicação das penalidades cabíveis, dentre elas, a rescisão contratual, em ofensa ao disposto no art. 17 da Lei 12.815/2013, no art. 21 da Portaria 111/2013 da extinta SEP/PR, na cláusula trigésima do décimo aditamento ao contrato Pres 12.91 e na cláusula trigésima do quarto aditamento ao contrato Pres 12.93;
155.3. realizar a audiência de José Alex Botelho de Oliva, CPF: XXX.806.807-XX, Diretor-presidente, de 09/11/2015 a 31/10/2018, com fundamento nos arts. 10, § 1º, e 12, incisos I e III, da Lei 8.443/1992 c/c o art. 202, incisos I e III, do RI/TCU, para que, no prazo de quinze dias, apresente razões de justificativa em face da assinatura dos termos de confissão de dívida 2 e 3, em 8/7/2016 e 14/9/2016, respectivamente, sem a aprovação da Diretoria Executiva da empresa, contrariando o art. 67, incisos III e XXVIII do Estatuto da empresa, bem como da ausência de justificativa ou fundamentação para a assinatura dos termos, não observando o princípio da motivação do ato administrativo, contrariando o Acórdão 3239/2013-TCU-Plenário;
155.4. realizar a audiência dos Senhores José Alex Botelho de Oliva, CPF: XXX.806.807-XX, Diretor-presidente, de 09/11/2015 a 31/10/2018, Francisco José Adriano, CPF: XXX.812.938-XX, Diretor de Administração e Finanças, de 14/07/2017 até a presente data, Cleveland Sampaio Lofrano, CPF: XXX.984.151-XX, Diretor de Relações com o Mercado e Comunidade, de 14/07/2017 até 31/10/2018, Hilário Seguin Dias Gurjão, CPF: XXX.711.568-XX, Diretor de Engenharia, de 16/01/2017 até a presente data, e Carlos Henrique de Oliveira Poço, CPF: XXX.601.188-XX, Diretor de Operações Logísticas, de 03/05/2017 até a presente data, com fundamento nos arts. 10, § 1º, e 12, incisos I e III, da Lei 8.443/1992 c/c o art. 202, incisos I e III, do RI/TCU, para que, no prazo de quinze dias, apresentem razões de justificativa em face da aprovação dos termos de confissão de dívida 7 e 8, respectivamente assinados em 13/8/2018 e 11/10/2018, sem aprovação do Consad, ferindo a alínea 'i', do inciso III do art. 55 e inciso XXVIII, do art. 67 do Estatuto da companhia e o normativo de alçada do Consad;
155.5. realizar a audiência dos Senhores José Alex Botelho de Oliva, CPF: XXX.806.807-XX, Diretor-presidente, de 09/11/2015 a 31/10/2018, Francisco José Adriano, CPF: XXX.812.938-XX, Diretor de Administração e Finanças, de 14/07/2017 até a presente data, Cleveland Sampaio Lofrano, CPF: XXX.984.151-XX, Diretor de Relações com o Mercado e Comunidade, de 14/07/2017 até 31/10/2018, Antônio de Pádua de Deus Andrade, CPF: XXX.634.203-XX, Diretor de Engenharia, de 09/11/2015 até 16/01/2017, e Celino Fonseca, CPF: XXX.362.607-XX, Diretor de Operações Logísticas, de 14/07/2016 a 02/05/2017, com fundamento nos arts. 10, § 1º, e 12, incisos I e III, da Lei 8.443/1992 c/c o art. 202, incisos I e III, do RI/TCU, para que, no prazo de quinze dias, apresentem razões de justificativa em face da aprovação do termo de confissão de dívida 4, assinado em 3/2/2017, sem aprovação do Consad, ferindo a alínea 'i', do inciso III do art. 55 e inciso XXVIII, do art. 67 do Estatuto da companhia e o normativo de alçada do Consad;
155.6. realizar a audiência dos Senhores José Alex Botelho de Oliva, CPF: XXX.806.807-XX, Diretor-presidente, de 09/11/2015 a 31/10/2018, Francisco José Adriano, CPF: XXX.812.938-XX, Diretor de Administração e Finanças, de 14/07/2017 até a presente data, Cleveland Sampaio Lofrano, CPF: XXX.984.151-XX, Diretor de Relações com o Mercado e Comunidade, de 14/07/2017 até 31/10/2018, Hilário Seguin Dias Gurjão, CPF: XXX.711.568-XX, Diretor de Engenharia, de 16/01/2017 até a presente data, Carlos Henrique de Oliveira Poço, CPF: XXX.601.188-XX, Diretor de Operações Logísticas, de 03/05/2017 até a presente data, Antônio de Pádua de Deus Andrade, CPF: XXX.634.203-XX, Diretor de Engenharia, de 09/11/2015 até 16/01/2017, e Celino Fonseca, CPF: XXX.362.607-XX, Diretor de Operações Logísticas, de 14/07/2016 a 02/05/2017, com fundamento nos arts. 10, § 1º, e 12, incisos I e III, da Lei 8.443/1992 c/c o art. 202, incisos I e III, do RI/TCU, para que, no prazo de quinze dias, apresentem razões de justificativa em face da autorização da implementação dos termos de confissão de dívida 1, 4, 5, 6, 7 e 8, respetivamente assinados em 10/6/2016, 3/2/2017, 30/1/2018, 8/5/2018, 13/8/2018 e 11/10/2018, em razão da não observância do princípio da motivação do ato administrativo, contrariando o Acórdão 3239/2013-TCU-Plenário;
155.7. determinar à Codesp, em respeito ao princípio da supremacia do interesse público, que, caso a Companhia venha a celebrar novos termos de confissão de dívida com a empresa Rodrimar:
a) se abstenha de incorporar, no novo termo que vier a ser firmado, a dívida não quitada pela empresa em termos anteriores, o que configura financiamento de uma empresa privada pela Companhia, devendo a Codesp adotar as providências cabíveis para a imediata execução das parcelas devidas e não pagas pela arrendatária, em observância ao disposto nos termos de confissão de dívida firmados, e
b) exija a apresentação de garantias pela empresa arrendatária, assegurando, assim, maior chance de a Companhia reaver seus créditos;
155.8. dar ciência à Codesp que, quando for assinar termos de confissão de dívida, não se olvide de incluir a assinatura do devedor e de duas testemunhas no contrato, respeitando o inciso III do art. 784 do CPC, ao contrário do que foi constatado nos termos de confissão de dívida 2, 3, 4, 5, 6 e 7, assinados entre a companhia e a empresa Rodrimar, respectivamente em 8/7/2016, 14/9/2016, 3/2/2017, 30/1/2018, 8/5/2018 e 13/8/2018;
155.9. enviar cópia da decisão que vier a ser proferida nestes autos, acompanhada do presente relatório, ao juiz do processo 0006373-87.2016.4.03.6104, em trâmite na 4ª Vara Federal de Santos, ao Tribunal Regional Federal da 3ª Região, que apreciará o mérito do processo 5024426-73.2017.4.03.0000, ao juiz do processo 0017484-91.2013.4.01.3400, em trâmite na 16ª Vara Federal da Seção Judiciária do Distrito Federal e ao juiz do processo 84947-16.2014.4.01.3400, em trâmite na 4ª Vara Federal do Distrito Federal, para que tenham mais elementos na formação de sua convicção.
155.10. enviar cópia da decisão que vier a ser proferida nestes autos, acompanhada do presente relatório, à Antaq e à Secretaria Nacional de Portos do Ministério dos Transportes, Portos e Aviação Civil, destacando a possibilidade da revogação da antecipação de tutela concedida no agravo de instrumento 5024426-73.2017.4.03.0000, com julgamento previsto para ocorrer em 5/12/2018, que poderá ter impacto no arrendamento portuário do contrato Pres 12.91 em face de já estar expirada a vigência do contrato, assim como a necessidade de licitar as áreas objeto do contrato 12.93 com a maior brevidade possível, em virtude do término da vigência do ajuste e do indeferimento, pelo Ministro de Estado dos Transportes, Portos e Aviação Civil, do pleito de reequilíbrio apreciado no processo administrativo 00045.003381/2014-76, restando somente o julgamento de recurso administrativo interposto pela arrendatária em face da aludida decisão ministerial; e
155.11. enviar cópia da decisão que vier a ser proferida nestes autos, acompanhada do presente relatório, à Secretaria de Fiscalização de Infraestrutura Portuária e Ferroviária (SeinfraPortoFerrovia/TCU) para adoção das providências que entender cabíveis quanto à regularização da exploração das áreas objeto dos contratos Pres 12.91 e 12.93, firmados com a empresa Rodrimar, por meio da celebração de contratos de transição e/ou realização de novas licitações."
Diante das possíveis repercussões na esfera de direito subjetivos de terceiros da proposta formulada, bem como do teor dos encaminhamentos, reputei oportuno, previamente à efetivação das medidas propostas, promover a oitiva da Companhia Docas e da Arrendatária. Na mesma oportunidade, determinei que a unidade instrutora diligenciasse a Codesp, a fim de verificar se haveria procedimento para celebração de novo termo de compromisso e confissão de dívida em curso (peça 59) .
Promovidas as aludidas medidas processuais, a unidade instrutora, considerando o ajuizamento de ações de cobrança e de processo de execução pela Codesp e a inexistência de procedimento de celebração de termo de responsabilidade e confissão de dívidas em curso, concluiu inexistir risco iminente de lesão ao erário que recomendasse a adoção de medida cautelar. Além disso, entendeu ser desnecessária a determinação inicialmente alvitrada.
Quanto às demais questões, considerou não terem sido elididas, razão pela qual promoveu a audiência dos responsáveis identificados.
Efetivadas as audiências, a unidade instrutora submete nesta oportunidade o exame das razões de justificativa apresentadas. Reproduzo, com os ajustes necessários, a instrução da Secretaria de Fiscalização de Infraestrutura Portuária e Ferroviária, unidade responsável pela análise da demanda (peça 150) , que contou com a anuência do seu corpo diretivo (peças 151-152) :
"INTRODUÇÃO
1. Tratam os autos de auditoria de conformidade realizada na Companhia Docas do Estado de São Paulo (Codesp) , destinada a examinar a execução dos contratos de arrendamento Pres 12.91 e 12.93, firmados entre a Codesp e a empresa Rodrimar Terminais Portuários e Armazéns Gerais, tendo em vista que tais ajustes estão com o prazo de vigência expirado e a permanência da empresa arrendatária na exploração das áreas tem sido assegurada por meio de decisões judiciais.
HISTÓRICO
2. Consoante relatório de fiscalização 388/2018, acostado à peça 56, foram apontados os seguintes achados pela equipe de auditoria:
a) não adoção de providências quanto à ausência de pagamentos pela arrendatária no âmbito dos Contratos Pres 12.91 e 12.93 e dos termos de confissão de dívida deles decorrentes;
b) não adoção de providências quanto ao não cumprimento da movimentação mínima contratual (MMC) estabelecida nos aludidos contratos por três anos consecutivos;
c) não submissão, ao Conselho de Administração (Consad) , da celebração de acordos extrajudiciais para diferimento e suspensão de pagamentos dos contratos, descumprindo o estatuto social e o normativo de limites de alçada da Companhia, ausência de motivação para assinatura dos termos de confissão de dívida e ausência de assinatura de duas testemunhas no corpo do instrumento particular de confissão de dívida;
d) iminência de decisão judicial (Contrato Pres 12.91) ou administrativa (Contrato Pres 12.93) com possibilidade de reverter decisões anteriores que asseguram a permanência da arrendatária na exploração das áreas.
3. Em face dessas constatações, foi proposta a audiência de gestores da Codesp, bem como a expedição de determinações à Companhia e ciência aos órgãos reguladores - Agência Nacional de Transportes Aquaviários (Antaq) e então Secretaria Nacional de Portos (SNP) do então Ministério dos Transportes, Portos e Aviação Civil (MTPA) - e aos juízos competentes para apreciar os processos judiciais envolvendo os Contratos Pres 12.91 e 12.93.
4. O Relator, Exmo. Sr. Ministro Bruno Dantas, nos termos do despacho à peça 59, dissentiu da proposta de encaminhamento sugerida pela então Secex-SP, e restituiu os autos àquela unidade técnica para adoção das medidas preliminares a seguir descritas, previamente à realização das audiências sugeridas pela equipe de fiscalização.
4.1. Promover a oitiva da Codesp e da empresa Rodrimar para que se manifestem, se assim o desejarem, acerca dos seguintes indícios de irregularidade nos Contratos Pres 12.91 e 12.93:
a) adoção de providências inadequadas quanto à ausência de pagamentos pela arrendatária Rodrimar, no âmbito dos Contratos Pres 12.91 e 12.93, passível de rescisão contratual, e a posterior celebração de sucessivos termos de confissão de dívida com a arrendatária, com vistas a regularizar a situação de inadimplência da empresa no âmbito dos contratos de arrendamento, sem a apresentação de garantias, com o agravante de incorporar, a cada novo termo firmado, a dívida do termo anterior, em vez de promover a imediata execução da dívida não quitada, contribuindo, assim, com o aumento dos créditos recebíveis na situação de créditos de liquidação duvidosa, sem nenhuma perspectiva de quitação dos pagamentos, em ofensa ao princípio da supremacia do interesse público, ao disposto na cláusula trigésima do Décimo Aditamento ao Contrato Pres 12.91 e na cláusula trigésima do Quarto Aditamento ao Contrato Pres 12.93, e ao disposto nos termos de confissão de dívida datados de 30/1/2018, 8/5/2018, 13/8/2018 e 11/10/2018;
b) não adoção de providências quanto ao não cumprimento de valores de MMC, por três anos consecutivos, no âmbito dos Contratos Pres 12.91 (de 2016 a 2018) e 12.93 (de 2014 a 2017) , especialmente quanto à necessidade de comunicar o fato à Antaq para aplicação das penalidades cabíveis, dentre elas, a rescisão contratual, em ofensa ao disposto no art. 17 da Lei 12.815/2013, no art. 21 da Portaria 111/2013 da extinta Secretaria Especial de Portos da Presidência da República (SEP/PR) , na cláusula trigésima do Décimo Aditamento ao Contrato Pres 12.91 e na cláusula trigésima do Quarto Aditamento ao Contrato Pres 12.93;
c) supressão de etapas decisórias no processo de celebração dos termos de confissão de dívida relacionados aos Contratos Pres 12.91 e 12.93, consubstanciada na celebração dos termos de confissão de dívida 2 e 3, em 8/7/2016 e 14/9/2016, respectivamente, sem a aprovação da diretoria executiva, em desacordo com art. 67, incisos III e XXVIII, do estatuto da Codesp, e na celebração dos termos de confissão de dívida 4, 7 e 8, respectivamente assinados em 3/2/2017, 13/8/2018 e 11/10/2018, sem aprovação do Consad, em desacordo com a alínea 'i' do inciso III do art. 55, o inciso XXVIII do art. 67 do estatuto da companhia e o normativo de alçada do Consad;
d) celebração dos termos de confissão de dívida 1, 2, 3, 4, 5, 6, 7 e 8, respectivamente assinados em 10/6/2016, 8/7/2016, 14/9/2016, 3/2/2017, 30/1/2018, 8/5/2018, 13/8/2018 e 11/10/2018, desprovidos de justificativa ou fundamentação, em desacordo com o princípio da motivação (art. 2º da Lei 9.784/1999) .
4.2. Diligenciar a Codesp para que encaminhe informações atualizadas sobre a celebração de termos de confissão de dívida relacionados aos contratos de arrendamento Pres 12.91 e 12.93, inclusive acerca da existência de procedimento em curso com essa finalidade.
4.3. Alertar à Codesp e à empresa Rodrimar que o não acolhimento dos esclarecimentos prestados em resposta às oitivas poderá ensejar determinação para que a Codesp adote as providências cabíveis para a imediata execução das parcelas devidas e não pagas pela arrendatária, em observância ao disposto nos termos de confissão de dívida firmados.
5. As oitivas e a diligência determinadas pelo Relator foram realizadas por meio dos ofícios 313, 314 e 315/2019-TCU/Sec-SP (peças 60 a 62) . A Codesp apresentou resposta única à oitiva e à diligência, nos termos do ofício DIPRE-GD/86.2019 (peças 66 a 87) . A empresa Rodrimar, não obstante o deferimento da solicitação de prorrogação de prazo para atendimento da oitiva (peça 90) , nos termos do pronunciamento do diretor da 1ª DT/Sec-SP (peça 91) , não se manifestou nos autos.
6. Consoante instrução à peça 94, foram examinadas as informações prestadas pela Codesp em resposta à oitiva e à diligência promovidas nos autos. E, considerando que a manifestação da entidade não foi suficiente para elidir as falhas inicialmente apontadas pela equipe de auditoria, foi proposta a audiência de gestores da Codesp, em face das irregularidades descritas no item 4.1 desta instrução. As audiências propostas foram promovidas mediante os ofícios 196 a 204/2019-TCU/SeinfraPortoFerrovia (peças 97 a 105) , e as razões de justificativa apresentadas constam das peças 117, 120-122, 135-139 e 143-146.
7. Na presente instrução, serão analisadas as razões de justificativa apresentadas pelos responsáveis chamados em audiência, bem como será feito um breve relato sobre a situação atual das áreas exploradas pela empresa Rodrimar em decorrência dos Contratos Pres 12.91 e 12.93.
EXAME TÉCNICO
8. Passa-se ao exame das razões de justificativa apresentadas pelos responsáveis. Registra-se que, nos casos em que for proposta a responsabilização dos gestores, à luz do disposto no art. 22 do Decreto-Lei 4.657/1942, com as alterações trazidas pela Lei 13.655/2018, serão descritos, para cada constatação, a identificação e qualificação do responsável, a conduta, o nexo de causalidade entre a conduta e o resultado, e a culpabilidade. Com vistas a propiciar maior clareza e harmonia ao texto, tais informações serão apresentadas somente na matriz de responsabilização ao final do texto.
Audiência de Antônio de Pádua de Deus Andrade, integrante da diretoria-executiva da Codesp à época dos fatos
9. Antônio de Pádua de Deus Andrade foi instado a se manifestar, mediante o ofício 203/2019-TCU/SeinfraPortoFerrovia (peça 104) , acerca das seguintes irregularidades:
a) supressão de etapas decisórias no processo de celebração dos termos de confissão de dívida relacionados aos Contratos Pres 12.91 e 12.93, consubstanciada na celebração do termo de confissão de dívida 4, assinado em 3/2/2017, sem aprovação do Consad, em desacordo com a alínea 'i' do inciso III do art. 55, o inciso XXVIII do art. 67 do estatuto da companhia e o normativo de alçada do Consad;
b) celebração dos termos de confissão de dívida 1 e 4, respectivamente assinados em 10/6/2016 e 3/2/2017, desprovidos de justificativa ou fundamentação, em desacordo com o princípio da motivação (art. 2º da Lei 9.784/1999) .
9.1. Em resposta (peças 136 e 143-146) , o responsável, por meio de seu representante legal, informa que ocupou o cargo de diretor de engenharia da Codesp no período de 9/11/2015 a 16/1/2017.
9.2. Com relação à celebração do termo de confissão de dívida 4, assinado em 3/2/2017, sem aprovação do Consad, relata que o estatuto social da Codesp que fundamentou a irregularidade em tela fora aprovado somente em 28/6/2018 (peça 37) , ou seja, em data posterior à aprovação do referido ajuste. Dessa forma, os dispositivos estatutários, previstos em seus arts. 55, inciso III, alínea 'i', e 67, inciso XXVIII, que tratam da necessidade de submissão de acordos extrajudiciais à apreciação do Consad, não seriam aplicáveis a este caso específico, mas somente aos termos de confissão de dívida 7 e 8, respectivamente assinados em 13/8/2018 e 11/10/2018.
9.2.1. Complementa que a exigência de submissão de termos de confissão de dívida à apreciação do Consad e a previsão de aprovação de um valor de alçada para acordos judiciais e extrajudiciais teriam sido incluídas no estatuto social da Codesp somente em 30/11/2017 (peça 145) . À época da aprovação do termo de confissão de dívida 4, estava em vigor o estatuto social aprovado em 27/11/2015 (peça 146) , o qual não continha nenhuma dessas disposições. Com base nos arts. 22 e 28, incisos VIII, IX e XIV, desse último normativo, competia à diretoria-executiva a administração e representação da Companhia, aí incluída a aprovação de contratos operacionais e de minutas-padrão de contratos, acordos, ajustes e convênios, e a celebração de termos de compromisso de gestão.
9.2.2. O responsável acrescenta que o normativo de alçada do Consad, também utilizado como fundamento da irregularidade, somente exigia a submissão àquele Colegiado de acordos judiciais com valor igual ou superior a R$ 7.186.660,00, sem menção a acordos extrajudiciais. Assim, tal normativo também não seria aplicável ao termo de confissão de dívida ora questionado.
9.2.3. Destaca que, depois da aprovação do termo de confissão de dívida 4, consoante ata de reunião do Consad, de 28/8/2017 (peça 77, p. 21-22) , aquele Colegiado solicitara à auditoria interna da Codesp que esclarecesse, quanto à celebração do aludido ajuste, e diante das peculiaridades do caso concreto, se haveria necessidade de submeter o assunto ao Consad nos termos do regimento interno da Companhia. Ato contínuo, o Consad teria se pronunciado no sentido de que, a partir daquela data, todos os acordos judiciais que ultrapassassem o valor de R$ 7.186.660,00 fossem submetidos à sua apreciação e do Conselho Fiscal (Confis) , devendo tal exigência ser acrescida à norma de alçada daquele Colegiado (peça 38) . Também nessa ocasião não houve menção a acordos extrajudiciais.
9.2.4. Nessa linha de raciocínio, o responsável pontua que, se o próprio Consad passou a exigir a submissão de acordos judiciais à apreciação daquele Colegiado somente a partir de 28/8/2017, resta demonstrado que até então tal exigência não era cabível por ausência de norma vigente que disciplinasse o assunto. Além disso, essa nova exigência restringiu-se a acordos judiciais, não podendo ser estendida a acordos extrajudiciais, como é o caso do termo de confissão de dívida ora questionado, por ausência de amparo jurídico. Nesse sentido, o termo de confissão de dívida 4, assinado em 3/2/2017, teria sido aprovado somente pela diretoria-executiva da Codesp, em harmonia com as normas vigentes à época, sendo inviável que normas estabelecidas posteriormente viessem a declarar a validade de ato pretérito plenamente constituído, nos termos do art. 24 da Lei de Introdução às Normas do Direito Brasileiro (Decreto-Lei 4.657/1942) .
9.2.5. Por fim, para reforçar a competência da diretoria-executiva da Codesp para aprovar termos de parcelamento e confissão de dívida, o responsável cita, também, a Resolução DIPRE 48.2018 (peça 84) , relativa à concessão de parcelamento de débitos de arrendatários e usuários junto à Codesp, editada em 27/2/2018 e revogada somente em 7/12/2018 (peça 85) , a qual não menciona a necessidade de submissão desses acordos à apreciação do Consad.
9.3. Com relação à celebração dos termos de confissão de dívida 1 e 4, respectivamente assinados em 10/6/2016 e 3/2/2017, desprovidos de justificativa ou fundamentação, o responsável pontua referir-se a falha, se existente, na instrução do processo administrativo em que foram examinados os termos de confissão de dívida, e não na regularidade da decisão da diretoria-executiva que aprovou sua celebração, com amparo em explanação verbal do diretor da área de atuação vinculada ao assunto. Segundo o agente, a diretoria responsável pelo assunto era a Diretoria de Relações com o Mercado e Comunidade. Nesse sentido, as justificativas e fundamentação sobre o tema deliberado no colegiado estão inseridos no processo administrativo, cuja íntegra não é submetida aos membros da diretoria executiva, o que não significa que tal fundamentação não constasse do aludido processo administrativo.
9.3.1. A competência do responsável, na condição de diretor de engenharia, nos termos do art. 49 do regimento interno da Codesp, restringia-se aos assuntos afetos a investimentos, obras e serviços de manutenção de acessos terrestres e aquaviários, de edificações e redes de utilidades diversas. Não lhe cabia, portanto, ter conhecimento sobre aspectos técnicos, financeiros e jurídicos que envolviam a execução dos contratos de arrendamento.
9.3.2. Para reforçar seu argumento, o responsável menciona entendimento já adotado pelo Tribunal em outras ocasiões, a exemplo dos Acórdão 697/2007-TCU-Plenário, de relatoria do Ministro Raimundo Carreiro, por meio do qual foi afastada a responsabilidade de gestor quanto a aspectos técnicos de uma contratação, por ter sido mero signatário de contrato, na condição de representante de diretoria-executiva, e 2.687/2008-TCU-Plenário, de relatoria do Ministro Ubiratan Aguiar, no sentido de que a responsabilidade solidária dos membros de órgão colegiado é sustentável desde que inviável imputar a devida responsabilidade a apenas um de seus membros.
9.4. Diante do exposto, o responsável registra o notório menor grau de sua participação na aprovação dos termos de confissão de dívida 1 e 4, bem como o fato de ter agido em concordância com as normas vigentes à época, e ressalta não haver qualquer fato que desabone sua conduta, especialmente no tocante à boa-fé e à ausência de qualquer indício de intenção em obter vantagem ilícita. Nesse sentido, requer o acolhimento de suas razões de justificativa e a exclusão de sua responsabilidade no presente processo.
Análise
10. Antônio de Pádua de Deus Andrade ocupou o cargo de diretor de engenharia da Codesp no período de 9/11/2015 a 16/1/2017, tendo sido chamado em audiência em face de possíveis irregularidades na aprovação dos termos de confissão de dívida 1 e 4, respectivamente assinados em 10/6/2016 e 3/2/2017.
10.1. Com relação à celebração do termo de confissão de dívida 4, aprovada somente pela diretoria-executiva da Codesp, consoante Decisão Direxe 33.2017, de 12/1/2017 (peça 32, p. 51) , sem submissão à apreciação do Consad, entende-se que as razões de justificativa apresentadas pelo responsável merecem ser aceitas.
10.1.1. O estatuto social da Codesp vigente à época, de fato, não continha nenhuma disposição que exigisse a submissão de acordos judiciais e/ou extrajudiciais à apreciação prévia do Consad, respeitados os limites de alçada daquele Colegiado. Naquela ocasião, estava em vigor o estatuto social aprovado em 27/11/2015, que dispunha, em seu art. 20, inciso III, sobre as regras de alçada para aprovação de operações pelo Consad, sem nenhuma menção a acordos judiciais e/ou extrajudiciais (peça 146, p. 10) . Tal dispositivo somente passou a conter a exigência de aprovação prévia de acordos judiciais e extrajudiciais pelo Consad, respeitados seus limites de alçada, com a alteração estatutária promovida em 30/11/2017 (peça 145, p. 16) , nos termos do art. 55, inciso III, alínea 'i', desse novo texto normativo.
10.1.2. A norma de alçada do Consad, por sua vez, fora aprovada em 25/5/2015, nos termos da deliberação Consad 22.2015 (peça 147, p. 3-4) , estabelecendo os procedimentos a serem adotados para cada uma das operações descritas no inciso III do art. 20 do estatuto social então vigente. Naquela ocasião, a aludida norma não fazia menção à exigência de aprovação prévia de acordos judiciais e extrajudiciais pelo Consad. Considerando que o estatuto social da Codesp aprovado em 30/11/2017 passou a prever a definição de regra de alçada do Consad para acordos judiciais e extrajudiciais, aquele Conselho se pronunciara, em 28/8/2017, após consulta à auditoria interna da Codesp, no sentido de que, a partir daquela data, ajustes judiciais com valor igual ou superior a R$ 7.186.660,00 deveriam ser submetidos à apreciação daquele Colegiado, devendo tal exigência ser acrescida, em item específico, à norma de alçada daquele Colegiado (peça 38, p. 4) .
10.1.3. Sem entrar no mérito quanto aos riscos decorrentes do fato de operações dessa natureza serem aprovadas sem o conhecimento prévio do Conselho de Administração da Companhia, é razoável admitir que o termo de confissão de dívida 4 fora aprovado somente pela diretoria-executiva da Codesp, nos termos da Decisão Direxe 33.2017, em harmonia com os normativos internos da Companhia então vigentes. Nesse sentido, entende-se que as razões de justificativa apresentadas por Antônio de Pádua de Deus Andrade merecem ser acolhidas, com exclusão de sua responsabilidade quanto a esse ponto.
10.1.4. Ressalta-se que, embora o Consad não tenha mencionado acordos extrajudiciais em sua norma de alçada, tais ajustes constam do art. 55, inciso III, alínea 'i', do estatuto social vigente a partir de 30/11/2017. E, conforme já apontado no relatório de fiscalização à peça 56, não haveria razão para tratar de forma diferente os acordos extrajudiciais, considerando a possibilidade tanto nestes quanto nos acordos judiciais de a Codesp transacionar e renunciar a direitos. Portanto, é razoável admitir que, para os acordos firmados a partir de 30/11/2017, fossem aplicados os limites de alçada estabelecidos tanto para acordos judiciais como extrajudiciais.
10.2. Com relação à celebração dos termos de confissão de dívida 1 e 4, desprovidos de justificativa ou fundamentação, o responsável alega que eventual falha na motivação do ato estaria restrita ao processo administrativo em que foram examinados os ajustes, cabendo responsabilizar somente a diretoria responsável pelo assunto em questão pela prática de eventual ato irregular. Tais razões de justificativa não merecem ser acolhidas.
10.2.1. Durante os trabalhos realizados pela equipe de auditoria, foi solicitado à Codesp, por meio do ofício de requisição 6-388/2018-TCU/Secex-SP (peça 11) , que apresentasse todos dos termos de responsabilidade e confissão de dívida firmados entre a empresa Rodrimar e a Codesp desde 2014, encaminhando a justificativa da Companhia para a assinatura de cada um deles. Em resposta, nos termos do ofício DIPRE-GD/443.2018 (peça 32) , a Codesp limitou-se a apresentar cópia de cada um dos termos, acompanhada das decisões da diretoria-executiva que os aprovaram, quando existentes. Assim, não procede o argumento de que houve a devida fundamentação para a celebração do ajuste, e que tal justificativa somente não constou, na íntegra, da ata da reunião da diretoria-executiva em que o termo foi aprovado. Se tal justificativa existisse, a Companhia deveria ter apresentado tal documentação ao Tribunal, quando requisitado, e não o fez.
10.2.2. Com relação ao grau de conhecimento do responsável sobre o assunto, na condição de diretor de engenharia, embora seja razoável admitir que cada diretoria possui maior conhecimento sobre as matérias por ela submetidas à apreciação da diretoria-executiva, não se pode limitar a responsabilidade por atos aprovados pelo colegiado a essa única diretoria. Se a responsabilidade fosse recair, única e exclusivamente, sobre a diretoria responsável por relatar as questões, não haveria necessidade de submeter tais atos à decisão do colegiado. E, nos termos previstos no art. 28, incisos VIII, IX e XIV, do estatuto social da Codesp então vigente, conforme relatado pelo próprio responsável, a aprovação de contratos operacionais e de minutas-padrão de contratos, acordos, ajustes e convênios, e a celebração de termos de compromisso de gestão eram de competência da diretoria-executiva.
10.2.3. Ressalta-se que, nos termos do art. 28, inciso XXI, do estatuto social da Codesp então vigente (peça 146, p. 15) , a diretoria-executiva poderia delegar competência aos diretores para decidirem, isoladamente, sobre questões incluídas nas atribuições da diretoria. Tal faculdade não foi exercida quando da celebração dos termos de confissão de dívida ora questionados. Fica evidente que a competência, no presente caso, deve ser atribuída a todos os membros da diretoria, e não só ao diretor responsável por relatar o assunto.
10.2.4. Ademais, antes de decidir sobre o assunto, seria razoável que os demais diretores analisassem as motivações levantadas pela diretoria responsável por submeter a matéria à diretoria-executiva e, na ausência de justificativas, caberia a cada um deles exigir tal motivação, o que não ocorreu. Superada essa questão, cada diretor poderia, ainda, emitir um voto contrário ao que fosse decidido nas reuniões, caso entendesse que o assunto era complexo e/ou controverso, o que também não ocorreu.
10.2.5. Entende-se que a celebração de termos de confissão de dívida, com valores superiores a R$ 1 milhão, decorrentes de contratos de arrendamento já expirados, firmados com uma empresa que se valia de decisões judiciais para permanecer na exploração de áreas arrendadas, mereceria uma atenção especial de todos os integrantes da diretoria-executiva. A despeito disso, os ajustes questionados nos presentes autos foram aprovados, por unanimidade, pelos diretores à época, sem nenhuma ressalva, sendo inviável a atribuição de responsabilidade, de forma isolada, à diretoria competente para relatar o assunto.
10.2.6. Assim, entende-se não ser cabível a exclusão da responsabilidade dos demais diretores quanto à prática do ato irregular aprovado por decisão colegiada, a exemplo da situação examinada por meio do Acórdão 2687/2008-TCU-Plenário, apontado na defesa do responsável. Conforme enunciado daquela decisão do Tribunal, 'as decisões adotadas em órgãos colegiados são, em tese, de responsabilidade de todos quantos o integrem e votem na solução das situações a eles colocadas', e 'não sendo possível imputar, objetivamente, determinado ato a um só integrante do colegiado, todos por ele responderão, dada a condição de deliberação em órgão colegiado'. Cabe, portanto, rejeitar as razões de justificativa apresentadas pelo responsável quanto a esse ponto.
10.3. Diante do exposto, propõe-se:
a) acatar as razões de justificativa apresentadas por Antônio de Pádua de Deus Andrade em face da celebração do termo de confissão de dívida 4, assinado em 3/2/2017, sem aprovação do Consad;
b) rejeitar as razões de justificativa apresentadas por Antônio de Pádua de Deus Andrade em face da celebração dos termos de confissão de dívida 1 e 4, respectivamente assinados em 10/6/2016 e 3/2/2017, desprovidos de justificativa ou fundamentação, em desacordo com o princípio da motivação previsto no art. 2º da Lei 9.784/1999, com aplicação da multa prevista no art. 58, inciso II, da Lei 8.443/1992, c/c o art. 268, inciso II, do Regimento Interno/TCU.
Audiência de Celino Ferreira da Fonseca, integrante da diretoria-executiva da Codesp à época dos fatos
11. Celino Ferreira da Fonseca foi instado a se manifestar, mediante o ofício 204/2019-TCU/SeinfraPortoFerrovia (peça 105) , acerca das seguintes irregularidades:
a) supressão de etapas decisórias no processo de celebração dos termos de confissão de dívida relacionados aos Contratos Pres 12.91 e 12.93, consubstanciada na celebração do termo de confissão de dívida 4, assinado em 3/2/2017, sem aprovação do Consad, em desacordo com a alínea 'i' do inciso III do art. 55, o inciso XXVIII do art. 67 do estatuto da companhia e o normativo de alçada do Consad;
b) celebração do termo de confissão de dívida 4, assinado em 3/2/2017, desprovido de justificativa ou fundamentação, em desacordo com o princípio da motivação (art. 2º da Lei 9.784/1999) .
11.1. Em resposta (peças 137-139) , o responsável, por meio de seu representante legal, informa que ocupou os cargos de diretor administrativo e financeiro da Codesp, no período de 9/11/2015 a 8/4/2016, e de diretor de operações logísticas da Companhia no período de 15/7/2016 a 2/5/2017.
11.2. Pontua que a empresa Rodrimar obtivera, por meio de decisão judicial, o direito de permanecer na exploração das áreas arrendadas no Porto de Santos e, em face da crise econômica que assolou o país nos últimos anos, tornou-se inadimplente perante a Codesp, tendo, inclusive, entrado em processo de recuperação judicial em 2019.
11.3. Com relação ao termo de confissão de dívida 4, assinado em 3/2/2017, sem aprovação do Consad e desprovido de justificativa ou fundamentação, o responsável pontua que jamais teve participação direta na celebração do referido ajuste (peça 138) , que fora assinado por Francisco José Adriano, diretor administrativo e financeiro da Codesp à época.
11.4. O responsável acrescenta que, na condição de ocupante de cargo de diretoria da Codesp, sempre defendeu o interesse público e o erário. Tal postura teria sido adotada quando da celebração do termo de confissão de dívida 4, firmado com o intuito de viabilizar o recebimento de créditos devidos à Companhia, alternativamente à paralisação das atividades da arrendatária em virtude do atraso no pagamento, que traria enormes prejuízos à atividade portuária e representaria descumprimento de decisão judicial. Ademais, não se constatara dano ao erário, má-fé ou dolo, inconsistência contábil ou favorecimento pessoal do responsável em decorrência do aludido ajuste.
11.5. Nesse sentido, eventual falha identificada na celebração do termo de confissão de dívida, atinente à não submissão ao Consad e/ou à ausência de fundamentação, deve ser interpretada como mera impropriedade de caráter formal, nos termos previstos no art. 43, inciso I, da Lei 8.443/1992. O responsável pontua, também, a distinção que deve ser feita entre o conceito de impropriedade formal, ou até mesmo ilegalidade, e o conceito de improbidade administrativa, cuja prática sujeitaria o gestor às sanções da Lei 8.429/1992. No entender do responsável, o ato ora questionado não se enquadra em nenhuma das hipóteses previstas nos arts. 57 e 58 da Lei 8.443/1992, não cabendo, portanto, a penalização financeira do agente público.
11.6. Diante do exposto, Celino Ferreira da Fonseca requer o acolhimento de suas razões de justificativa e o afastamento de sua responsabilidade no presente processo.
Análise
12. Celino Ferreira da Fonseca ocupou o cargo de diretor de operações logísticas da Codesp no período de 15/7/2016 a 2/5/2017, tendo sido chamado em audiência em face de possíveis irregularidades na aprovação do termo de confissão de dívida 4, assinado em 3/2/2017.
12.1. O responsável limita-se a afirmar que as irregularidades a ele imputadas devem ser tratadas como falhas formais, não cabendo sua responsabilização pelos atos tidos por irregulares. Além disso, relata não ter tido participação direta na celebração do termo de confissão de dívida 4, o qual fora assinado por Francisco José Adriano, então diretor administrativo e financeiro da Codesp, e destaca que o referido ajuste teve o intuito de viabilizar o recebimento de créditos devidos à Companhia, alternativamente à paralisação das atividades da arrendatária em virtude do atraso no pagamento, que traria enormes prejuízos à atividade portuária e representaria descumprimento de decisão judicial.
12.2. Tais razões de justificativa não merecem ser aceitas. Conforme já demonstrado nestes autos, a celebração do termo de confissão de dívida 4 foi aprovada pela diretoria-executiva da Codesp, nos termos da Decisão Direxe 33.2017, de 12/1/2017 (peça 32, p. 51) , não cabendo a atribuição de responsabilidade, de forma isolada, ao diretor administrativo e financeiro da Companhia, na condição de signatário do ajuste.
12.3. Além disso, a partir dos elementos contidos nos autos, a celebração de termos de confissão de dívida não se mostrou a alternativa mais adequada à obtenção dos valores devidos pela arrendatária, tendo a Codesp ajuizado, em dezembro/2018, as ações de cobrança 1028539-92.2018.8-26.0562 e 1028543-32.2018.8.26.0562, em face do inadimplemento de valores no âmbito dos Contratos Pres 12.91 e 12.93, respectivamente, e, em janeiro/2019, o processo de execução 5000342-58.2019.4.03.6104, em face do inadimplemento de valores no âmbito do último termo de confissão de dívida firmado em 11/10/2018 com a empresa Rodrimar, que consolidou os débitos dos termos anteriores (peça 88) .
12.4. O ajuizamento das ações de cobrança poderia ter ocorrido desde o início do inadimplemento da arrendatária, em 2016, em vez da celebração de sucessivos termos de confissão de dívida, o que somente postergou a recuperação dos valores pela via judicial, regularizando a situação da arrendatária então inadimplente. Se a Codesp tivesse ingressado com as ações de cobrança já em 2016, evidenciando a situação de inadimplência da contratada, o entendimento adotado na esfera judicial para que a arrendatária permanecesse na exploração das áreas, mesmo depois de expirados os prazos dos contratos, poderia ter sido outro.
12.5. Superadas as razões de justificativa apresentadas individualmente por Celino Ferreira da Fonseca, entende-se aplicável a este responsável a mesma análise promovida em relação a Antônio de Pádua de Deus Andrade, conforme relatado no item 10 desta instrução, nos termos previstos no art. 161 do Regimento Interno/TCU, que assim dispõe: 'Havendo mais de um responsável pelo mesmo fato, a defesa apresentada por um deles aproveitará a todos, mesmo ao revel, no que concerne às circunstâncias objetivas, e não aproveitará no tocante aos fundamentos de natureza exclusivamente pessoal.
12.6. Assim, considerando que o presente responsável não trouxe nenhum argumento adicional capaz de modificar o entendimento adotado em relação a Antônio de Pádua de Deus Andrade, também chamado em audiência em face da celebração do termo de confissão de dívida 4, entende-se que as razões de justificativa apresentadas por Celino Ferreira da Fonseca merecem ser acolhidas, quanto à não submissão do assunto ao Consad, e devem ser rejeitadas, quanto à ausência de justificativa ou fundamentação para a celebração do ajuste.
12.7. Diante do exposto, propõe-se:
a) acatar as razões de justificativa apresentadas por Celino Ferreira da Fonseca em face da celebração do termo de confissão de dívida 4, assinado em 3/2/2017, sem aprovação do Consad) ;
b) rejeitar as razões de justificativa apresentadas por Celino Ferreira da Fonseca em face da celebração do termo de confissão de dívida 4, assinado em 3/2/2017, desprovido de justificativa ou fundamentação, em desacordo com o princípio da motivação previsto no art. 2º da Lei 9.784/1999, com aplicação da multa prevista no art. 58, inciso II, da Lei 8.443/1992, c/c o art. 268, inciso II, do Regimento Interno/TCU.
Audiência de Cleveland Sampaio Lofrano, Francisco José Adriano, Hilário Seguin Dias Gurjão e Carlos Henrique de Oliveira Poço, integrantes da diretoria-executiva da Codesp à época dos fatos
13. Os Srs. Francisco José Adriano, Cleveland Sampaio Lofrano, Hilário Seguin Dias Gurjão e Carlos Henrique de Oliveira Poço foram instados a se manifestar, mediante os ofícios 196, 198, 199 e 200/2019-TCU/SeinfraPortoFerrovia (peças 97 e 99-101) , respectivamente, acerca das seguintes irregularidades:
13.1. Sr. Cleveland Sampaio Lofrano:
a) adoção de providências inadequadas quanto à ausência de pagamentos pela arrendatária Rodrimar, no âmbito dos Contratos Pres 12.91 e 12.93, passível de rescisão contratual, e a posterior celebração de sucessivos termos de confissão de dívida com a arrendatária, com vistas a regularizar a situação de inadimplência da empresa no âmbito dos contratos de arrendamento, sem a apresentação de garantias, com o agravante de incorporar, a cada novo termo firmado, a dívida do termo anterior, em vez de promover a imediata execução da dívida não quitada, contribuindo, assim, com o aumento dos créditos recebíveis na situação de créditos de liquidação duvidosa, sem nenhuma perspectiva de quitação dos pagamentos, em ofensa ao princípio da supremacia do interesse público, ao disposto na cláusula trigésima do Décimo Aditamento ao Contrato Pres 12.91 e na cláusula trigésima do Quarto Aditamento ao Contrato Pres 12.93, e ao disposto nos termos de confissão de dívida datados de 30/1/2018, 8/5/2018, 13/8/2018 e 11/10/2018;
b) não adoção de providências quanto ao não cumprimento de valores de MMC, por três anos consecutivos, no âmbito dos Contratos Pres 12.91 (de 2016 a 2018) e 12.93 (de 2014 a 2017) , especialmente quanto à necessidade de comunicar o fato à Antaq para aplicação das penalidades cabíveis, dentre elas, a rescisão contratual, em ofensa ao disposto no art. 17 da Lei 12.815/2013, no art. 21 da Portaria 111/2013 da extinta SEP/PR, na cláusula trigésima do Décimo Aditamento ao Contrato Pres 12.91 e na cláusula trigésima do Quarto Aditamento ao Contrato Pres 12.93;
c) supressão de etapas decisórias no processo de celebração dos termos de confissão de dívida relacionados aos Contratos Pres 12.91 e 12.93, consubstanciada na celebração dos termos de confissão de dívida 4 e 8, respectivamente assinados em 3/2/2017 e 11/10/2018, sem aprovação do Consad, em desacordo com a alínea 'i' do inciso III do art. 55, o inciso XXVIII do art. 67 do estatuto da companhia e o normativo de alçada do Consad;
d) celebração dos termos de confissão de dívida 1, 4, 5, 6 e 8, respectivamente assinados em 10/6/2016, 3/2/2017, 30/1/2018, 8/5/2018 e 11/10/2018, desprovidos de justificativa ou fundamentação, em desacordo com o princípio da motivação (art. 2º da Lei 9.784/1999) .
13.2. Sr. Francisco José Adriano:
a) adoção de providências inadequadas quanto à ausência de pagamentos pela arrendatária Rodrimar, no âmbito dos Contratos Pres 12.91 e 12.93, passível de rescisão contratual, e a posterior celebração de sucessivos termos de confissão de dívida com a arrendatária, com vistas a regularizar a situação de inadimplência da empresa no âmbito dos contratos de arrendamento, sem a apresentação de garantias, com o agravante de incorporar, a cada novo termo firmado, a dívida do termo anterior, em vez de promover a imediata execução da dívida não quitada, contribuindo, assim, com o aumento dos créditos recebíveis na situação de créditos de liquidação duvidosa, sem nenhuma perspectiva de quitação dos pagamentos, em ofensa ao princípio da supremacia do interesse público, ao disposto na cláusula trigésima do Décimo Aditamento ao Contrato Pres 12.91 e na cláusula trigésima do Quarto Aditamento ao Contrato Pres 12.93, e ao disposto nos termos de confissão de dívida datados de 30/1/2018, 8/5/2018, 13/8/2018 e 11/10/2018;
b) supressão de etapas decisórias no processo de celebração dos termos de confissão de dívida relacionados aos Contratos Pres 12.91 e 12.93, consubstanciada na celebração dos termos de confissão de dívida 4, 7 e 8, respectivamente assinados em 3/2/2017, 13/8/2018 e 11/10/2018, sem aprovação do Consad, em desacordo com a alínea 'i' do inciso III do art. 55, o inciso XXVIII do art. 67 do estatuto da companhia e o normativo de alçada do Consad;
c) celebração dos termos de confissão de dívida 1, 4, 5, 6, 7 e 8, respectivamente assinados em 10/6/2016, 3/2/2017, 30/1/2018, 8/5/2018, 13/8/2018 e 11/10/2018, desprovidos de justificativa ou fundamentação, em desacordo com o princípio da motivação (art. 2º da Lei 9.784/1999) .
13.3. Sr. Hilário Seguin Dias Gurjão:
a) adoção de providências inadequadas quanto à ausência de pagamentos pela arrendatária Rodrimar, no âmbito dos Contratos Pres 12.91 e 12.93, passível de rescisão contratual, e a posterior celebração de sucessivos termos de confissão de dívida com a arrendatária, com vistas a regularizar a situação de inadimplência da empresa no âmbito dos contratos de arrendamento, sem a apresentação de garantias, com o agravante de incorporar, a cada novo termo firmado, a dívida do termo anterior, em vez de promover a imediata execução da dívida não quitada, contribuindo, assim, com o aumento dos créditos recebíveis na situação de créditos de liquidação duvidosa, sem nenhuma perspectiva de quitação dos pagamentos, em ofensa ao princípio da supremacia do interesse público, ao disposto na cláusula trigésima do Décimo Aditamento ao Contrato Pres 12.91 e na cláusula trigésima do Quarto Aditamento ao Contrato Pres 12.93, e ao disposto nos termos de confissão de dívida datados de 30/1/2018, 8/5/2018, 13/8/2018 e 11/10/2018;
b) supressão de etapas decisórias no processo de celebração dos termos de confissão de dívida relacionados aos Contratos Pres 12.91 e 12.93, consubstanciada na celebração dos termos de confissão de dívida 7 e 8, respectivamente assinados em 13/8/2018 e 11/10/2018, sem aprovação do Consad, em desacordo com a alínea 'i' do inciso III do art. 55, o inciso XXVIII do art. 67 do estatuto da companhia e o normativo de alçada do Consad;
c) celebração dos termos de confissão de dívida 6, 7 e 8, respectivamente assinados em 8/5/2018, 13/8/2018 e 11/10/2018, desprovidos de justificativa ou fundamentação, em desacordo com o princípio da motivação (art. 2º da Lei 9.784/1999) .
13.4. Sr. Carlos Henrique de Oliveira Poço:
a) adoção de providências inadequadas quanto à ausência de pagamentos pela arrendatária Rodrimar, no âmbito dos Contratos Pres 12.91 e 12.93, passível de rescisão contratual, e a posterior celebração de sucessivos termos de confissão de dívida com a arrendatária, com vistas a regularizar a situação de inadimplência da empresa no âmbito dos contratos de arrendamento, sem a apresentação de garantias, com o agravante de incorporar, a cada novo termo firmado, a dívida do termo anterior, em vez de promover a imediata execução da dívida não quitada, contribuindo, assim, com o aumento dos créditos recebíveis na situação de créditos de liquidação duvidosa, sem nenhuma perspectiva de quitação dos pagamentos, em ofensa ao princípio da supremacia do interesse público, ao disposto na cláusula trigésima do Décimo Aditamento ao Contrato Pres 12.91 e na cláusula trigésima do Quarto Aditamento ao Contrato Pres 12.93, e ao disposto nos termos de confissão de dívida datados de 30/1/2018, 8/5/2018, 13/8/2018 e 11/10/2018;
b) supressão de etapas decisórias no processo de celebração dos termos de confissão de dívida relacionados aos Contratos Pres 12.91 e 12.93, consubstanciada na celebração dos termos de confissão de dívida 7 e 8, respectivamente assinados em 13/8/2018 e 11/10/2018, sem aprovação do Consad, em desacordo com a alínea 'i' do inciso III do art. 55, o inciso XXVIII do art. 67 do estatuto da companhia e o normativo de alçada do Consad;
c) celebração dos termos de confissão de dívida 5, 6, 7 e 8, respectivamente assinados em 30/1/2018, 8/5/2018, 13/8/2018 e 11/10/2018, desprovidos de justificativa ou fundamentação, em desacordo com o princípio da motivação (art. 2º da Lei 9.784/1999) .
Razões de justificativa apresentadas, em conjunto, pelos Srs. Cleveland Sampaio Lofrano, Francisco José Adriano, Hilário Seguin Dias Gurjão e Carlos Henrique de Oliveira Poço. (peça 135) 
14. Os responsáveis, por meio de seus representantes legais, fazem um breve relato sobre a Lei 12.815/2013, resultante da conversão da Medida Provisória 595/2012, que buscou atrair novos investimentos em infraestrutura portuária e aumentar a capacidade portuária brasileira, a partir de três mecanismos previstos na referida lei: novos contratos de arrendamento, precedidos de licitação; ampliação e/ou autorização de novas instalações portuárias privadas; e prorrogações antecipadas de contratos de arrendamento vigentes.
14.1. Com relação à adoção de providências inadequadas em face da ausência de pagamentos pela arrendatária Rodrimar e da posterior celebração de sucessivos termos de confissão de dívida com a empresa, os responsáveis apresentam um quadro com a cronologia de eventos relativos aos Contratos Pres 12.91 e 12.93 (peça 135, p. 10-11) , desde 19/4/2013, quando expirou o prazo de vigência do Contrato Pres 12.91, até 4/3/2019, quando foi apurado valor atualizado da dívida da empresa Rodrimar junto à Codesp, no valor de R$ 22.355.653,31, já devidamente ajuizado. E, com vistas a confrontar a responsabilidade por atos então praticados, apresentam os períodos em que cada um dos responsáveis ocupou funções de direção na Codesp (peça 135, p. 11) .
14.1.1. Considerando que todos os responsáveis passaram a ocupar funções de direção a partir de 2017, data em que a empresa Rodrimar já obtivera, por meio de decisões judiciais, o direito de permanecer nas áreas então arrendadas, não haveria nenhuma providência a ser adotada pelos responsáveis, na esfera administrativa, sob risco de descumprimento de decisão judicial. E até 12/11/2018, data em que todos os responsáveis já estavam exonerados de suas funções na Codesp, a Companhia ainda aguardava o desfecho dos processos judiciais com vistas a definir ações administrativas internas para solucionar as questões pendentes com a empresa Rodrimar. Os responsáveis destacam que, desde 2000, a empresa Rodrimar passou a ingressar em juízo contra a Codesp, de modo que sua relação com a Companhia, desde então, não se deu de modo amistoso e isento, estando a Codesp obrigada a recuar em suas decisões e ações por conta de ordens judiciais.
14.1.2. Os responsáveis pontuam que jamais houve inércia por parte dos gestores da Codesp. Mas, em face de tantas ações judiciais, as quais criaram uma indesejada insegurança jurídica, o corpo diretivo da Companhia se viu impedido legalmente de adotar qualquer ato de governança pública, tendente a preservar o interesse público, tendo em vista que todos os atos que viessem a ser praticados poderiam ser interpretados como burla ao ordenamento jurídico e/ou às decisões judiciais. Nesse sentido, a Codesp, pautada na cautela administrativa, teria optado por manter a empresa Rodrimar na execução do objeto contratual, em atendimento à decisão judicial, sem deixar de adotar as medidas cabíveis em face do não atendimento dos valores de MMC e da inadimplência da empresa, por meio da celebração dos termos de confissão de dívida ora questionados, não havendo que se falar em regularização da situação de inadimplência da arrendatária.
14.1.3. No entender dos responsáveis, os termos de confissão de dívida foram celebrados com o intuito de ampliar as possibilidades de cobrança e de recebimento das obrigações pendentes, por determinar o montante devido e permitir a execução imediata, dispensando ação de conhecimento. Além disso, mostraram-se a única alternativa viável tendo em vista que a Codesp, ante as ações propostas pela empresa Rodrimar, não possuía segurança jurídica para efetivar a cobrança das dívidas. E, diante da iminência de decisão judicial ou administrativa com possibilidade de reverter decisões anteriores que asseguravam a permanência da empresa Rodrimar na exploração das áreas, apontada pela própria equipe de auditoria, os responsáveis 'se viram compelidos a manter as avenças, relacionando os débitos e pagamentos pendentes, até que uma decisão final sobre os dois contratos fosse tomada e possibilitasse a adoção de medidas administrativas visando ao ajuizamento de ações de cobrança e processos de execução'.
14.1.4. Os gestores da Codesp só aguardavam o momento oportuno para promover as ações de cobrança por inadimplemento nos dois contratos, bem como iniciar o processo de execução resultante dos termos de parcelamento e confissão de dívida, o que só veio a ocorrer após modificações no quadro diretivo da Companhia promovidas a partir de outubro/2018. Nesse sentido, a nova administração da Codesp adotou tais medidas judiciais, tendentes a obter os valores devidos pela empresa Rodrimar, providências estas que já estavam programadas e seriam adotadas, ao tempo certo, pelos gestores antigos, caso não tivessem sido destituídos de seus cargos.
14.1.5. A exigência de garantias quando da celebração dos termos de confissão de dívida, segundo os responsáveis, dependeria de aceitação da empresa Rodrimar, que não se mostrou favorável a isso. Dessa forma, em face das inúmeras ações judiciais envolvendo os contratos em tela, a Codesp buscou alcançar uma solução extrajudicial, com o reconhecimento das pendências existentes, por meio de instrumentos que tornaram a dívida da arrendatária líquida e exigível.
14.2. Com relação à celebração dos termos de confissão de dívida sem aprovação do Consad, os responsáveis alegam que termos de confissão de dívida são considerados acordos extrajudiciais, mas não são instrumentos autônomos, e sim instrumentos vinculados ao contrato ao qual se referem. Vale dizer, não tipificam a criação de um novo negócio, mas tão somente alteram os termos inicialmente acordados no contrato original.
14.2.1. Na linha de raciocínio adotada pelos responsáveis, no sentido de que a celebração dos termos de confissão de dívida era a única alternativa viável em virtude das decisões judiciais que asseguravam a permanência da arrendatária na exploração das áreas, ainda que tais instrumentos fossem submetidos à apreciação do Consad, o resultado seria o mesmo, e os termos seriam celebrados, por se mostrarem favoráveis aos objetivos da Companhia.
14.2.2. Além disso, por se tratar de instrumento vinculado ao contrato original, os responsáveis pontuam que uma suposta autorização do Consad já estaria implícita nos contratos originais, tendo em vista que não ocorrera aditamento ou supressão de valores devidos, mas sim mero registro de dívida, com a delimitação dos valores pendentes de quitação, já previstos em contrato. Em sentido contrário, caso os termos de confissão de dívida implicassem alteração de condições contratuais e/ou aumento financeiro dos contratos, aí sim sua celebração deveria ter sido submetida à diretoria-executiva e ao Consad.
14.2.3. Assim, a não apreciação dos termos de confissão de dívida pelo Consad deve ser interpretada como falha administrativa de baixa materialidade e relevância.
14.3. Com relação à não adoção de providências em face do não cumprimento de valores de MMC por três anos consecutivos, objeto de audiência somente de Cleveland Sampaio Lofrano, dentre os responsáveis ora relacionados, a defesa pontua que os valores de MMC previstos em contrato eram condizentes com as condições existentes à época em que foram estimados, e podem se mostrar inadequados com o tempo, em face de fatores mercadológicos diversos, a exemplo de crises internacionais, oscilações no valor de insumos/impostos, e variações na demanda.
14.3.1. Ademais, embora o descumprimento dos valores de MMC devesse ter sido alvo de acionamento por parte da Codesp, também nesse caso as decisões judiciais que asseguravam a manutenção da execução dos contratos pela empresa Rodrimar teriam limitado a esfera de atuação da administração da Companhia, não havendo que se falar em inércia dos gestores, mas sim em cumprimento de decisão judicial. Não houve alternativa à Codesp, a não ser a manutenção da arrendatária na exploração das áreas, ainda que com descumprimento dos valores de MMC.
14.4. Diante do exposto, os responsáveis requerem o acolhimento de suas razões de justificativa e a exclusão de sua responsabilidade na presente relação processual e/ou em eventual tomada de contas que vier a ser instaurada.
Análise
15. Nesta seção, serão examinadas as razões de justificativa apresentadas em face das irregularidades descritas no item 13 desta instrução, exceto quanto ao não cumprimento de valores de MMC, por três anos consecutivos, no âmbito dos Contratos Pres 12.91 e 12.93, irregularidade esta atribuída somente a Cleveland Sampaio Lofrano, cuja análise de sua defesa será realizada, de forma isolada, no tópico subsequente desta instrução.
15.1. Com relação à adoção de providências inadequadas em face da ausência de pagamentos pela arrendatária Rodrimar e da posterior celebração de sucessivos termos de confissão de dívida com a empresa, os responsáveis alegam que assumiram os cargos de diretoria da Codesp a partir de 2017, época em que os Contratos Pres 12.91 e 12.93 já vigoravam em caráter precário, amparados por decisões judiciais. Nesse sentido, estando a Companhia impedida legalmente de tomar qualquer providência na esfera administrativa, sob pena de descumprimento de decisão judicial, os gestores teriam optado pela celebração dos termos de confissão de dívida, com o intuito de ampliar as possibilidades de cobrança e de recebimento das obrigações pendentes.
15.1.1. Tais razões de justificativa não merecem ser aceitas. Embora a Codesp estivesse obrigada, por força de decisão judicial, a manter os termos dos contratos de arrendamento, nada impediria que a Companhia tomasse as devidas providências com vistas a obter os valores em atraso devidos pela arrendatária, inclusive por meio de ação judicial. O argumento de que, somente com o desfecho das ações judiciais que asseguravam a permanência da empresa Rodrimar na exploração das áreas, a Codesp poderia ingressar com as ações de cobrança e os processos de execução devidos, como, de fato, o fez a nova diretoria da Companhia, não merece prosperar, conforme será demonstrado a seguir.
15.1.2. As ações de cobrança 1028539-92.2018.8-26.0562 e 1028543-32.2018.8.26.0562, em face do inadimplemento de valores no âmbito dos Contratos Pres 12.91 e 12.93, foram ajuizadas respectivamente em 12/12/2018 e 17/12/2018, e o processo de execução 5000342-58.2019.4.03.6104, em face do inadimplemento de valores no âmbito do último termo de confissão de dívida firmado em 11/10/2018 com a empresa Rodrimar, foi ajuizado em 29/1/2019 (peça 67, p. 2-21) .
15.1.3. À época do ajuizamento das ações de cobrança e do processo de execução, não ocorrera nenhuma mudança de entendimento no âmbito das ações judiciais que asseguravam a permanência da empresa Rodrimar na exploração das áreas objeto dos Contratos Pres 12.91 e 12.93, a saber:
a) nos autos do agravo de instrumento 5024426-73.2017.4.03.0000, a decisão liminar, proferida em 26/2/2018 (peça 15) , no sentido de que a Codesp se abstivesse de adotar qualquer ato tendente a declarar expirado o prazo do Contrato Pres 12.91, até que fosse apurado, mediante perícia do Juízo, o dano causado pela Resolução DP 73/2008 ao equilíbrio contratual e o tempo de extensão necessário à reposição dos prejuízos, somente foi revogada em 21/12/2018, data em que a Terceira Turma do Tribunal Regional Federal da 3ª Região negou provimento ao agravo de instrumento, com revogação da medida liminar outrora deferida (peça 148) ;
b) nos autos da ação declaratória 0017484-91.2013.4.01.3400, em tramitação na 16ª Vara Federal do Distrito Federal, do Tribunal Regional Federal da 1ª Região (TRF 1ª Região) , foi proferida, em 9/6/2015, decisão liminar no sentido de determinar a permanência da empresa Rodrimar na exploração das áreas objeto do Contrato Pres 12.91, até a prolação da decisão de mérito na referida ação, ou até a conclusão do certame licitatório correspondente (peça 48) , não tendo havido, até o presente momento, decisão de mérito naqueles autos;
c) nos autos da ação ordinária 84947-16.2014.4.01.3400, em tramitação na 4ª Vara Federal do Distrito Federal, do TRF 1ª Região, foi deferida liminar, em 20/11/2014, confirmada por meio de sentença prolatada em 18/5/2018 (peça 14) , no sentido de assegurar a preservação dos efeitos do Contrato Pres 12.93, até a conclusão do processo administrativo 00045.003381/2014-76, relativo a pleito de reequilíbrio financeiro do ajuste, em tramitação perante a Secretaria Nacional de Portos e Transportes Aquaviários (SNPTA) do Ministério da Infraestrutura, não tendo havido, até o presente momento, decisão de mérito naqueles autos.
15.1.4. Fica evidente que a Codesp poderia ter promovido tais ações judiciais, em face do inadimplemento da empresa Rodrimar no âmbito dos contratos de arrendamento, desde as primeiras ocorrências de inadimplência da arrendatária, ocorridas em 2016, quando foi celebrado o termo de confissão de dívida 1 (peça 32, p. 4-5) . Vale dizer, os gestores da Codesp poderiam ter adotado medidas mais efetivas e tempestivas com vistas a recuperar os valores devidos pela empresa Rodrimar, e não o fizeram. Se a Codesp tivesse demonstrado, na esfera judicial, que a situação de inadimplência da arrendatária teve início em 2016, o julgamento das medidas liminares favoráveis à empresa Rodrimar poderia ter sido diverso.
15.1.5. Nessa linha de raciocínio, não há como aceitar o argumento de que a Codesp estava impedida de tomar providência diversa da celebração de sucessivos termos de confissão de dívida, sob pena de descumprimento de decisão judicial. Também não há como aceitar o argumento de que os gestores aguardavam o momento oportuno para promover as ações de cobrança por inadimplemento nos dois contratos, bem como iniciar o processo de execução resultante dos termos de confissão de dívida, tendo em vista que a nova administração Codesp, tão logo assumiu suas atividades, adotou as medidas judiciais cabíveis, não havendo que se falar em descumprimento das decisões judiciais favoráveis à empresa Rodrimar, cujos efeitos ainda vigoravam.
15.1.6. Embora assista razão aos responsáveis ao afirmar que os termos de confissão de dívida permitem delimitar o montante devido e assegurar a execução imediata da dívida, dispensando a respectiva ação de conhecimento, a dispensa de garantias por parte da Codesp, ratificada na defesa dos responsáveis, torna o instrumento particular firmado muito frágil, de modo que sua execução mais célere não necessariamente implicará a restituição dos valores devidos à Companhia.
15.1.7. Destaca-se que a insustentável situação financeira da arrendatária foi apontada pela Codesp como justificativa para suspender os pagamentos devidos pela empresa ao longo de 2018 (peça 13) . Ademais, a recorrente inadimplência da empresa era um forte indicativo de que a devedora poderia não honrar com seus compromissos, reforçando o argumento de que a Codesp deveria ter exigido garantias nos termos de confissão de dívida firmados, assegurando, assim, maior chance de a Companhia reaver seus créditos. E se a empresa Rodrimar se recusara a fornecer tais garantias, como afirmam os responsáveis, a Codesp poderia, desde então, ter ingressado com as respectivas ações de cobrança.
15.1.8. Nesse sentido, entende-se que as razões de justificativa apresentadas pelos responsáveis devem ser rejeitadas quanto a esse ponto.
15.2. Com relação à celebração dos termos de confissão de dívida sem a aprovação do Consad, o argumento de que, ainda que tais instrumentos tivessem sido submetidos à apreciação daquele Conselho, o resultado teria sido o mesmo, não merece ser aceito. Conforme análise empreendida no item 15.1 precedente, não há como admitir que a celebração dos termos de confissão de dívida era a única alternativa viável à Codesp naquele momento, tampouco que tais instrumentos se mostraram favoráveis aos objetivos da Companhia.
15.2.1. Outro ponto abordado pelos responsáveis diz respeito ao fato de que os termos de confissão de dívida não são instrumentos autônomos, mas sim instrumentos vinculados ao contrato original, de modo que uma suposta autorização do Consad estaria implícita nos contratos originais. E, considerando não ter havido alteração nas condições contratuais, tampouco aumento financeiro dos contratos, uma nova autorização do Consad não se mostrou necessária. Tal argumento também não merece prosperar. Ainda que se admita tratar-se de instrumento vinculado ao contrato original, houve sim alteração das condições contratuais, a exemplo da dispensa de garantias que assegurassem maior chance de recebimentos dos valores devidos. Ao dispensar as garantias quando da celebração dos termos de confissão de dívida, a Codesp fragilizou a posição da Companhia na relação contratual, mesmo ciente da situação financeira em que se encontrava a arrendatária.
15.2.2. Cabe, portanto, rejeitar as razões de justificativa apresentadas pelos responsáveis também quanto a esse ponto. Exceção deve ser feita ao termo de confissão de dívida 4, objeto de audiência de Cleveland Sampaio Lofrano e Francisco José Adriano, cabendo, nesse caso específico, acolher as razões de justificativa dos responsáveis, nos termos do art. 161 do Regimento Interno/TCU, consoante análise promovida no item 10.1 desta instrução, no sentido de que o termo de confissão de dívida 4 fora aprovado somente pela diretoria-executiva da Codesp, nos termos da Decisão Direxe 33.2017, em harmonia com os normativos internos da Companhia então vigentes.
15.3. Com relação à celebração dos termos de confissão de dívida desprovidos de justificativa ou fundamentação, não foram apresentadas razões de justificativa pelos responsáveis. Entende-se aplicável a estes responsáveis, nos termos previstos no art. 161 do Regimento Interno/TCU, a mesma análise promovida em relação a Antônio de Pádua de Deus Andrade, conforme relatado no item 10.2 desta instrução. Considerando que os responsáveis não trouxeram nenhum argumento adicional capaz de modificar o entendimento adotado em relação a Antônio de Pádua de Deus Andrade, chamado em audiência em face da mesma irregularidade, cabe propor a responsabilização de Cleveland Sampaio Lofrano, Francisco José Adriano, Hilário Seguin Dias Gurjão e Carlos Henrique de Oliveira Poço também quanto a esse ponto.
15.4. Diante do exposto, propõe-se:
a) acatar as razões de justificativa apresentadas pelos Srs. Cleveland Sampaio Lofrano e Francisco José Adriano, em face da celebração do termo de confissão de dívida 4, assinado em 3/2/2017, sem aprovação do Consad;
b) rejeitar as razões de justificativa apresentadas por Cleveland Sampaio Lofrano, em face das demais irregularidades descritas no item 13.1, alíneas 'a', 'c' e 'd', desta instrução;
c) rejeitar as razões de justificativa apresentadas por Francisco José Adriano, em face das demais irregularidades descritas no item 13.2 desta instrução;
d) rejeitar as razões de justificativa apresentadas pelos Srs. Hilário Seguin Dias Gurjão e Carlos Henrique de Oliveira Poço, em face das irregularidades descritas nos itens 13.3 e 13.4, respectivamente, desta instrução;
e) aplicar aos Srs. Cleveland Sampaio Lofrano, Francisco José Adriano, Hilário Seguin Dias Gurjão e Carlos Henrique de Oliveira Poço, individualmente, a multa prevista no art. 58, inciso II, da Lei 8.443/1992, c/c o art. 268, inciso II, do Regimento Interno/TCU.
Razões de justificativa apresentadas individualmente por Cleveland Sampaio Lofrano (peça 117) 
16. Cleveland Sampaio Lofrano informa que não pertence mais ao quadro de pessoal da Codesp desde 31/10/2018, quando deixou de ocupar o cargo de diretor da Diretoria de Relações com o Mercado e Comunidade (DIREM) , que tinha como subordinadas a Superintendência de Relações Comerciais (SUREC) e a Gerência de Contratos de Arrendamento (GERAR) , então ocupadas pelos Srs. Pedro Mauro Lopes e Pedro Luiz Neves Scucuglia, respectivamente.
16.1. O responsável apresenta diversos argumentos com vistas a descaracterizar a irregularidade relativa à não adoção de providências em virtude do não cumprimento de valores de MMC, por três anos consecutivos, no âmbito dos Contratos Pres 12.91 e 12.93 e demonstrar sua ausência de responsabilidade quanto a atos irregulares porventura existentes.
16.1.1. Considerando que os Contratos Pres 12.91 e 12.93 já estavam com o prazo de vigência expirado desde 19/4/2013 e 30/11/2014, respectivamente, nenhum ato administrativo tendente ao encerramento contratual, por decretação de caducidade ou rescisão unilateral, seria cabível, tendo em vista que a extinção já ocorrera, e os arrendamentos eram mantidos em caráter precário, em face de sucessivas decisões judiciais em favor da arrendatária. Dessa forma, não seria aplicável o disposto na cláusula trigésima do Décimo Aditamento ao Contrato Pres 12.91 e na cláusula trigésima do Quarto Aditamento ao Contrato Pres 12.93, que tratam da declaração de caducidade dos contratos por inexecução total ou parcial, em face do não cumprimento, por três anos consecutivos, dos valores de MMC previstos em contrato, dentre outras situações.
16.1.2. Além disso, qualquer ato tendente a declarar expirados os prazos dos contratos em exame nestes autos estaria desrespeitando as decisões judiciais que asseguravam a permanência da arrendatária na ocupação das áreas, a exemplo da decisão proferida em 26/2/2018, nos autos do agravo de instrumento eletrônico 5024426-73.2017.4.03.0000, nos seguintes termos:
'Pelo exposto, concedo a antecipação dos efeitos da tutela recursal para determinar às agravadas [Cia Docas do Estado de São Paulo, Chefe da Procuradoria Seccional da Fazenda Nacional em Santos/SP, União Federal - Fazenda Nacional] que se abstenham de tomar qualquer ato tendente a declarar expirado o prazo do contrato PRES 12/91, até que se apure, mediante perícia do juízo, qual o dano causado pela Resolução DP 73/2008 ao equilíbrio contratual e o tempo de extensão necessário à reposição dos prejuízos.' (Grifo inovado) .
16.1.3. Nesse sentido, só caberia litigar em juízo com vistas a encerrar os contratos de forma definitiva, postura então adotada pelo poder concedente, conforme se depreende, por exemplo, do Memorando 813/2017/SNP/MTPA, de 10/11/2017 (peça 120, p. 35) , por meio do qual a então SNP remete os autos que tratam do reequilíbrio do Contrato Pres 12.93 à Consultoria Jurídica, 'com o fito de derrubar a liminar concedida à Rodrimar S/A'.
16.1.4. Com relação ao fato de a Codesp não ter comunicado a irregularidade à Antaq, nos termos previstos no art. 17, § 1º, inciso XI, da Lei 12.815/2013, o responsável pontua que, consoante disposto no art. 16, inciso III, da mesma lei, e no art. 27, incisos XVI e XXVI, da Lei 10.233/2001, a Antaq possui competência para fiscalizar diretamente os contratos de arrendamento, não havendo que se falar em desconhecimento do fato irregular por parte da agência reguladora em decorrência da omissão da Codesp.
16.1.5. Para reforçar o papel fiscalizatório da Antaq, o responsável menciona a realização de fiscalizações periódicas pela agência, em que são requeridas informações à autoridade portuária para subsidiar os trabalhos. Em 2017/2018, a Antaq realizara uma fiscalização nos arrendamentos de titularidade da empresa Rodrimar, tendo sido reportado àquela agência o volume de carga movimentada nos Contratos Pres 12.91 e 12.93 (peça 121, p. 13-15 e 38) . O responsável relaciona, também, diversos normativos que obrigam os arrendatários a prestar informações periódicas sobre o arrendamento, sob pena de aplicação de multa, a exemplo das Resoluções 3.708-Antaq, de 17/10/2014, e 3.274-Antaq, de 6/2/2014, e da Resolução Normativa 28-Antaq, de 11/2/2019.
16.1.6. Dessa forma, caberia à Antaq, independentemente de qualquer provocação pela Codesp e/ou por qualquer usuário, proceder à abertura de processo administrativo caso julgasse o cometimento de qualquer infração contratual pela empresa Rodrimar.
16.1.7. E, com relação às medidas adotadas pela Codesp, embora o descumprimento dos valores de MMC não tenha sido oficialmente reportado à Antaq, o responsável relata que, a cada ocorrência dessa natureza, a Companhia aplicava uma sanção pecuniária à arrendatária, consistente na incidência da tarifa portuária 1 sobre a diferença não movimentada.
16.1.8. Ao fundamentar a irregularidade com amparo no art. 21 da Portaria 111/2013 da extinta SEP/PR, que dispõe sobre a pré-qualificação de operadores portuários de que trata o art. 16, inciso IV, da Lei 12.815/2013, o responsável pontua que a equipe de auditoria teria confundido conceitos distintos. Considerando que é contratualmente facultado ao titular da instalação portuária a contratação de serviços de operação por terceiros devidamente credenciados junto à autoridade portuária, o arrendatário pode não ser o operador.
16.1.9. Além disso, os conceitos de MMC e níveis de serviço (desempenho operacional) não se confundem. O primeiro refere-se ao volume mínimo de carga a ser movimentada no terminal anualmente, ao passo que o segundo diz respeito ao volume embarcado/desembarcado no navio durante o tempo de sua atracação. Assim, um arrendatário pode ter um excelente nível de serviço e não cumprir os valores de MMC previstos em contrato, bem como pode ter um desempenho operacional ruim e, ainda assim, alcançar os valores contratuais de MMC.
16.1.10. Nessa linha de raciocínio, o desempenho operacional é monitorado pelo setor de atracação da Codesp, e, nos termos dos arts. 71 e 72 do Regimento Interno da Codesp, competem à Diretoria de Operações da Companhia, por meio de sua Superintendência de Operação Portuária e respectivas gerências, o acompanhamento in loco e a verificação das condições de regularidade e cumprimento das leis e normas aplicáveis por parte dos operadores portuários. Não caberia, portanto, a imputação de responsável ao diretor da DIREM em face da não adoção de providências em caso de desempenho operacional insatisfatório.
16.1.11. O responsável acrescenta que, conforme entendimento doutrinário, a avaliação do desempenho portuário envolve diversos indicadores, e não só a verificação de cumprimento dos valores de MMC, a fim de atestar, de forma inequívoca, a má prestação de serviço público. Além disso, os Contratos Pres 12.91 e 12.93 não estabeleciam métricas específicas relacionadas ao desempenho operacional, ao contrário de contratos celebrados recentemente pelo poder concedente.
16.1.12. Conforme informação extraída do Plano Mestre do Porto Organizado de Santos, a partir de meados de 2013, com o início das operações do terminal Brasil Terminal Portuário (BTP) e do terminal de uso privado Embraport (atual DP World) , esses novos terminais, juntamente com o terminal Santos Brasil (Tecon) , passaram a dominar o market share do porto, reduzindo de forma drástica os volumes movimentados nos demais terminais menores, os quais operam com amparo em medidas judiciais ou contratos de transição, concorrendo entre si pela carga remanescente.
16.1.13. Outro ponto diz respeito ao fato de que o descumprimento de valores de MMC previstos no Contrato Pres 12.93 teria sido observado em diversas ocasiões durante o período de vigência contratual, desde 2004, quando foi firmado termo aditivo que fez constar hipótese de rescisão em caso de descumprimento de valores de MMC por três anos consecutivos, conforme mostra a tabela à peça 117, p. 19. E, em face do descumprimento dos níveis de MMC nos exercícios de 2009 a 2011, a Codesp deveria ter instaurado o processo administrativo de rescisão ao final de 2011, época em que as autoridades portuárias tinham autonomia para proceder à celebração e à rescisão de contratos dessa natureza, nos termos da Lei 8.630/1993 então vigente. Não caberia, portanto, imputar a responsabilidade pela irregularidade ao responsável, que assumira o cargo de diretor da DIREM em 14/7/2017, data em que o aludido contrato já vigorava em caráter precário.
16.1.14. No âmbito do Contrato Pres 12.91, operou-se situação diversa. O descumprimento dos valores de MMC por três anos consecutivos ocorreu somente ao término de 2018. A despeito disso, em 2/3/2018, por meio do expediente 8351/18-14 (peça 117, p. 31-37) , o Superintendente de Relações Comerciais e Gestão de Contratos de Arrendamento, Pedro Mauro Lopes, fora notificado pelo setor jurídico da Codesp acerca da decisão judicial proferida nos autos do agravo de instrumento eletrônico 5024426-73.2017.4.03.0000, supramencionada, que expressamente determinava à Codesp que se abstivesse de tomar qualquer ato tendente a declarar expirado o prazo do Contrato Pres 12.91.
16.1.15. Com base nesses argumentos, o responsável conclui sua defesa, relatando que sua responsabilização, em conjunto com Pedro Mauro Lopes, mostra-se desarrazoada, tendo em vista que assumiu o cargo de diretor da DIREM em 14/7/2017, quando os contratos já vigoravam em caráter precário, amparados por decisões judiciais liminares. Assim, seria cabível a outros agentes tomar as medidas devidas para regularização definitiva das áreas então ocupadas pela empresa Rodrimar, por meio da realização de nova licitação, a exemplo da intenção demonstrada no Parecer 231/2018/Conjur-MTPA/CGU/AGU, de 19/3/2018 (peça 120, p. 44-61) , e da celebração de contrato de transição para vigorar até a conclusão da referida licitação, conforme carta DIPRE-ED/52.2018, de 12/6/2018 (peça 120, p. 63-66) , enviada à arrendatária para que manifestasse interesse na celebração de eventual contrato de transição. Se tais providências tivessem sido adotadas ao tempo certo, por quem de direito, a empresa Rodrimar teria sido obrigada a desocupar as áreas portuárias, permanecendo eventuais discussões de caráter indenizatório na esfera judicial.
16.2. Com relação às demais irregularidades objeto de sua audiência, com atribuição de responsabilidade a Cleveland Sampaio Lofrano por integrar a diretoria-executiva da Codesp, responsável por validar os termos de confissão de dívida tidos por irregulares, o responsável pontua que todos os atos e ações atinentes à cobrança de valores devidos à Companhia eram de atribuição da Diretoria Administrativa e Financeira (DIAFI) . Cabia à DIAFI avaliar a pertinência dos pleitos, quanto ao aspecto técnico, em conjunto com a Superintendência Jurídica (SUJUR) , quanto ao aspecto jurídico, e, cumpridas essas etapas, sem que fossem apresentadas objeções pela DIAFI e/ou pela SUJUR, o processo fora relatado pela DIAFI na reunião do colegiado, tendo os demais diretores aprovado os pleitos, por unanimidade, em harmonia com o voto favorável da diretoria relatora. O responsável acrescenta que, por não pertencer ao quadro de funcionários da Codesp desde 31/10/2018, não foi possível colher documentos e/ou material adicional sobre essas questões, que versam sobre assuntos alheios à DIREM.
16.3. Diante do exposto, Cleveland Sampaio Lofrano requer o acolhimento de suas razões de justificativa e a exclusão de sua responsabilidade no presente processo.
Análise
17. Cleveland Sampaio Lofrano apresenta diversos argumentos com vistas a descaracterizar a irregularidade atinente à não adoção de providências quanto ao não cumprimento de valores de MMC por três anos consecutivos, no âmbito dos Contratos Pres 12.91 e 12.93. Passa-se ao exame de cada um dos pontos abordados pela defesa.
17.1. O primeiro argumento apontado pelo responsável diz respeito às decisões judiciais que asseguravam a manutenção dos efeitos dos Contratos Pres 12.91 e 12.93, a despeito de tais ajustes já estarem com os prazos de vigência expirados. Assiste razão ao responsável ao afirmar que qualquer ato tendente a declarar expirado o prazo dos contratos, na esfera administrativa, poderia representar descumprimento de decisão judicial. E, considerando que o poder concedente estava atuando, no âmbito judicial, com vistas a reverter as decisões favoráveis à arrendatária, conforme se depreende, por exemplo, do Memorando 813/2017/SNP/MTPA, mencionado na defesa, entende-se que o argumento do responsável merece ser aceito.
17.2. Outro ponto abordado pelo responsável refere-se à competência da Antaq para fiscalizar diretamente os contratos de arrendamento, de modo que a agência poderia ter tomado conhecimento do descumprimento dos valores de MMC, mesmo sem a comunicação formal do fato pela Codesp. Tal argumento é parcialmente procedente, tendo em vista que, embora a Antaq tivesse competência para fiscalizar diretamente os contratos, também competia à Codesp dar ciência do descumprimento de cláusula contratual à agência reguladora, o que não ocorreu. Nesse sentido, a Companhia incorrera sim em descumprimento ao disposto no art. 17, § 1º, inciso XI, da Lei 12.815/2013.
17.3. A despeito disso, alguns fatos apontados pelo responsável em sua defesa sugerem a adoção de providências pela Codesp em face do descumprimento de valores de MMC no âmbito dos Contratos Pres 12.91 e 12.93, inclusive o fornecimento de informações à Antaq sobre o volume de carga movimentada pela empresa Rodrimar, ainda que por provocação daquela agência.
17.3.1. A cada descumprimento dos níveis de MMC previstos em contrato, a Codesp aplicava uma sanção pecuniária à arrendatária, correspondente à aplicação da tarifa portuária 1 sobre a diferença não movimentada. Tal fato pôde ser confirmado durante os trabalhos de auditoria do Tribunal, conforme tabela apresentada no item 44 do relatório de fiscalização à peça 56, p. 9, e demostra a adoção de providências pela Codesp em face da infração cometida pela arrendatária.
17.3.2. Além disso, em 2017/2018, a Antaq realizara uma fiscalização nos arrendamentos de titularidade da empresa Rodrimar, tendo sido reportado pela Codesp o volume de carga movimentada nos Contratos Pres 12.91 e 12.93. Em 12/7/2017, Pedro Luiz Neves Scucuglia, então gerente de contratos de arredamento da Codesp, encaminhou mensagem a Lucas Vaquero, especialista em regulação da Antaq, contendo informações sobre a movimentação, mês a mês, nos exercícios de 2016 e 2017, no âmbito dos Contratos Pres 12.91 e 12.93 (peça 121, p. 14-15) . De forma análoga, em 20/9/2018, Pedro Luiz Neves Scucuglia encaminhou mensagem a Adilson Momose, também especialista em regulação da Antaq, contendo informações sobre a movimentação de carga no âmbito do Contrato Pres 12.91 nos últimos cinco anos (peça 121, p. 13-14 e 38) . Nesse sentido, é razoável admitir que, no âmbito das fiscalizações realizadas pela Antaq em 2017/2018, a Codesp reportara o descumprimento de valores de MMC no âmbito dos contratos de arrendamento ora examinados, permitindo, assim, que a agência reguladora tomasse as providências que entendesse cabíveis quanto a essa infração contratual.
17.4. Outro ponto destacado pelo responsável refere-se a outras ocasiões em que se constatara o descumprimento dos níveis de MMC previstos em contrato, por três anos consecutivos. No âmbito do Contrato Pres 12.93, conforme tabela à peça 117, p. 19, a Codesp poderia ter instaurado processo administrativo em face dessa infração contratual desde 2011, época em que as autoridades portuárias tinham autonomia para proceder à celebração e à rescisão de contratos dessa natureza, nos termos da Lei 8.630/1993 então vigente, e que o responsável ainda não ocupava o cargo de diretor da DIREM. No caso do Contrato Pres 12.91, a infração restou caracterizada somente ao término de 2018; a despeito disso, não houve atuação da DIREM, tendo em vista que, em março/2018, a SUREC fora comunicada pela SUJUD sobre o teor de decisão judicial proferida nos autos do agravo de instrumento eletrônico 5024426-73.2017.4.03.0000, que expressamente determinava à Codesp que se abstivesse de tomar qualquer ato tendente a declarar expirado o prazo do Contrato Pres 12.91 (peça 117, p. 31) .
17.5. Por fim, registra-se que, com relação à utilização do art. 21 da Portaria 111/2013 da extinta SEP/PR como fundamento da presente irregularidade, assiste razão ao responsável ao afirmar que o aludido normativo dispõe sobre o desempenho operacional de operadores portuários, que não deve ser confundido com o cumprimento dos níveis de MMC a serem observados pelo arrendatário. A ausência de comunicação à Antaq quanto ao descumprimento dos valores de MMC, caso subsistente, deve ser fundamentada somente no art. 17 da Lei 12.815/2013, também mencionado no ofício de audiência.
17.6. Considerando que, em 2017/2018, a GERAR, subordinada à DIREM, informara à Antaq o volume de carga movimentada pela empresa Rodrimar, no âmbito dos Contratos Pres 12.91 e 12.93, durante trabalhos de fiscalização realizados pela agência reguladora; que, no caso específico do Contrato Pres 12.93, o descumprimento dos valores de MMC, por três anos consecutivos, foi constatado desde 2011, época em que o responsável ainda não ocupava o cargo de diretor da DIREM; que o responsável assumiu o cargo de diretor da DIREM em 2017, época em que os ajustes já vigoravam em caráter precário, amparados por decisões judiciais; e que a Codesp comprovou a adoção de providências com vistas à aplicação de sanção pecuniária à arrendatária em face do descumprimento dos níveis de MMC, entende-se que a responsabilização do gestor, em face da ausência de comunicação formal à Antaq sobre essa infração contratual, mostra-se medida desarrazoada e de excessivo rigor.
17.7. Diante do exposto, propõe-se acatar as razões de justificativa apresentadas por Cleveland Sampaio Lofrano em face da não adoção de providências quanto ao não cumprimento de valores de MMC, por três anos consecutivos, no âmbito dos Contratos Pres 12.91 e 12.93.
Audiência de Pedro Mauro Lopes e Pedro Luiz Neves Scucuglia, respectivamente Superintendente de Relações Comerciais e Gestão de Contratos de Arrendamento e Gerente de Contratos de Arrendamento da Codesp à época dos fatos
18. Os Srs. Pedro Mauro Lopes e Pedro Luiz Neves Scucuglia foram instados a se manifestar, mediante os ofícios 201 e 202/2019-TCU/SeinfraPortoFerrovia (peça 102 e 103) , acerca da seguinte irregularidade:
 (...) não adoção de providências quanto ao não cumprimento de valores de MMC, por três anos consecutivos, no âmbito dos Contratos Pres 12.91 (de 2016 a 2018) e 12.93 (de 2014 a 2017) , especialmente quanto à necessidade de comunicar o fato à Antaq para aplicação das penalidades cabíveis, dentre elas, a rescisão contratual, em ofensa ao disposto no art. 17 da Lei 12.815/2013, no art. 21 da Portaria 111/2013 da extinta SEP/PR, na cláusula trigésima do Décimo Aditamento ao Contrato Pres 12.91 e na cláusula trigésima do Quarto Aditamento ao Contrato Pres 12.93.
18.1. Considerando o igual teor das razões de justificativa apresentadas pelos responsáveis (peças 120 e 121) , a presente análise será feita de forma conjunta.
18.2. Pedro Mauro Lopes relata que é empregado de carreira da Codesp desde 1979, tendo atuado como Superintendente de Relações Comerciais e Gestão de Contratos de Arrendamento no período de setembro/2016 a outubro/2018. Pedro Luiz Neves Scucuglia, por sua vez, relata que é empregado de carreira da Codesp desde 2011, tendo atuado como Gerente de Contratos de Arrendamento no período de setembro/2015 a março/2019.
18.3. Os responsáveis pontuam que sempre atuaram com profissionalismo e seriedade, não havendo um único registro desabonador em seus assentamentos profissionais. No exercício dos cargos de superintendente e gerente, respectivamente, sempre agiram de forma diligente, inclusive quanto à elaboração de relatórios de execução contratual e seu encaminhamento periódico a seus superiores, ou pontualmente no atendimento de requisições da auditoria interna e/ou dos órgãos externos de regulação, fiscalização e controle.
18.4. Com relação à irregularidade a eles imputada, atinente à não adoção de providências em virtude do não cumprimento dos valores de MMC, por três anos consecutivos, no âmbito dos Contratos Pres 12.91 e 12.93, os responsáveis apresentam razões de justificativa de igual teor daquelas apresentadas individualmente por Cleveland Sampaio Lofrano, já descritas no item 16 desta instrução, e requerem o acolhimento de suas razões de justificativa e a exclusão de sua responsabilidade no presente processo.
Análise
19. Considerando que os responsáveis, de forma análoga a Cleveland Sampaio Lofrano, assumiram os cargos de superintendente e gerente em setembro/2016 e setembro/2015, respectivamente, época em que os contratos de arrendamento já vigoravam em caráter precário, amparados por decisões judiciais, e, no caso específico do Contrato Pres 12.93, depois de transcorridos quatro anos da primeira ocorrência de descumprimento de valores de MMC, por três anos consecutivos, entende-se aplicável a estes responsáveis a mesma análise promovida em relação a Cleveland Sampaio Lofrano, conforme relatado no item 17 desta instrução.
19.1. Diante do exposto, propõe-se acatar as razões de justificativa apresentadas pelos Srs. Pedro Mauro Lopes e Pedro Luiz Neves Scucuglia em face da não adoção de providências quanto ao não cumprimento de valores de MMC, por três anos consecutivos, no âmbito dos Contratos Pres 12.91 e 12.93.
Audiência de José Alex Botelho de Oliva, diretor-presidente da Codesp à época dos fatos
20. José Alex Botelho de Oliva foi instado a se manifestar, mediante o ofício 197/2019-TCU/SeinfraPortoFerrovia (peça 98) , acerca das seguintes irregularidades:
a) adoção de providências inadequadas quanto à ausência de pagamentos pela arrendatária Rodrimar, no âmbito dos Contratos Pres 12.91 e 12.93, passível de rescisão contratual, e a posterior celebração de sucessivos termos de confissão de dívida com a arrendatária, com vistas a regularizar a situação de inadimplência da empresa no âmbito dos contratos de arrendamento, sem a apresentação de garantias, com o agravante de incorporar, a cada novo termo firmado, a dívida do termo anterior, em vez de promover a imediata execução da dívida não quitada, contribuindo, assim, com o aumento dos créditos recebíveis na situação de créditos de liquidação duvidosa, sem nenhuma perspectiva de quitação dos pagamentos, em ofensa ao princípio da supremacia do interesse público, ao disposto na cláusula trigésima do Décimo Aditamento ao Contrato Pres 12.91 e na cláusula trigésima do Quarto Aditamento ao Contrato Pres 12.93, e ao disposto nos termos de confissão de dívida datados de 30/1/2018, 8/5/2018, 13/8/2018 e 11/10/2018;
b) não adoção de providências quanto ao não cumprimento de valores de MMC, por três anos consecutivos, no âmbito dos Contratos Pres 12.91 (de 2016 a 2018) e 12.93 (de 2014 a 2017) , especialmente quanto à necessidade de comunicar o fato à Antaq para aplicação das penalidades cabíveis, dentre elas, a rescisão contratual, em ofensa ao disposto no art. 17 da Lei 12.815/2013, no art. 21 da Portaria 111/2013 da extinta SEP/PR, na cláusula trigésima do Décimo Aditamento ao Contrato Pres 12.91 e na cláusula trigésima do Quarto Aditamento ao Contrato Pres 12.93;
c) supressão de etapas decisórias no processo de celebração dos termos de confissão de dívida relacionados aos Contratos Pres 12.91 e 12.93, consubstanciada na celebração dos termos de confissão de dívida 2 e 3, em 8/7/2016 e 14/9/2016, respectivamente, sem a aprovação da diretoria executiva, em desacordo com art. 67, incisos III e XXVIII, do estatuto da Codesp, e na celebração dos termos de confissão de dívida 4, 7 e 8, respectivamente assinados em 3/2/2017, 13/8/2018 e 11/10/2018, sem aprovação do Consad, em desacordo com a alínea 'i' do inciso III do art. 55, o inciso XXVIII do art. 67 do estatuto da companhia e o normativo de alçada do Consad;
d) celebração dos termos de confissão de dívida 1, 2, 3, 4, 5, 6, 7 e 8, respectivamente assinados em 10/6/2016, 8/7/2016, 14/9/2016, 3/2/2017, 30/1/2018, 8/5/2018, 13/8/2018 e 11/10/2018, desprovidos de justificativa ou fundamentação, em desacordo com o princípio da motivação (art. 2º da Lei 9.784/1999) .
20.1. Em resposta (peça 122) , o responsável informa estar com restrições, em face de decisão judicial proferida nos autos do inquérito policial 0001439-18.2018.4.03.6104 que lhe concedeu liberdade provisória mediante o cumprimento de algumas medidas cautelares (peça 122, p. 3-4) , que o impedem de ir à Codesp e/ou de se comunicar com funcionários da Companhia, para obtenção de documentação comprobatória dos argumentos por ele apresentados, a qual se encontra em poder da entidade.
20.2. Com relação aos atos irregulares a ele imputados, o responsável relata que, na condição de diretor-presidente da Codesp, recebera os documentos afetos aos Contratos Pres 12.91 e 12.93, com pareceres favoráveis da DIAFI, que detinha competência para formalizar os termos de confissão de dívida ora questionados, da Assessoria Jurídica, responsável por atestar a legalidade dos atos a serem praticados, bem como da DIREM, justificando o não cumprimento dos valores de MMC em face da crise econômica do país e que as medidas propostas resguardavam os interesses da Companhia. De posse dessa documentação, e amparado pelos pareceres necessários, o processo era submetido à aprovação da diretoria executiva da Codesp.
Análise
21. José Alex Botelho de Oliva ocupou o cargo de diretor-presidente da Codesp no período de 9/11/2015 a 31/10/2018.
21.1. O responsável limita-se a relatar que suas decisões, tomadas em conjunto com os demais integrantes da diretoria-executiva, foram embasadas em pareceres das áreas técnicas (DIAFI e DIREM) e jurídica da Codesp. Tais razões de justificativa não merecem ser aceitas. Conforme análise promovida no item 10.2 desta instrução, embora seja razoável admitir que cada diretoria possui maior conhecimento sobre as matérias por ela submetidas à apreciação da diretoria-executiva, não se pode limitar a responsabilidade por atos aprovados pelo colegiado a essa única diretoria, pois, se a responsabilidade fosse recair, única e exclusivamente, sobre a diretoria responsável por relatar as questões, não haveria necessidade de submeter tais atos à decisão do colegiado.
21.2. Além disso, a jurisprudência deste Tribunal é no sentido de que a decisão adotada com base em pareceres técnicos ou jurídicos, por si só, não afasta a responsabilidade da autoridade hierarquicamente superior por atos considerados irregulares; o parecer técnico não vincula o gestor, mas apenas contribui para o processo decisório, cabendo ao gestor a obrigação de examinar sua correção, considerando a legalidade, a legitimidade e a economicidade dos atos relacionados à gestão de recursos públicos. Nesse sentido, citam-se os Acórdão 2781/2016-TCU-Plenário, de relatoria do Ministro Benjamin Zymler, 2.158/2015-TCU-Plenário, de relatoria do Ministro Marcos Benquerer, 341/2015-TCU-Plenário, de relatoria do Ministro Raimundo Carreiro, e 1.984/2014-TCU-Plenário, de relatoria do Ministro José Múcio Monteiro.
21.3. Superadas as razões de justificativa apresentadas individualmente por José Alex Botelho de Oliva, também neste caso serão aproveitadas as razões de justificativa apresentadas por outros responsáveis, em face das mesmas irregularidades, quanto aos aspectos objetivos, nos termos previstos no art. 161 do Regimento Interno/TCU.
21.4. Nesse sentido, consoante análise promovida nos itens 10, 12, 15 e 17 desta instrução, entende-se que as razões de justificativa apresentadas por José Alex Botelho de Oliva merecem ser acolhidas quanto à celebração do termo de confissão de dívida 4 sem aprovação do Consad, e quanto à não adoção de providências em face do não cumprimento de valores de MMC, por três anos consecutivos, no âmbito dos Contratos Pres 12.91 e 12.93, e devem ser rejeitadas quanto às demais irregularidades descritas no item 20 desta instrução.
21.5. Destaca-se que a responsabilidade pela celebração dos termos de confissão de dívida 2 e 3, assinados respectivamente em 8/7/2016 e 14/9/2016, sem aprovação da diretoria executiva, foi atribuída somente a este responsável, na condição de diretor-presidente da Codesp e signatário dos referidos instrumentos (peça 32, p. 17-18 e 26-27) . Considerando que o responsável não apresentou defesa quanto a essa irregularidade, e que, à época da celebração de tais termos de confissão de dívida, a competência para aprovação de contratos, acordos, ajustes e convênios era da diretoria-executiva, nos termos previstos nos arts. 22 e 28, incisos VIII, IX e XIV, do estatuto social da Codesp aprovado em 27/11/2015 (peça 146) então vigente, cabe propor sua responsabilização também quanto a esse ponto.
21.6. Diante do exposto, propõe-se:
a) acatar as razões de justificativa apresentadas por José Alex Botelho de Oliva, em face da celebração do termo de confissão de dívida 4, assinado em 3/2/2017, sem aprovação do Consad e da não adoção de providências quanto ao não cumprimento de valores de MMC, por três anos consecutivos, no âmbito dos Contratos Pres 12.91 e 12.93;
b) rejeitar as razões de justificativa apresentadas por José Alex Botelho de Oliva, em face das demais irregularidades descritas no item 20 desta instrução, com aplicação da multa prevista no art. 58, inciso II, da Lei 8.443/1992, c/c o art. 268, inciso II, do Regimento Interno/TCU.
Situação atual das áreas exploradas pela empresa Rodrimar no âmbito dos contratos de arrendamento Pres 12.91 e 12.93
22. Por fim, mostra-se oportuno apresentar um breve relato sobre a situação atual das áreas exploradas pela empresa Rodrimar, no âmbito dos Contratos Pres 12.91 e 12.93.
22.1. Com relação ao Contrato Pres 12.91, conforme informação prestada pela auditoria interna da Codesp (peça 149) , a empresa Rodrimar interrompeu sua operação no terminal de contêineres localizado no Cais do Saboó, e a área foi devolvida para a Companhia em 22/8/2019. Além disso, já foi divulgado, no site da Codesp, o processo seletivo simplificado 1/2019, com vistas à celebração de contrato de transição, para vigorar até a conclusão de procedimento licitatório destinado à seleção de nova empresa arrendatária para exploração da área. Nesse sentido, e considerando que a Codesp já ajuizou a ação de cobrança 1028539-92.2018.8-26.0562, em face do inadimplemento de valores no âmbito daquele ajuste, entende-se desnecessária a adoção de providências adicionais pelo Tribunal.
22.2. Com relação ao Contrato Pres 12.93, a Codesp relata que a empresa Rodrimar permanece na exploração da área arrendada, com amparo na sentença prolatada em 18/5/2018 nos autos da ação ordinária 84947-16.2014.4.01.3400, em tramitação na 4ª Vara Federal do Distrito Federal, do TRF 1ª Região (peça 14) , que assegurou a preservação dos efeitos do contrato, até a conclusão do processo administrativo 00045.003381/2014-76, relativo a pleito de reequilíbrio financeiro do ajuste, em tramitação perante a SNPTA, ainda vigente. Também nesse caso, a Codesp já ajuizou a ação de cobrança 1028543-32.2018.8.26.0562, em face do inadimplemento de valores no âmbito do referido ajuste, não havendo que se falar em atuação do Tribunal quanto a esse ponto.
22.3. Conforme relatado na instrução à peça 94, a Codesp informou ao Tribunal a inexistência de termo de parcelamento e confissão de dívida vigente entre a Companhia e a empresa Rodrimar, e comunicou o ajuizamento do processo de execução 5000342-58.2019.4.03.6104, em face do inadimplemento de valores no âmbito do último termo de confissão de dívida firmado em 11/10/2018 com a empresa Rodrimar (peça 67, p. 2-21) .
22.4. Considerando que a Codesp demonstrou ter adotado as medidas devidas tendentes a obter o ressarcimento dos valores devidos pela empresa Rodrimar, entende-se desnecessária a atuação do Tribunal neste momento, sem prejuízo da adoção de medidas futuras, caso sejam verificadas ilegalidades diversas dos fatos examinados nestes autos, cabendo, por ora, enviar cópia da decisão que vier a ser proferida nestes autos à Antaq e à SNPTA.
CONCLUSÃO
23. Na presente instrução, foram examinadas as razões de justificativa apresentadas pelos Srs. José Alex Botelho de Oliva, Cleveland Sampaio Lofrano, Francisco José Adriano, Hilário Seguin Dias Gurjão, Carlos Henrique de Oliveira Poço, Antônio de Pádua de Deus Andrade e Celino Ferreira da Fonseca, na condição de diretores da Codesp à época dos fatos, e de Pedro Mauro Lopes e Pedro Luiz Neves Scucuglia, respectivamente Superintendente de Relações Comerciais e Gestão de Contratos de Arrendamento e Gerente de Contratos de Arrendamento da Codesp à época dos fatos, em face das irregularidades descritas no item 4.1 desta instrução.
24. Conforme análise empreendida nos itens 9 a 21 desta instrução, entende-se que as razões de justificativas apresentadas pelos Srs. José Alex Botelho de Oliva, Cleveland Sampaio Lofrano, Francisco José Adriano, Antônio de Pádua de Deus Andrade e Celino Ferreira da Fonseca, em face da celebração do termo de confissão de dívida 4, assinado em 3/2/2017, sem aprovação do Consad, devem ser acatadas.
25. Também merecem ser acolhidas as razões de justificativa apresentadas pelos Srs. José Alex Botelho de Oliva, Cleveland Sampaio Lofrano, Pedro Mauro Lopes e Pedro Luiz Neves Scucuglia, em face da não adoção de providências quanto ao não cumprimento de valores de MMC, por três anos consecutivos, no âmbito dos Contratos Pres 12.91 e 12.93.
26. As demais razões de justificativa apresentadas pelos Srs. José Alex Botelho de Oliva, Cleveland Sampaio Lofrano, Francisco José Adriano, Antônio de Pádua de Deus Andrade e Celino Ferreira da Fonseca, bem como as razões de justificativa apresentadas pelos Srs. Hilário Seguin Dias Gurjão e Carlos Henrique de Oliveira Poço devem ser rejeitadas, com aplicação da multa prevista no art. 58, inciso II, da Lei 8.443/1992, c/c o art. 268, inciso II, do Regimento Interno/TCU, aos responsáveis.
27. Com relação à situação atual das áreas exploradas pela empresa Rodrimar e à cobrança dos valores devidos pela arrendatária à Codesp, conforme relatado no item 22 desta instrução, entende-se que as providências adotadas pela Companhia se mostram adequadas, sem necessidade da adoção de medidas adicionais pelo Tribunal neste momento.
PROPOSTA DE ENCAMINHAMENTO
28. Diante do exposto, submetem-se os autos à consideração superior, propondo:
a) acatar as razões de justificativa apresentadas pelos Srs. José Alex Botelho de Oliva, Cleveland Sampaio Lofrano, Pedro Mauro Lopes e Pedro Luiz Neves Scucuglia, em face da não adoção de providências quanto ao não cumprimento de valores de MMC, por três anos consecutivos, no âmbito dos Contratos Pres 12.91 e 12.93;
b) acatar as razões de justificativa apresentadas pelos Srs. José Alex Botelho de Oliva, Cleveland Sampaio Lofrano, Francisco José Adriano, Antônio de Pádua de Deus Andrade e Celino Ferreira da Fonseca, em face da celebração do termo de confissão de dívida 4, assinado em 3/2/2017, sem aprovação do Consad;
c) rejeitar as razões de justificativa apresentadas pelos Srs. José Alex Botelho de Oliva, Cleveland Sampaio Lofrano, Francisco José Adriano, Hilário Seguin Dias Gurjão e Carlos Henrique de Oliveira Poço, em face da adoção de providências inadequadas quanto à ausência de pagamentos pela arrendatária Rodrimar, no âmbito dos Contratos Pres 12.91 e 12.93, passível de rescisão contratual, e a posterior celebração de sucessivos termos de confissão de dívida com a arrendatária, com vistas a regularizar a situação de inadimplência da empresa no âmbito dos contratos de arrendamento, sem a apresentação de garantias, com o agravante de incorporar, a cada novo termo firmado, a dívida do termo anterior, em vez de promover a imediata execução da dívida não quitada, contribuindo, assim, com o aumento dos créditos recebíveis na situação de créditos de liquidação duvidosa, sem nenhuma perspectiva de quitação dos pagamentos, em ofensa ao princípio da supremacia do interesse público, ao disposto na cláusula trigésima do Décimo Aditamento ao Contrato Pres 12.91 e na cláusula trigésima do Quarto Aditamento ao Contrato Pres 12.93, e ao disposto nos termos de confissão de dívida datados de 30/1/2018, 8/5/2018, 13/8/2018 e 11/10/2018;
d) rejeitar as razões de justificativa apresentadas por José Alex Botelho de Oliva, em face da supressão de etapas decisórias no processo de celebração dos termos de confissão de dívida relacionados aos Contratos Pres 12.91 e 12.93, consubstanciada na celebração dos termos de confissão de dívida 2 e 3, em 8/7/2016 e 14/9/2016, respectivamente, sem a aprovação da diretoria executiva, em ofensa ao disposto no art. 67, incisos III e XXVIII, do estatuto da Codesp;
e) rejeitar as razões de justificativa apresentadas pelos Srs. José Alex Botelho de Oliva, Cleveland Sampaio Lofrano, Francisco José Adriano, Hilário Seguin Dias Gurjão e Carlos Henrique de Oliveira Poço, em face da supressão de etapas decisórias no processo de celebração dos termos de confissão de dívida relacionados aos Contratos Pres 12.91 e 12.93, consubstanciada na celebração dos termos de confissão de dívida 7 e 8, respectivamente assinados em 13/8/2018 e 11/10/2018, sem aprovação do Consad, em ofensa ao disposto na alínea 'i' do inciso III do art. 55, no inciso XXVIII do art. 67 do estatuto da companhia e no normativo de alçada do Consad, conforme mostra a tabela a seguir:
	Responsável
	Termo de confissão de dívida

	José Alex Botelho de Oliva, Francisco José Adriano, Hilário Seguin Dias Gurjão e Carlos Henrique de Oliveira Poço
	7 e 8

	Cleveland Sampaio Lofrano
	8

f) rejeitar as razões de justificativa apresentadas pelos Srs. José Alex Botelho de Oliva, Cleveland Sampaio Lofrano, Francisco José Adriano, Hilário Seguin Dias Gurjão, Carlos Henrique de Oliveira Poço, Antônio de Pádua de Deus Andrade e Celino Ferreira da Fonseca, em face da celebração dos termos de confissão de dívida 1, 2, 3, 4, 5, 6, 7 e 8, respectivamente assinados em 10/6/2016, 8/7/2016, 14/9/2016, 3/2/2017, 30/1/2018, 8/5/2018, 13/8/2018 e 11/10/2018, desprovidos de justificativa ou fundamentação, em ofensa ao princípio da motivação insculpido no art. 2º da Lei 9.784/1999, conforme mostra a tabela a seguir:
	Responsável
	Termo de confissão de dívida

	José Alex Botelho de Oliva
	1, 2, 3, 4, 5, 6, 7 e 8

	Cleveland Sampaio Lofrano
	1, 4, 5, 6 e 8

	Francisco José Adriano
	1, 4, 5, 6, 7 e 8

	Hilário Seguin Dias Gurjão
	6, 7 e 8

	Carlos Henrique de Oliveira Poço
	5, 6, 7 e 8

	Antônio de Pádua de Deus Andrade
	1 e 4

	Celino Ferreira da Fonseca
	4

g) aplicar a José Alex Botelho de Oliva (XXX.806.807-XX) , diretor-presidente da Codesp à época dos fatos, e aos Srs. Cleveland Sampaio Lofrano (XXX.984.151-XX) , Francisco José Adriano (XXX.812.938-XX) , Hilário Seguin Dias Gurjão (XXX.711.568-XX) , Carlos Henrique de Oliveira Poço (XXX.601.188-XX) , Antônio de Pádua de Deus Andrade (XXX.634.203-XX) e Celino Ferreira da Fonseca (XXX.362.607-XX) , integrantes da diretoria-executiva da Codesp à época dos fatos, individualmente, a multa prevista no art. 58, inciso II, da Lei 8.443/1992, c/c o art. 268, inciso II, do Regimento Interno/TCU, com a fixação do prazo de quinze dias, a contar das notificações, para comprovarem, perante o Tribunal (art. 214, inciso III, alínea 'a', do Regimento Interno/TCU) , o recolhimento das dívidas aos cofres do Tesouro Nacional, atualizadas monetariamente desde a data do acórdão que vier a ser proferido até a do efetivo recolhimento, se forem pagas após o vencimento, na forma da legislação em vigor;
h) autorizar, desde logo, nos termos do art. 28, inciso II, da Lei 8.443/1992, a cobrança judicial das dívidas caso não atendidas as notificações;
i) autorizar, caso requerido e se o processo não tiver sido remetido para cobrança judicial, o pagamento das dívidas em até 36 (trinta e seis) parcelas mensais e consecutivas, nos termos do art. 26 da Lei 8.443/1992 c/c o art. 217 do Regimento Interno/TCU, fixando-se o vencimento da primeira parcela em quinze dias, a contar do recebimento da notificação, e o das demais a cada trinta dias, devendo incidir sobre cada valor mensal os correspondentes acréscimos legais, na forma prevista na legislação em vigor;
j) alertar os responsáveis de que, em caso de parcelamento das dívidas, a falta de pagamento de qualquer parcela importará o vencimento antecipado do saldo devedor, nos termos do art. 217, § 2º, do Regimento Interno/TCU;
k) encaminhar cópia do acórdão que vier a ser proferido à Companhia Docas do Estado de São Paulo, à Agência Nacional de Transportes Aquaviários, à Secretaria Nacional de Portos e Transportes Aquaviários do Ministério da Infraestrutura e aos responsáveis, informando que o conteúdo da decisão do TCU pode ser consultado no endereço www.tcu.gov.br/acordaos e que o inteiro teor dos acórdãos, incluindo os relatórios e os votos, pode ser obtido no dia seguinte ao de sua oficialização."
É o relatório.

8.1. Henrique Gustavo Ribeiro Jacome (OAB/DF 17.354) e outros, representando Celino Ferreira da Fonseca;
8.2. Airton Rocha Nobrega (OAB/DF 5.369) e outros, representando Carlos Henrique de Oliveira Poço;
8.3. Jaques Fernando Reolon (OAB/DF 22.885) e outros, representando Antônio de Pádua de Deus Andrade;
8.4. Alexandre Moreira Lopes (OAB/DF 41.351) e outros, representando Rodrimar S.A. Terminais Portuários e Armazéns Gerais - em recuperação judicial.

Não atuou.

RELATÓRIO DE AUDITORIA. COMPANHIA DOCAS DO ESTADO DE SÃO PAULO. CONTRATOS DE ARRENDAMENTO PRES 12.91 E 12.93. NÃO ADOÇÃO DE PROVIDÊNCIAS QUANTO À AUSENCIA DE PAGAMENTOS DAS OBRIGAÇÕES DA ARRENDATÁRIA E DOS RESPECTIVOS TERMOS DE RESPONSABILIDADE E CONFISSÃO DE DÍVIDA FIRMADOS COM A ARRENDATÁRIA. NÃO ADOÇÃO DE PROVIDÊNCIAS QUANTO AO DESCUMPRIMENTO CONTRATUAL RELATIVO À MOVIMENTAÇÃO MÍNIMA DE CARGA. INOBSERVÂNCIA DE NORMAS DA EMPRESA PÚBLICA NA CELEBRAÇÃO DOS ACORDOS CARACTERIZANDO SUPRESSÃO DE ETAPAS DECISÓRIAS. AUSÊNCIA DE FUNDAMENTAÇÃO DOS ATOS QUE AUTORIZARAM A CELEBRAÇÃO DOS TERMOS DE CONFISSÃO DE DÍVIDA. OITIVAS E DILIGÊNCIA. NÃO AFASTAMENTO DOS INDÍCIOS DE IRREGULARIDADES. AUDIÊNCIAS. ACOLHIMENTO PARCIAL DAS RAZÕES DE JUSTIFICATIVA RELACIONADAS À SUPRESSÃO DAS ETAPAS DECISÓRIAS, À AUSÊNCIA DE MOTIVAÇÃO DOS ATOS E AOS DESDOBRAMENTOS DECORRENTES DO DESCUMPRIMENTO DAS OBRIGAÇÕES DE MOVIMENTAÇÃO MÍNIMA CONTRATUAL. REJEIÇÃO DAS DEMAIS. MULTA.

RELATÓRIO DE AUDITORIA (RA)

Secretaria de Fiscalização de Infraestrutura Portuária e Ferroviária (SeinfraPortoFerrovia).

Cuidam os autos de auditoria de conformidade cujo objeto é a regularidade da exploração das áreas abrangidas pelos contratos de arrendamento Pres 12.91 e 12.93, celebrados entre a Companhia Docas do Estado de São Paulo (Codesp) e a empresa Rodrimar Terminais Portuários e Armazéns Gerais, relativos à exploração de áreas no Porto de Santos/SP.
Conforme se depreende do relatório de fiscalização, essas avenças tiveram o seu prazo de vigência expirado, mas a empresa continua a explorar as áreas por força de decisões judiciais.
O processo foi motivado por informações obtidas no âmbito de inspeção realizada no TC Processo 036.542/2016-4 (contas ordinárias da Codesp - exercício 2015) que apontaram o aumento substancial do passivo judicial da companhia, o que poderia comprometer a capacidade de investimento da Codesp. Na ocasião, a unidade instrutora verificou que a empresa Rodrimar S.A. Terminais Portuários e Armazéns Gerais era a arrendatária que possuía a maior quantidade de ações movidas contra a empresa estatal.
Nestes autos, os exames abrangeram a regularidade da exploração das áreas abrangidas pelos contratos 12.91 e 12.93, por meio da análise dos instrumentos contratuais vigentes, das decisões administrativa/judiciais que asseguram a permanência da empresa nas áreas arrendadas, dados de movimentação de cargas, bem como a regularidade dos pagamentos devidos pela arrendatária em decorrência dessa exploração (remuneração do arrendamento e tarifa portuária) .
Os principais achados dizem respeito a indícios de inadequação das medidas adotadas pela Codesp, em face dos sucessivos descumprimentos das obrigações de pagamento das taxas portuárias pela arrendatária (e dos diversos termos de confissão de dívida assinados) , bem como do não cumprimento de obrigações de movimentação mínima acordada, por três anos consecutivos, ocorrências cujo desdobramento poderia ensejar a rescisão dos contratos.
Além disso, a então Secretaria de Controle Externo no estado de São Paulo (Secex-SP) registrou indícios de que a celebração de alguns termos de confissão de dívidas não tenha observado normas estatutárias que estabelecem valores de alçada e órgãos internos competentes para aprovação (Diretoria Executiva e Conselho de Administração) , configurando, na prática, a supressão de instâncias decisórias. Também relatou a ausência de justificativa e fundamentação no processo de celebração desses termos, o que infringiria o princípio da motivação.
Diante desse quadro, a Secex-SP propôs a realização de audiência dos responsáveis e determinações à Codesp. Na ocasião, reputei oportuno promover as oitivas da Codesp e da arrendatária previamente à realização das audiências sugeridas. Na mesma oportunidade, ordenei que a unidade diligenciasse a empresa pública a fim de obter informações atualizadas sobre as medidas em curso relativas à celebração de novos compromissos de diferimento e parcelamento de dívidas.
Adotadas as mencionadas medidas processuais, a unidade instrutora, considerando o ajuizamento de ações de cobrança e de processo de execução pela Codesp e a inexistência de procedimento de celebração de termo de responsabilidade e confissão de dívidas em curso, concluiu inexistir risco iminente de lesão ao erário que recomendasse a adoção de medida cautelar. Além disso, entendeu ser desnecessária a determinação inicialmente alvitrada. Quanto às demais questões, considerou não terem sido elididas, razão pela qual promoveu a audiência dos responsáveis identificados.
Efetivadas as aludidas audiências, a SeinfraPortoFerrovia, unidade responsável pela elaboração da derradeira instrução, submete nesta oportunidade o exame das razões de justificativa apresentadas.
Feita esta introdução, passo a examinar cada uma dessas questões.
II
Preliminarmente, José Alex Botelho de Oliva, Diretor-presidente da Codesp à época dos fatos, alega que, em vista de decisão judicial proferida nos autos do inquérito policial 0001439-18.2018.4.03.6104, que lhe concedeu liberdade provisória mediante o cumprimento de algumas medidas cautelares, possui restrições que o impedem de ir à Codesp e/ou de se comunicar com funcionários da Companhia para obtenção de documentação comprobatória dos argumentos por ele apresentados, a qual se encontra em poder da entidade.
Em que pese as supostas restrições alegadas pelo responsável, considero não restar demonstrado objetivamente neste processo prejuízo ao contraditório e a ampla-defesa, sobretudo em virtude da extensa documentação carreadas a estes autos relacionadas à matéria em discussão.
III
A primeira irregularidade foi caracterizada pela unidade instrutora como "adoção de providências inadequadas quanto à ausência de pagamentos pela arrendatária Rodrimar, no âmbito dos contratos Pres 12.91 e 12.93, passível de rescisão contratual, e a posterior celebração de sucessivos termos de confissão de dívida com a arrendatária, com vistas a regularizar a situação de inadimplência da empresa no âmbito dos contratos de arrendamento, sem a apresentação de garantias, com o agravante de incorporar, a cada novo termo firmado, a dívida do termo anterior, em vez de promover a imediata execução da dívida não quitada, contribuindo, assim, com o aumento dos créditos recebíveis na situação de créditos de liquidação duvidosa, sem nenhuma perspectiva de quitação dos pagamentos, em ofensa ao princípio da supremacia do interesse público, ao disposto na cláusula trigésima do décimo aditamento ao contrato Pres 12.91 e na cláusula trigésima do quarto aditamento ao contrato Pres 12.93, e ao disposto nos termos de confissão de dívida datados de 30/1/2018, 8/5/2018, 13/8/2018 e 11/10/2018".
Diante de supostas dificuldades da arrendatária em relação ao pagamento de tarifas devidas à Codesp, foi celebrado, em 10/6/2016, termo de responsabilidade e confissão de dívida, diferindo o prazo para pagamento de faturas vencidas e vincendas e parcelando a dívida.
Na medida em que a empresa não conseguia quitar as novas faturas, foram celebrados sucessivos termos de responsabilidade e confissão de dívida, sendo que, em alguns desses ajustes, além das novas faturas, foram incorporadas também as dívidas abrangidas na negociação dos termos anteriores.
Por esta ocorrência foram promovidas as audiências de Carlos Henrique de Oliveira Poço, Cleveland Sampaio Lofrano, Francisco José Adriano, José Alex Botelho de Oliva e Hilário Seguin Dias Gurjão, todos na condição de integrantes da Diretoria-executiva da Companhia no período em que foram celebrados os termos de compromisso e confissão de dívida com a arrendatária.
Em sua manifestação, Carlos Henrique de Oliveira Poço, Cleveland Sampaio Lofrano, Francisco José Adriano e Hilário Seguin Dias Gurjão defendem que ingressaram na função em 2017, quando o terminal já operava em situação contratual precária, tendo em vista os provimentos judiciais favoráveis à Rodrimar.
Argumentam que não haveria providência a ser adotada por eles na esfera administrativa em face do risco de caracterizar descumprimento de decisão judicial. Além disso, registram que, na data em que foram exonerados de suas funções na Codesp, a Companhia ainda aguardava o desfecho dos processos judiciais, a fim de definir as ações administrativas internas para solucionar as pendências com a arrendatária.
Nesse sentido, em vista da existência de diversas ações judiciais, o corpo diretivo da Companhia se viu impedido legalmente de adotar qualquer ato tendente a preservar o interesse público, visto que todos os atos que viessem a ser praticados poderiam ser interpretados como burla ao ordenamento jurídico e/ou às decisões judiciais.
Assim, a Codesp teria mantido a arrendatária executando o contrato, conforme as decisões judiciais, mas sem deixar de adotar medidas cabíveis em face da inadimplência da empresa, por meio da celebração dos termos de responsabilidade e confissão de dívida. Esses instrumentos teriam sido celebrados com o intuito de ampliar as possibilidades de cobrança e de recebimento dos valores pendentes de pagamento, pois determinam o montante devido e permitem a execução imediata, dispensando ação de conhecimento, por configurar título executivo extrajudicial.
Os defendentes informam que os gestores da Codesp apenas aguardavam o momento oportuno para promover as ações de cobrança por inadimplemento nos dois contratos, bem como para iniciar o processo de execução resultante dos termos de responsabilidade e confissão de dívida. Nesse sentido, em que pese essa medida ter sido adotada pela nova administração, elas já estavam programadas e seriam adotadas, ao tempo certo, pelos gestores antigos, caso não tivessem sido destituídos de seus cargos.
Por sua vez, a exigência de garantias quando da celebração dos termos de confissão de dívida dependia de aceitação da Rodrimar S.A., que não se mostrou favorável. Desse modo, a Codesp, em face das inúmeras ações judiciais, buscou alcançar uma solução extrajudicial, mediante o reconhecimento das pendências existentes pela arrendatária.
A seu turno, José Alex Botelho de Oliva reportou que, na condição de diretor-presidente, teria agido com base em pareceres técnicos e jurídicos das instâncias competentes.
A unidade instrutora, em seu exame, sugere a rejeição das razões de justificativa quanto a esse ponto. Acolho esse pronunciamento, incorporando os seus fundamentos às minhas razões de decidir.
Com efeito, entendo que as decisões judiciais existentes que asseguravam a permanência da arrendatária na área não constituíam fator impeditivo para o ajuizamento de ações de execução e cobrança pelo descumprimento das obrigações contratuais, pois teriam o objetivo de obter os valores devidos e não a retirada da empresa das áreas arrendadas.
Corrobora esse entendimento o fato de que a nova diretoria da Companhia ingressou com as ações judiciais assim que assumiu, sem que tenha ocorrido mudança de entendimento nas decisões judiciais que asseguravam a manutenção da arrendatária nas áreas objeto dos Contratos Pres. 12.91 e 12.93.
Nesse sentido, ainda que os dirigentes da Codesp tenham vislumbrado a possibilidade de resolver parte das pendências pela via extrajudicial, fica evidente que eles poderiam ter promovido as respectivas ações judiciais tão logo a dívida passou a ser "rolada", mediante a inclusão nos termos de confissão de dívida subsequentes dos saldos não quitados dos termos anteriores, o que ocorreu sistematicamente no exercício de 2018. 
Outras ocorrências também sugerem que a Diretoria-executiva deveria ter executado as dívidas assumidas nos termos firmados. Vejamos.
Logo após a celebração de termo de responsabilidade e confissão de dívida em 30/1/2018, a Diretoria-executiva, mediante a Decisão Direxe 90/2018 (peça 32, p.80) , em 27/2/2018, manteve a continuidade da validade do mencionado termo após o pagamento atrasado das obrigações financeiras assumidas.
Por sua vez, consoante a Decisão Direxe 203/2018, de 10/5/2018, a Rodrimar fundamentou o pedido de diferimento do pagamento das parcelas vencidas e vincendas em sua insustentável situação financeira. Nessa decisão, o colegiado da Codesp condicionou o diferimento dos pagamentos à apresentação de garantia (fiança bancária) , aceitando, até a constituição da aludida garantia, bens do ativo imobilizado da arrendatária. Com espeque nessa decisão foi celebrado termo de responsabilidade e confissão de dívida em 13/5/2018.
Posteriormente, nas decisões Direxe 336/2018 e 463/2018, de 14/8/2018 e 9/10/2018, respectivamente, a Rodrimar também fundamentou o seu pleito de diferimento de dívida em sua insustentável situação financeira.
Ou seja, diante de um contexto que abrangia atrasos no cumprimento de suas obrigações financeiras, alegada dificuldade financeira da arrendatária e suposta recusa no oferecimento de garantias com maior potencial de exigibilidade (conforme alegado pelos defendentes) , a conduta esperada era a de que a Codesp executasse os termos de responsabilidade e confissão de dívida, conforme os termos pactuados nestes instrumentos.
No entanto, os responsáveis postergaram o ajuizamento dessas ações, expondo a Companhia ao risco de não recebimento, em face do elevado montante que atingiu a dívida, R$ 16.095.614,38 (valor da causa do processo de execução referente ao inadimplemento do último termo de compromisso e confissão de dívida - peça 66) . Vale lembrar que, em junho de 2019, o juízo da 12ª Vara de Santos acolheu pedido de recuperação judicial da Rodrimar.
Também não socorre aos responsáveis a alegação de terem decidido com base em pareceres técnicos e jurídicos, pois esse fato não os tornaria insuscetíveis de responsabilização, sobretudo considerando as peculiaridades do caso concreto: (i) patente incapacidade de a arrendatária honrar com os seus compromissos financeiros, o que poderia ser verificado na própria justificativa dos pleitos; (ii) processo de rolagem que estava em curso, no qual, tão logo a empresa obtinha o diferimento do pagamento de faturas vencidas e vincendas, novo pleito de diferimento das faturas relativas ao período subsequente era apresentada à Companhia (ver quadro abaixo) .
	Data (Decisão Direxe) 
	Pedido
	Data celebração de termo de responsabilidade e confissão de dívida

	23/1/2018 (38.2018) 
	Parcelamento relativo às faturas emitidas entre agosto/2017 e dezembro/2017
	30/1/2018

	22/3/2018 (133.2018) 
	Sobrestamento das faturas vencidas em janeiro, fevereiro e março/2018 até o mês de junho/2018, quando realizarão encontro de contas.
	8/5/2018

	10/5/2018 (203.2018) 
	Sobrestamento das faturas vencidas e vincendas em maio, junho e julho/2018
	13/8/2018

	14/8/2018 (336.2018) e 9/10/2018 (463.2018) 
	Sobrestamento das faturas vencidas e vincendas em agosto, setembro e outubro/2018 até o final de outubro. (336.2018) 
	11/10/2018

Portanto, devem ser rejeitadas as razões de justificativa apresentadas por Carlos Henrique de Oliveira Poço, Cleveland Sampaio Lofrano, Francisco José Adriano, José Alex Botelho de Oliva e Hilário Seguin Dias Gurjão. Diante das circunstâncias aqui narrada e da gravidade dos fatos, que expuseram a Companhia a risco considerável, cujo ressarcimento ainda está sendo buscado no bojo de processo de execução, entendo que os ex-integrantes da Diretoria-executiva incorreram em culpa grave, razão pela qual aplico-lhes a multa prevista no art. 58, inciso II, da Lei 8.443/1992.
IV
Trato agora da irregularidade concernente à supressão de etapas decisórias no processo de celebração dos termos de responsabilidade e confissão de dívida relacionadas aos Contratos Pres. 12.91 e 12.93, que pode ser desmembrada em duas ocorrências.
A primeira, consubstanciada na celebração dos termos de responsabilidade e confissão de dívida 4, 7 e 8, em 3/2/2017, 13/8/2018 e 11/10/2018, respectivamente, sem aprovação do Conselho de Administração (Consad) , em desacordo com normas estatutárias da Companhia e com o normativo de alçada do sobredito conselho (peça 38) . Foram chamados em audiência os seguintes responsáveis:
	Responsável
	Termo de responsabilidade e confissão de dívida

	Antônio de Pádua de Deus Andrade
	4

	Carlos Henrique de Oliveira Poço
	7 e 8

	Celino Ferreira da Fonseca
	4

	Cleveland Sampaio Lofrano
	4 e 8

	Francisco José Adriano
	4, 7 e 8

	José Alex Botelho de Oliva
	4, 7 e 8

	Hilário Seguin Dias Gurjão
	7 e 8

A segunda, caracterizada pela celebração dos termos de responsabilidade e confissão de dívida 2 e 3, em 8/7/2016 e 14/9/2016, respectivamente, sem a aprovação da Diretoria-executiva, em desacordo com art. 67, incisos III e XXVIII, do estatuto da Codesp, pela qual foi realizada a audiência de José Alex Botelho de Oliva, Diretor-presidente da Companhia à época dos fatos.
Antônio de Pádua de Deus Andrade informa que a necessidade de submissão de acordos extrajudiciais ao Consad foi incluída no estatuto da Companhia apenas em 30/11/2017, portanto, após a celebração do termo de responsabilidade e confissão de dívida 4, assinado em 3/2/2017. Assim, a celebração do aludido ajuste teria observado o regramento vigente à época, sendo aprovado pela Diretoria-executiva (Decisão Direxe 33.2017) .
Por sua vez, Cleveland Sampaio Lofrano, Francisco José Adriano, Hilário Seguin Dias Gurjão e Carlos Henrique de Oliveira Poço alegam que os termos de confissão de dívida são considerados acordos extracontratuais, mas não são instrumentos autônomos, e sim instrumentos vinculados ao contrato ao qual se referem. Portanto, não tipificariam a criação de novo negócio jurídico, mas apenas alterariam os termos inicialmente acordados no contrato original.
Como eles defendem que a celebração desses termos era a única alternativa viável em virtude das decisões judiciais que asseguravam a exploração das áreas pela Rodrimar S.A., ainda que tais instrumentos fossem submetidos à apreciação do Consad, o resultado seria o mesmo, pois a celebração desses instrumentos seria favorável aos objetivos da Companhia.
Acrescentam que, por serem instrumentos vinculados aos contratos originais, haveria autorização implícita para sua celebração, uma vez que não ocorrera aditamento ou supressão de valores devidos, mas o mero registro de dívida, com a delimitação dos valores pendentes de quitação, já previstos no contrato. Defendem que esses ajustes necessitariam ser submetidos à Diretoria Executiva e ao Conselho de Administração apenas se implicassem alterações de condições contratuais e/ou aumento financeiro dos contratos.
Por fim, concluem que a não apreciação dos termos de confissão de dívida 4, 7 e 8 pelo Consad deve ser interpretada como falha administrativa de baixa materialidade e relevância.
Por sua vez, Celino Ferreira da Fonseca discorre que jamais teve participação direta na celebração do termo de confissão de dívida 4. Além disso, sustenta que o termo foi firmado com a finalidade de viabilizar o recebimento de créditos devidos à Codesp, alternativamente à paralisação das atividades da arrendatária em virtude do atraso no pagamento, o que traria enormes prejuízos à atividade portuária e representaria descumprimento de decisão judicial.
A seu turno, José Alex Botelho de Oliva sustenta que, na condição de Diretor-presidente, teria agido com base em pareceres técnicos e jurídicos das instâncias competentes.
Em seu exame, a unidade instrutora entende assistir razão aos argumentos trazidos em relação ao termo de confissão de dívida 4, no sentido de que, de fato, inexistia norma determinando a prévia aprovação pelo Consad. Quanto aos demais termos, conclui que os argumentos são insuficientes para afastar as irregularidades.
Anuo às conclusões da unidade instrutora sobre esse ponto e incorporo seus fundamentos às minhas razões de decidir, exceto no que tange à "celebração dos termos de responsabilidade e confissão de dívida 2 e 3, em 8/7/2016 e 14/9/2016, respectivamente, sem a aprovação da Diretoria-executiva", conforme tratarei adiante.
Com efeito, restou demonstrado que, à época da celebração do termo de responsabilidade e confissão de dívida 4, que ocorreu em 3/2/2017, não existia previsão de submissão do ato à aprovação do Consad. Portanto, quanto a esse ponto devem ser acolhidas as razões de justificativas apresentadas por Antônio de Pádua de Deus, aproveitando-as também às defesas de Celino Ferreira da Fonseca, Cleveland Sampaio Lofrano, Francisco José Adriano e José Alex Botelho de Oliva.
É distinta a circunstância da celebração dos termos de confissão de dívida 7 e 8.
Ao contrário do alegado pelos responsáveis, a celebração dos aludidos termos não era necessariamente a única saída viável, conforme abordado na seção III deste voto. Além disso, as ocorrências aqui examinadas sequer dizem respeito ao primeiro termo de confissão de dívida, mas aos termos celebrados em 2018 os quais, devido aos altos valores das dívidas negociadas, extrapolaram os limites de alçada fixados pelos órgãos estatutários, razão pela qual deveriam ser submetidos ao escrutínio do Consad.
Além disso, na seção anterior deste voto foi demonstrado que: (i) a arrendatária se encontrava em difícil situação financeira; (ii) havia em curso um processo de "rolagem" da dívida que expunha a Codesp a elevado risco de não recebimento de valores devidos pela arrendatária; e (iii) existia cláusula no acordo que possibilitava a execução antecipada da dívida. Diante de todo esse contexto, presumir que o ato seria aprovado pelo Conselho de Administração é mera especulação.
Sendo inviável presumir que o desfecho era líquido e certo, pois existiam outras possibilidades de decisão pelo Consad, não se pode caracterizar a supressão de instância decisória como mera impropriedade formal. Assim, a submissão da decisão ao conselho poderia ter contribuído para a adoção das medidas judiciais em momento anterior, minimizando os potenciais prejuízos da Codesp.
Registro ainda que, após a celebração do termo de responsabilidade e confissão de dívida 4, em 3/2/2017, no qual houve a compensação de débitos da arrendatária com valores devidos pela Codesp à Rodrimar em face de decisão judicial transitada em julgado, o Consad e o Conselho Fiscal (Confis) adotaram algumas providências, como determinação de reavaliação de ações judiciais, realização de análise de risco, encaminhamento do assunto à Controladoria-Geral da União, e questionamento à Auditoria Interna da Codesp se a matéria deveria ser objeto de deliberação do Consad.
Em 28/8/2017, o Consad determinou a inclusão da celebração de acordos judiciais em sua norma de alçada. Posteriormente, em 30/11/2017, foi incluída no estatuto da Codesp a exigência de submissão de acordos extrajudiciais ao Conselho de Administração (peça 145, p.16) , determinação que abrangia o procedimento de celebração de novos termos de compromisso e confissão de dívida, sobretudo o 7° e o 8°, que extrapolavam os limites fixados.
Não obstante tal ocorrência, sustentam os responsáveis que os aludidos termos não constituíam acordo extrajudicial propriamente dito, pois não acarretavam modificações contratuais e a autorização para sua celebração estaria implícita ao ajuste original.
Entendo que esse argumento não merece guarida. Como visto, os altos valores envolvidos no termo de responsabilidade e confissão de dívida 4 (compensação de R$ 9.503.477,61 de dívida da arrendatária com R$ 40.000.000,00 de débitos da Codesp em face de decisão judicial transitada em julgado) já tinha levado à adoção de providências por parte dos outros órgãos estatutários o que exigia, por si só, conduta mais cautelosa da Diretoria-executiva da Companhia Docas na intepretação das normas incidentes sobre a operação.
Acrescento que a celebração de sucessivos termos de responsabilidade e confissão de dívida no exercício de 2018 operou, na prática, modificação das condições contratuais no que concerne às obrigações financeiras da arrendatária. Como demonstrado no quadro reproduzido na seção III deste voto, tão logo obtinha o diferimento de faturas vencidas, e também das vincendas, a empresa pleiteava o diferimento das obrigações de novo período.
Ou seja, além de possibilitar um cronograma mais suave de pagamento das obrigações financeiras pactuadas nos contratos, a Codesp "financiava" as tarifas portuárias da arrendatária, visto que os valores quitados não eram suficientes para quitar as novas obrigações (faturas dos novos períodos) e amortizar a dívida, o que se verifica do aumento exponencial da dívida da arrendatária.
Nesse contexto, tendo em vista que os termos de responsabilidade e confissão de dívida 7 (13/8/2018) e 8 (11/10/2018) não foram submetidos à apreciação do Conselho de Administração, devem ser rejeitadas as razões de justificativa apresentadas por Carlos Henrique de Oliveira Poço, Cleveland Sampaio Lofrano, Francisco José Adriano, José Alex Botelho de Oliva e Hilário Seguin Dias Gurjão.
Diante do contexto narrado, reputo que os responsáveis agiram com culpa grave, visto que descumpriram norma estatutária e suprimiram uma instância decisória que poderia ter dado encaminhamento distinto, reduzindo o montante da dívida que agora deve ser perseguida na via judicial, tendo como empecilho a recuperação judicial da devedora. Portanto, aplico-lhes a multa estabelecida no art. 58, inciso II, da Lei 8.443/1992.
Acerca da celebração dos termos de confissão de dívida 2 e 3 sem aprovação da Diretoria-executiva, reputo que a alegação de que o ato foi praticado em consonância com pareceres técnicos e jurídicos, em princípio, não seria suficiente para afastar a irregularidade, o que somente ocorreria no caso de a Codesp ou o responsável apresentarem, efetivamente, o expediente em que o órgão executivo aprovou a operação ou uma justificativa plausível para que não o tenha feito, em consonância com as normas então em vigor.
Todavia, verifico que o então Diretor-presidente foi instado a manifestar-se sobre a inobservância do dever jurídico previsto no art. 67 do estatuto da companhia, dispositivo contido no Estatuto Social aprovado na Assembleia dos Acionistas realizada em 30/11/2017 (peça 145) .
Porém, à época da celebração dos termos de responsabilidade e confissão de dívida 2 e 3, 8/7/2016 e 14/9/2016, respectivamente, vigia outro estatuto social (peça 146) , cujas atribuições da Diretoria-executiva estão estampadas nos arts. 22 a 29.
De modo a não prejudicar a defesa do então Diretor-presidente, seria o caso de sanear os autos refazendo a audiência do responsável.
Não obstante, considerando o avançado estágio processual e também que o responsável já está sendo apenado por outros atos irregulares relacionado à celebração de termos de compromisso e confissão de dívida que expuseram a Companhia a elevado risco de não recebimento de valores devidos, deixo de propor a aludida medida saneadora.
V
A terceira irregularidade apurada nestes autos diz respeito à celebração dos termos de compromisso e confissão de dívida assinados em 10/6/2016, 8/7/2016, 14/9/2016, 3/2/2017, 30/1/2018, 8/5/2018, 13/8/2018 e 11/10/2018, desprovidos de justificativa ou fundamentação, em desacordo com o princípio da motivação (art. 2° da Lei 9.784/1999) . Tal ocorrência ensejou a audiência dos seguintes responsáveis:
	Responsável
	Termo de confissão de dívida

	Antônio de Pádua de Deus Andrade
	1 e 4

	Carlos Henrique de Oliveira Poço
	5, 6, 7 e 8

	Celino Ferreira da Fonseca
	4

	Cleveland Sampaio Lofrano
	1, 4, 5, 6 e 8

	Francisco José Adriano
	1, 4, 5, 6, 7 e 8

	José Alex Botelho de Oliva
	1, 2, 3, 4, 5, 6, 7 e 8

	Hilário Seguin Dias Gurjão
	6, 7 e 8

Em síntese alguns responsáveis sustentam que tal falha, se de fato ocorreu, deu-se na instrução do processo administrativo em que foram examinados os termos e não na atuação da Diretoria-executiva, que teria aprovado a celebração com amparo em explanação verbal do diretor da área de atuação vinculada ao assunto, no caso a Diretoria de Relações com o Mercado e Comunidade.
Reportam que as justificativas e fundamentação sobre o tema deliberado estão inseridas no processo administrativo, cuja íntegra não é submetida aos membros da Diretoria-executiva, o que não significa que tal fundamentação não constasse do aludido processo administrativo.
Antônio de Pádua de Deus Andrade assevera também que, na condição de Diretor de Engenharia, não lhe cabia ter conhecimento sobre aspectos técnicos, financeiros e jurídicos que envolviam a execução dos contratos de arrendamento, temas vinculados a outra diretoria.
Nesse sentido, menciona entendimentos extraídos de precedente desta Corte de Contas em que teria sido afastada a responsabilidade de gestor, quanto a aspectos técnicos de uma contratação, por ter sido mero signatário de contrato na condição de representante da Diretoria-executiva (Acórdão 697/2007-TCU-Plenário) . Apresenta outro julgado no sentido de que a responsabilidade solidária de membro de órgão colegiado só seria cabível quando inviável imputar a devida responsabilidade a apenas um de seus membros (Acórdão 2687/2008-TCU-Plenário) .
A seu turno, Celino Ferreira da Fonseca discorre que jamais teve participação direta na celebração do termo de confissão de dívida 4. Além disso, sustenta que o termo foi firmado com a finalidade de viabilizar o recebimento de créditos devidos à Companhia, alternativamente à paralisação das atividades da arrendatária em virtude do atraso no pagamento, o que traria enormes prejuízos à atividade portuária e representaria descumprimento de decisão judicial.
A SeinfraPortoFerrovia opina pela rejeição das razões de justificativa e apenação dos responsáveis.
Dissinto do encaminhamento alvitrado pela unidade instrutora pelas razões que passo a expor.
Primeiro, verifico que em algumas decisões da Diretoria-executiva das quais resultaram termos de responsabilidade e confissão de dívida estão colacionadas as razões que motivaram a celebração do acordo. São as decisões que fundamentaram os termos 7 (peça 72, p.10) e 8 (peça 73, p. 11 e 16) que fazem menção expressa à situação financeira insustentável da empresa, à crise econômica, ao prejuízo aos serviços prestados e a possibilidade de gerar desemprego. Em que pese se possa discordar dos motivos, eles estão estampados nas atas das reuniões e possibilitam transparência e controle destes atos.
Além disso, os responsáveis alegaram que a motivação dos atos estava inserida nos processos administrativos do tema deliberado. Sobre esse ponto, verifico que algumas decisões da Diretoria-executiva mencionam expedientes que não identifiquei nos autos, a exemplo dos expedientes 39384/16-19 (peça 69, p. 16, relacionada ao TRCD 4) , 30551/17-18 (peça 71, p. 3 e p. 8, concernente ao TRCD 5) , 7249/18-84 e informações prestadas pela DIAFI em atendimento à Decisão Direxe 120.2018 (peça 71, p. 15 e p. 21, referente ao TRCD 6) , 17968/18-77 (peça 72, p. 10, atinente ao TRCD 7 e 8) , 30926/18-21 (peça 73, p. 11, relativa ao TRCD 8) .
É forçoso anotar que, em mais de uma oportunidade, as justificativas foram solicitadas da Codesp, como no caso do Ofício de Requisição 6 (peça 11) , bem como na ocasião em que foi promovida a oitiva da entidade para que se manifestasse sobre todos os pontos elencados no relatório de auditoria (peça 60) .
Em suas manifestações, a empresa pública relatou que a Diretoria-executiva estava inserida no processo decisório e encaminhou cópia das atas das reuniões e decisões do órgão executivo, mas não desses outros expedientes relacionados à decisão propriamente dita.
Além disso, ao menos a norma que disciplinou a matéria no exercício de 2018, Resolução DIPRE 48.2018, especificava que a DIAFI instruía o processo, que também passava pela Superintendência Jurídica, previamente à deliberação da Diretoria-executiva.
Assim, ausentes os expedientes que integravam a instrução processual, inviável concluir pela inexistência de motivação das decisões. No caso, entendo que a medida mais acertada seria promover o saneamento dos autos, diligenciando a Codesp para que apresentasse, na integra, os processos administrativos que subsidiaram as deliberações da Direxe.
No entanto, amoldam-se à espécie a mesma situação que me demoveu de realizar nova audiência do ex-diretor presidente pela celebração de termos de compromisso sem a prévia deliberação da Direxe, qual seja, o avançado estágio processual e o fato de que os responsáveis aqui arrolados, em sua maioria, estão sendo apenados por outras irregularidades concernentes à celebração dos termos de responsabilidade e confissão de dívida.
Dito isso, acolho parcialmente as razões de justificativa apresentadas por Antônio de Pádua de Deus Andrade, Carlos Henrique de Oliveira Poço, Celino Ferreira da Fonseca, Cleveland Sampaio Lofrano, Francisco José Adriano, José Alex Botelho de Oliva e Hilário Seguin Dias Gurjão para considerar prejudicada a apuração dessa irregularidade.
VI
No que se refere à irregularidade concernente à "não adoção de providências quanto ao não cumprimento de valores de movimentação mínima contratual (MMC) , por três anos consecutivos, no âmbito dos Contratos Pres 12.91 (de 2016 a 2018) e 12.93 (de 2014 a 2017) , especialmente no que toca à necessidade de a Companhia Docas notificar a Agência Nacional de Transportes Aquaviários (ANTT) da situação", foram promovidas as audiências de Cleveland Sampaio Lofrano (ex-diretor de Operações Logísticas e de Relações com o Mercado e Comunidade) , José Alex Botelho de Oliva (ex-diretor-presidente) , Pedro Luiz Neves Scucuglia (então Gerente de Contratos de Arrendamento) e Pedro Mauro Lopes (à época Superintendente de Relações Comerciais e Gestão de Contratos de Arrendamento) .
As defesas de Cleveland Sampaio Lofrano, Pedro Luiz Neves Scucuglia e Pedro Mauro Lopes são coincidentes em sua maioria, exceto nas questões de cunho particular.
Em síntese, eles sustentam que: (i) os aludidos contratos se encontram encerrados, o que impossibilita adotar decisão administrativa de rescisão contratual; (ii) a atribuição de fiscalizar as operações de carga, de identificar desconformidades e de elaborar relatório de ocorrência era da Gerência de Fiscalização de Operações, subordinada à Superintendência de Operações Portuárias; (iii) as informações acerca dos volumes de carga movimentados foram encaminhados pela Codesp à Antaq nos anos de 2017 e 2018; e (iv) a Antaq tem atribuição legal de fiscalizar a execução dos contratos de concessão de portos organizados e de arrendamento de instalação portuária.
Pedro Luiz Neves Scucuglia também evidenciou que, durante o período em que exerceu o cargo de Gerente de Contrato de Arrendamento (de setembro de 2015 a março de 2019) , prestou informações periódicas dos contratos em exame aos seus superiores hierárquicos e, sob demanda, aos órgãos de controle interno e externo e à Antaq.
Anuo às conclusões da unidade instrutora de que devem ser acolhidas as razões de justificativa por eles apresentadas. De fato, os contratos já se encontravam expirados, eis que em execução amparados por decisão judicial. Além disso, a adoção de alguma medida pela Codesp com o fito de declarar expirado o contrato por inobservância da movimentação acordada poderia representar descumprimento de decisão judicial 
Também foi demonstrado que a Companhia não restou inerte, tendo enviado à Antaq as informações que poderiam subsidiar medidas fiscalizatórias de competência da Agência, assim como aplicou sanção pecuniária à arrendatária em face do descumprimento.
Tal encaminhamento deve ser estendido a José Alex Botelho de Oliva, tendo em vista que as circunstâncias objetivas aproveitam também ao então Diretor-presidente da Codesp.
Chegando ao final, repiso que, não obstante o acolhimento das razões de justificativa apresentadas pelos responsáveis sobre alguns pontos, remanescem as irregularidades concernentes à adoção de providências inadequadas em face do inadimplemento de faturas pela arrendatária, bem como à supressão de etapas decisórias, notadamente na celebração dos termos 7 e 8, em 13/8/2018 e 11/10/2018, respectivamente.
Por tais ocorrências devem ser aplicadas multas individuais a Francisco José Adriano, Hilário Seguin Dias Gurjão, Carlos Henrique de Oliveira Poço, José Alex Botelho de Oliva e Cleveland Sampaio Lofrano, com fundamento no art. 58, inciso II, da Lei 8.443/1992.
Diante da gravidade dos fatos das circunstâncias examinadas e considerando ainda que Cleveland Sampaio Lofrano não participou da celebração do 7° termo de compromisso e confissão de dívida, fixo as multas nos valores indicados abaixo:
	Responsável
	Multa (R$) 

	Cleveland Sampaio Lofrano
	10.000,00

	Francisco José Adriano
	12.000,00

	Hilário Seguin Dias Gurjão
	12.000,00

	Carlos Henrique de Oliveira Poço
	12.000,00

	José Alex Botelho de Oliva
	12.000,00

Por fim, verifico que, durante a fase de execução da auditoria, foram diligenciadas a Antaq e a então Secretaria Nacional de Portos, acerca dos acordos de diferimento de faturas e parcelamento de obrigações financeiras.
Em que pese as aludidas entidades externarem, em um primeiro momento, tratar-se de ato de gestão concernente à autoridade portuária, demonstraram preocupação com o risco de inadimplemento de algumas parcelas das tarifas, o que poderia ser evitado (peça 18) , bem como mencionaram a possibilidade de apreciação de eventual prejuízo, em momento oportuno, mediante processo administrativo específico (peça 23) . Diante desse contexto, reputo apropriado também dar conhecimento desta decisão ao Ministério da Infraestrutura e à Antaq para que, se for o caso, adotem medidas no seu âmbito de atuação.
	Ante o exposto, voto por que o Tribunal adote o Acórdão que ora submeto à deliberação deste Colegiado.
TCU, Sala das Sessões Ministro Luciano Brandão Alves de Souza, em 11 de março de 2020.
Ministro BRUNO DANTAS 
Relator